ACORDAO-COMPLETO-2354685

ACÓRDÃO 2590/2020 ATA 37/2020 - PLENÁRIO

VISTOS, relatados e discutidos estes autos de representação do MPTCU em face de irregularidades ocorridas no exercício de 2015, referentes a operações de crédito decorrentes de atrasos sistemáticos no pagamento, pela União, de subvenções econômicas devidas ao BNDES e ao Banco do Brasil S.A.; à omissão, pelo Banco Central, quanto ao registro de passivos da União nas estatísticas fiscais, e ao pagamento de dívidas da União junto ao FGTS, no âmbito do Programa "Minha Casa, Minha Vida", à margem da Lei Orçamentária Anual.
ACORDAM os Ministros do Tribunal de Contas da União, reunidos em Sessão do Plenário, ante as razões expostas pelo Relator, em:
9.1. com fundamento nos arts. 235 e 237, inciso II, do Regimento Interno/TCU, conhecer da representação para, no mérito, considerá-la procedente;
	9.2. determinar à Secretaria Executiva do Conselho Curador do FGTS e à Caixa Econômica Federal, com fulcro no art. 250, inciso II, do Regimento Interno/TCU, que publiquem mensalmente, em sítio oficial da internet, o número de financiamentos habitacionais concedidos no âmbito do Programa "Minha Casa Minha Vida", acompanhado do montante despendido em subvenções econômicas de responsabilidade do Tesouro Nacional, devendo a referida publicação atender, no que for cabível, o disposto no art. 8º, §§ 1º, 2º e 3º, da Lei 12.527/2011;
	9.3. juntar cópia das instruções de peças 379/381, e do parecer de peça 391, aos processos de contas de 2015 dos atuais Ministério da Economia, Ministério do Desenvolvimento Regional e demais Ministérios envolvidos, do Fundo de Garantia do Tempo de Serviço, do Banco Nacional de Desenvolvimento Econômico e Social, do Banco do Brasil S.A., da Caixa Econômica Federal e do Banco Central do Brasil;
	9.4. encaminhar ao Exmo. Procurador da República Ivan Cláudio Marx, em face da solicitação referente ao Inquérito Civil 1.16.000.000992/2015-44 (peça 1 do TC Processo 009.555/2016-1, em apenso) , cópias das peças processuais juntadas posteriormente à expedição do Ofício 380/2016 - TCU/SecexFazenda, de 10/11/2016 (peça 209) ;
	9.5. encaminhar cópia da presente deliberação, bem como do relatório e do voto, aos responsáveis que apresentaram manifestação nas oitivas e aos órgãos e entidades referenciados no item 9.3;
	9.6. com fundamento no art. 169, inciso V, do Regimento Interno/TCU, arquivar o presente processo.

Representação acerca de operações de crédito realizadas entre instituição financeira estatal e o seu ente controlador.

Banco Central do Brasil; Banco do Brasil S.A.; Banco Nacional de Desenvolvimento Econômico e Social; Caixa Econômica Federal; Fundo de Garantia Por Tempo de Serviço; Ministério da Fazenda; Ministério das Cidades; Ministério do Desenvolvimento Social; Ministério do Trabalho e Emprego; Secretaria do Tesouro Nacional.

3. Representante/Interessados/Responsáveis:
3.1. Representante: Procurador Júlio Marcelo de Oliveira.
3.2. Interessado: Igor Nery Figueiredo (XXX.369.343-XX).
3.3. Responsáveis: Alexandre Antônio Tombini (XXX.444.361-XX); Alexandre Corrêa Abreu (XXX.946.627-XX); Alfonso Orlandi Neto (XXX.960.318-XX); Altamir Lopes (XXX.053.211-XX); Carlos Hamilton Vasconcelos Araújo (XXX.794.793-XX); Elton Santa Fé Zacarias (XXX.908.078-XX); Esther Dweck (XXX.525.207-XX); Joaquim Vieira Ferreira Levy (XXX.920.007-XX); Luciano Galvão Coutinho (XXX.831.808-XX); Luiz Awazu Pereira da Silva (XXX.367.307-XX); Marcelo Barbosa Saintive (XXX.073.327-XX); Nelson Henrique Barbosa Filho (XXX.073.727-XX); Octavio Luiz Leite Bitencourt (XXX.358.701-XX); Otávio Ladeira de Medeiros (XXX.675.548-XX); Túlio José Lenti Maciel (XXX.746.946-XX); Valdir Moysés Simão (XXX.728.738-XX).

13.1. Ministros presentes: José Mucio Monteiro (Presidente), Walton Alencar Rodrigues, Benjamin Zymler, Augusto Nardes, Aroldo Cedraz (Relator), Ana Arraes, Bruno Dantas e Vital do Rêgo.
13.2. Ministro-Substituto convocado: Augusto Sherman Cavalcanti.
13.3. Ministros-Substitutos presentes: Marcos Bemquerer Costa, André Luís de Carvalho e Weder de Oliveira.

AROLDO CEDRAZ

Inicio o Relatório com a transcrição da bem lançada instrução de mérito da então Secretaria de Controle Externo da Fazenda Nacional (peça 379) , reproduzida a seguir com os pertinentes ajustes de forma, cuja proposta de encaminhamento contou com a concordância parcial do Secretário-Substituto da referida unidade técnica (peça 381) :
	"INTRODUÇÃO
	Cuidam os autos de representação do Ministério Público junto ao TCU (MPTCU) , de autoria do Procurador Júlio Marcelo de Oliveira, a respeito de possíveis irregularidades ocorridas no ano de 2015 relacionadas (peça 1) : 
	a) à realização de operações de crédito entre a União e seus bancos controlados, em afronta ao art. 36 da Lei Complementar 101, de 4 de maio de 2000 (LRF) , que veda essas operações entre instituição financeira e o ente da Federação que a controle, na qualidade de beneficiário do empréstimo; 
	b) ao pagamento de dívidas da União junto ao Fundo de Garantia por Tempo de Serviço (FGTS) , relacionadas ao Programa Minha Casa Minha Vida (PMCMV) , com inobservância do processo orçamentário próprio; e
	c) à falta/inadequação dos registros das dívidas da União junto aos bancos públicos federais e ao FGTS nas estatísticas fiscais apuradas pelo Banco Central do Brasil (BCB) .
HISTÓRICO 
2. O assunto tratado nestes autos, no que concerne a irregularidades de igual natureza ocorridas até 2014, foi originalmente objeto de outra representação do MPTCU (TC Processo 021.643/2014-8) . Para verificar a procedência daquela representação, esta Unidade Técnica realizou inspeção entre 22/9/2014 e 21/11/2014, cujos principais achados associaram-se a operações de crédito vedadas pela LRF, consubstanciadas em atrasos de repasses de valores referentes a obrigações do Tesouro Nacional junto ao Banco Nacional de Desenvolvimento Econômico e Social (BNDES) , ao Banco do Brasil S.A. (BB) e à Caixa Econômica Federal (Caixa) , além da realização de operações de crédito junto ao FGTS com inobservância do rito orçamentário próprio. Identificou-se, ainda, que essas dívidas não eram adequadamente captadas pelo BCB na apuração das estatísticas fiscais, o que resultava na informação de estoques da Dívida Líquida do Setor Público (DLSP) subdimensionados e de resultados primários superavaliados.
3. Os resultados da inspeção foram analisados inicialmente por intermédio do Acórdão 825/2015-TCU-Plenário, da relatoria do Excelentíssimo Ministro José Múcio Monteiro, no qual, entre outras deliberações, emanaram-se determinações para a correção das distorções verificadas e para a realização de audiências dos responsáveis. Em decorrência dos recursos apresentados, foram emanados pelo Plenário ainda os seguintes acórdãos: 992/2015 (embargos de declaração) , da relatoria do Excelentíssimo Ministro José Múcio Monteiro; 3.297/2015 e 2.575/2016, ambos pedidos de reexame da relatoria do Excelentíssimo Ministro Vital do Rêgo. O TC Processo 021.643/2014-8 encontra-se atualmente aberto na Secretaria de Recursos deste Tribunal (Serur) para exame de novos pedidos de reexame.
4. Os achados do TC Processo 021.643/2014-8, ao lado de outras constatações, contribuíram ainda para que, ao emitir o Parecer Prévio sobre as Contas de Governo de 2014, no âmbito do TC Processo 005.335/2015-9, o Plenário do TCU, por intermédio do Acórdão 2.461/2015, da relatoria do Ministro Augusto Nardes, recomendasse ao Congresso Nacional a rejeição das correspondentes contas da Presidente da República. 
5. Com fundamento nas normas de regência e nas referidas decisões do TCU, que reputaram irregulares as condutas identificadas até 2014, e considerando que aquelas irregularidades estariam se repetindo no curso do exercício de 2015, o MPTCU interpôs esta representação (peça 1) , que já foi conhecida como tal pelo Ministro-Relator em seu primeiro pronunciamento à peça 4.
6. Para saneamento destes autos, realizou-se inspeção, entre 16/11/2015 e 24/5/2016, cuja síntese dos principais achados é a seguinte (peça 163) :
	a) falta de registro, nas estatísticas fiscais apuradas pelo BCB, de passivos da União junto ao BNDES, ao BB, à Caixa e ao FGTS, contrariando o Manual de Estatísticas Fiscais da própria autarquia (p. 9) ;
	b) realização de operações de crédito pela União junto ao BNDES e ao BB, em infringência ao art. 36 da LRF (p. 17 e 26) ; e
	c) pagamento de operações de crédito da União junto ao FGTS, no âmbito do PMCMV, sem autorização da Lei Orçamentária Anual ou em Lei de Créditos Adicionais, contrariando o que estabelece o art. 167, inciso II, da Constituição da República, o art. 5º, § 1º, da Lei Complementar 101/2000 e os artigos 12, § 3º, inciso II, 13 e 18 da Lei 4.320/1964 (p. 35) .
7. Por consequência, esta Unidade Técnica propôs a realização de audiência dos responsáveis, além de determinação específica ao Conselho Curador do FGTS e à Caixa para a ampliação da publicidade de dados do PMCMV (peça 163, p. 51) . 
8. Em posterior pronunciamento, o representante do MPTCU, apesar de expressar, no essencial, sua concordância com a proposta de encaminhamento desta Unidade Técnica, propugnou por sua ampliação, defendendo (peça 189) :
	a) considerar como operações de crédito vedadas pela LRF também o carregamento do estoque de dívidas associadas a períodos anteriores ao da inspeção, em lugar da proposta de classificar como tais apenas os novos fluxos de 2015, tendo em vista que, quando da emissão do Parecer Prévio das Contas de Governo de 2015, a rolagem dessas dívidas constituídas até dezembro/2014 foi uma das razões de o TCU opinar ao Congresso Nacional pela rejeição das correspondentes contas da Presidente da República (p. 7) ; 
	b) inclusão do Sr. Luciano Coutinho, ex-presidente do BNDES, e do Sr. Alexandre Abreu, ex-presidente do BB, no rol de responsáveis que deveriam apresentar razões de justificativa pela realização de operações de crédito vedadas pela LRF, considerando que, em decorrência de condutas semelhantes, no âmbito do TC Processo 021.643/2014-8, aplicaram-se multas a dirigentes dessas instituições financeiras, por meio do Acórdão 2575/2016-TCU-Plenário (p. 9) ;
c) inclusão do Sr. Alexandre Tombini, ex-Presidente do BCB e do Sr. José Lenti Maciel, chefe do Departamento Econômico do BCB (Depec) , no rol de responsáveis que deveriam apresentar razões de justificativa pela irregularidade na apuração das estatísticas fiscais, em razão, fundamentalmente, de os mesmos gestores já terem sido chamados em audiência no TC Processo 021.643/2014-8, do que resultou a aplicação de multas por condutas semelhantes verificadas em 2014, bem como em função de suas atribuições regimentais (p. 10) ; e 
	d) inclusão do Sr. Gilberto Kassab, ex-Ministro das Cidades, além do correspondente Secretário-Executivo, no rol de responsáveis que deveriam apresentar razões de justificativa pelas irregularidades orçamentárias envolvendo o FGTS, mais precisamente o Programa Minha Casa Minha Vida, em razão do dever hierárquico de orientar, coordenar e supervisionar as atividades da Subsecretaria de Planejamento, Orçamento e Administração do Ministério (p. 14) .
9. Por seu turno, o Ministro-Relator, ante os pronunciamentos desta Unidade Técnica e do MPTCU, retornou os autos a esta Secex Fazenda com as seguintes determinações (peça 200, p. 3-6) :
	a) realizar oitivas prévias dos responsáveis elencados no relatório de inspeção e no pronunciamento do MPTCU, para que apresentassem considerações sobre as conclusões desta Unidade Técnica e daquele Parquet;
	b) analisar os novos elementos juntados pelo BCB à peça 182 destes autos, juntamente com as oitivas prévias determinadas, sopesando, ainda, os efeitos jurisprudenciais do Acórdão 2575/2016-TCU-Plenário; e
	c) apresentar nova proposta de encaminhamento, incorporando as conclusões das análises determinadas.
10. Paralelamente, no âmbito do TC Processo 008.389/2016-0, os achados da inspeção saneadora desta representação também constituíram alguns dos fundamentos para que o TCU, por intermédio do Acórdão 2523/2016-TCU-Plenário, da relatoria do Ministro José Múcio Monteiro, emitisse Parecer Prévio das Contas de Governo de 2015 pela rejeição das contas da Presidente da República.
EXAME TÉCNICO 
11. Este exame técnico, em consonância com a determinação do Ministro-Relator, tem por escopo a análise do conteúdo das respostas às oitivas, que foram tempestivamente apresentadas por todos os responsáveis arrolados no relatório de inspeção, bem como por aqueles incluídos por proposta do MPTCU, conforme quadro a seguir:
Respostas às Oitivas
	IRREGULARIDADE
	ÓRGÃO/ENTIDADE
	RESPONSÁVEL
	PEÇA

	Distorções nas Estatísticas Fiscais
	Banco Central do Brasil
	Alexandre Antônio Tombini
	345

			Luiz Awazu Pereira da Silva
	350/351

			Carlos Hamilton Vasconcelos Araújo
	349

			Túlio José Lenti Maciel
	346

			Altamir Lopes
	347/348

	Operações de Crédito Vedadas pela LRF
	Ministério da Fazenda
	Joaquim Vieira Ferreira Levy
	253

		Secretaria do Tesouro Nacional
	Marcelo Barbosa Saintive
	253

		Banco do Brasil
	Alexandre Corrêa Abreu
	288/290

		Banco Nacional de Desenvolvimento Econômico e Social
	Luciano Galvão Coutinho
	344

	Pagamentos sem Cobertura Orçamentária (PMCMV) 
	Ministério da Fazenda
	Joaquim Vieira Ferreira Levy
	253

		Secretaria do Tesouro Nacional
	Marcelo Barbosa Saintive
	253

		Ministério do Planejamento, Orçamento e Gestão (Atual Ministério do Planejamento, Desenvolvimento e Gestão) 
	Nelson Henrique Barbosa Filho
	270

			Valdir Moysés Simão
	265

		Secretaria de Orçamento Federal
	Esther Dweck
	269

		Ministério das Cidades
	Gilberto Kassab
	280

		Secretaria Executiva do Ministério das Cidades
	Elton Santa Fé Zacarias
	263

		SPOA/Ministério das Cidades
	Alfonso Orlandi Neto
	264

		SPOA/Ministério das Cidades
	Octávio Luís Leite Bitencourt
	352

12. Quanto ao exame da peça encaminhada pelo BCB (182) , também abrangida pela referida determinação do Ministro-Relator, conclui-se que a essência de suas informações foi posteriormente incluída nas respostas apresentadas pelos responsáveis da Autarquia. Dessa forma, não são apresentadas considerações particulares a seu respeito. 
13. Em relação aos efeitos do Acórdão 2575/2016-TCU-Plenário, eles se associam com este processo pelo fato de que, por intermédio daquela decisão, aplicaram-se sanções a gestores pela prática de condutas equivalentes às identificadas nesta representação, com a diferença de as ocorrências serem anteriores a 2015. E a análise de seus efeitos dá-se nesta instrução nas vezes em que se associe com os gestores ouvidos.
14. Apesar de o TCU, tanto naquela decisão, quanto nas demais intervenções em que tratou dos assuntos correlatos com esta representação (especialmente na análise das Contas de Governo de 2014 e 2015) , ter mantido sempre o entendimento pela irregularidade das situações identificadas, com o que se concorda, este exame técnico orienta-se pelas seguintes premissas:
	a) a análise das contas de governo tem abrangência e natureza distintas do exame de condutas individuais, sendo necessário, neste caso, para fins de eventual responsabilização, considerar as circunstâncias particulares que dirigiram a atuação de cada gestor; 
	b) o ano de 2015 caracterizou-se pela necessidade de retificação de práticas irregulares internalizadas pelo Governo Federal há alguns anos, incluindo, nesse período, o mandato antecedente da então Presidente da República, que teve parecer prévio pela rejeição de suas contas em 2014 e 2015, e essa retificação deu-se em razão de intensa e concomitante atuação desta Corte de Contas no exercício; e
	c) a quase totalidade dos gestores que ora apresentam justificativas ingressaram em suas funções em 2015, especialmente os dirigentes máximos dos Ministérios envolvidos, competindo-lhes mudar a praxe administrativa irregular longamente adotada pelos respectivos órgãos até o advento do Acórdão 825/2015-TCU-Plenário, razão por que as suas condutas, ainda que materialmente equivalham a irregularidades, não devem necessariamente ensejar responsabilização pelo TCU. 
15. Quanto à natureza de seus exames, a emissão de Parecer Prévio sobre as Contas de Governo tem caráter eminentemente objetivo. Importa, naquele caso, perquirir se as informações prestadas estão materialmente distorcidas ou se se apresentaram, no campo material, desconformidades suficientemente graves, por seu conjunto, para macular a gestão do Presidente da República. Não há, portanto, quaisquer considerações acerca das especificidades da atuação dos gestores responsáveis pela execução. Esse caráter objetivo da análise das Contas de Governo restou bem evidenciado no seguinte trecho do parecer prévio referente a 2014 (peça 363, p. 11) :
1.1.3 Competência do Tribunal de Contas da União
Em cumprimento ao seu mandato constitucional e legal, e conforme estabelecem o caput e o § 1º do art. 228 do Regimento Interno do TCU, este parecer prévio é conclusivo no sentido de exprimir:
Se as contas prestadas pela Presidente da República representam adequadamente as posições financeira, orçamentária, contábil e patrimonial, em 31 de dezembro de 2014;
Se houve observância aos princípios constitucionais e legais que regem a administração pública federal, com destaque para o cumprimento das normas constitucionais, legais e regulamentares na execução dos orçamentos da União e nas demais operações realizadas com recursos públicos federais, em especial quanto ao que estabelece a lei orçamentária anual. (grifou-se) 
16. Tendo isso em conta, e analisando as respostas dos gestores às oitivas, concluiu-se que, apesar de as suas alegações não afastarem, no campo material, as irregularidades identificadas na inspeção, foram trazidos elementos aos autos que desaconselham a sua responsabilização, em razão de o ano de 2015 envolver a necessidade de retificação de procedimentos irregulares que eram adotados há anos no âmbito federal, exigindo, portanto, atuação extraordinária dos responsáveis.	
17. Essa conclusão decorre do exame apresentado a seguir, que, em razão da natureza dos achados da inspeção, está segregado nos seguintes subitens: "Distorções nas Estatísticas Fiscais", "Operações de Crédito Vedadas pela LRF" e "Pagamentos sem Cobertura Orçamentária (PMCMV) ". Apesar de as razões de caráter pessoal não corroborarem a adequação de responsabilizar os gestores, apresentam-se também considerações acerca das alegações de cunho objetivo, que visavam desconstituir a irregularidade em si ou afastar a responsabilidade dos gestores tão somente pela natureza de seus cargos.
I - Distorções nas Estatísticas Fiscais 
18. Conforme já destacado, este achado se associa à falta de registro de passivos da União junto a bancos públicos e ao FGTS sem cobertura de efeito suspensivo, no exercício de 2015, causando distorções nas estatísticas fiscais apuradas pelo BCB. Dada a similaridade das peças, a análise das respostas às oitivas é realizada em bloco único a seguir.
I.1 - Respostas de Alexandre Tombini, Altamir Lopes, Luiz Awazu, Carlos Hamilton e Túlio Maciel
19. Em relação a este achado, os destinatários das oitivas apresentaram as respostas que constam peças 345 (Sr. Alexandre Tombini) ; 346 (Sr. Túlio Maciel) ; 349 (Sr. Carlos Hamilton) ; 350-351 (Sr. Luiz Awazu) ; e 347-348 (Sr. Altamir Lopes) . 
20. O ex-Presidente do BCB, Sr. Alexandre Tombini, como suporte de sua defesa de que os passivos identificados na inspeção não deveriam ser registrados nas estatísticas fiscais antes do advento do Acórdão 3297/2015-TCU-Plenário, apresentou as seguintes alegações (peça 345) :
	a) o então Diretor de Política Econômica do Banco Central não alterou automaticamente a forma de apuração das estatísticas fiscais porque, considerando que o BCB havia interposto Pedidos de Reexame em face do item 9.1 do Acórdão 825/2015-TCU-Plenário, a Procuradoria Geral do Banco Central (PGBC) orientou as áreas técnicas a não implementarem tal medida até a análise de mérito do TC Processo 021.643/2014-8, em razão de o Ministro-Relator do recurso (Ministro Vital do Rêgo) haver conferido efeito suspensivo às determinações veiculadas no dispositivo (p. 22) ;
	b) essa espera pela decisão final se justificava porque:
	b.1) o Acórdão 825/2015-TCU-Plenário não continha informações que, de forma completa, indicassem quais mudanças deveriam ser operadas nas estatísticas fiscais já apuradas, o que exigiria o conhecimento do desfecho dos recursos para que o BCB soubesse quais alterações realmente se impunham. Tanto era essa a situação que a Serur, no exame de admissibilidade, acatou - e o Ministro-Relator assentiu com aquela unidade técnica - os argumentos do BCB que justificavam a aplicação do efeito suspensivo ao item 9.1 da referida decisão (p. 26) ;
	b.2) já quando da análise de mérito, a Serur deu razão ao BCB, concordando com o argumento de que os passivos da União não captados não atendiam aos requisitos constantes do Manual de Estatísticas Fiscais (p. 28) ;
	b.3) havendo, portanto, dúvida fundada sobre a plausibilidade dos argumentos iniciais da Secex Fazenda, sobretudo em face do pronunciamento da Serur e do Ministro-Relator do Pedido de Reexame, além dos esclarecimentos apresentados pelo BCB, revelava-se razoável que a autarquia não operasse automaticamente as mudanças inicialmente sugeridas por esta unidade técnica até que fosse julgado o mérito da questão (p. 44) ;
	b.4) adotar a opinião do MPTCU, acerca da exigibilidade da mudança mesmo sob a égide do efeito suspensivo, equivaleria à venire contra factum proprio, uma vez que pretende fazer com que o TCU aja de forma contraditória ao seu comportamento anterior, violando a confiança e a boa-fé dos envolvidos no processo (p. 44) ; 
	b.5) por esse motivo, seria antijurídica qualquer medida do TCU que desconsiderasse a decisão do Ministro Vital do Rêgo Filho que concedeu efeito suspensivo ao item 9.1 do Acórdão 825/2015-TCU-Plenário ou que retirasse a boa-fé do peticionante de acreditar que a Corte de Contas estava concedendo o direito de debater as ocorrências sem ser surpreendido com eventual punição apoiada justamente no fato de ter optado em exercer o contraditório no TC Processo 021.643/2014-8 (p. 44) ;
	b.6) com mais razão aplicar-se-ia esse raciocínio ao período compreendido entre janeiro e abril de 2015, já que, naquele interregno, sequer existia decisão do TCU, mas tão somente relatório com conclusões preliminares da Secex Fazenda, acerca das quais: i) ainda não tinha sido oferecida a chance do contraditório; e ii) não havia manifestação das instâncias subsequentes, como o MPTCU e o Plenário da Corte de Contas; iii) não estava dotado de força decisória (p. 45) ;
	b.7) apesar de as tarifas devidas à Caixa não constarem da decisão recorrida, elas possuíam o mesmo fundamento que justificaria ou afastaria a necessidade de o BCB captar as demais dívidas do Tesouro junto àquela entidade, de forma que, por sua natureza, também estariam elas cobertas pelo efeito suspensivo (p. 45-46) ;
	c) se não tivesse sido efetivamente conferido efeito suspensivo a todas as determinações dirigidas à União, os pagamentos deveriam ter sido automaticamente realizados, decorrendo daí que não haveria discussão quanto ao registro dos competentes passivos, que não mais existiriam (p. 27) ;
	d) após a prolação do Acórdão 3297/2015-TCU-Plenário, em 9 de dezembro, ainda na sessão de julgamento, o representante da PGBC renunciou ao direito de recorrer tanto ao TCU, quanto ao Judiciário, afirmando que o BCB iria cumprir integralmente as determinações (p. 10-11) ;
	e) o cumprimento das determinações deu-se na primeira oportunidade após a decisão, em 29/1/2016, quando o BCB publicou a Nota para a Imprensa - Política Fiscal referente ao período-base de dezembro/2015. Nessa publicação, incluíram-se até mesmo dívidas junto à Caixa (tarifas bancárias) que, apesar de não constarem do acórdão, tinham características semelhantes às dos demais passivos da União já identificados pelo TCU. O efetivo cumprimento das determinações foi atestado pela Secex Fazenda no monitoramento realizado no TC Processo 035.156/2015-5 (p. 40-41) ;
	f) o histórico processual no TCU e as correspondentes ações no âmbito do BCB indicam que não houve por parte de nenhum gestor daquela autarquia conduta dolosa ou culposa que representasse "falta de coordenação adequada da publicação dos dados de política fiscal contidos na nota para a imprensa" ou que tenha sido dirigida para causar danos às estatísticas macroeconômicas do setor fiscal ou à contabilidade pública como um todo. Ao contrário, os gestores, guiados por critérios técnicos, cumpriram as determinações do TCU (quando imponíveis) , além de, antes disso, já manterem postura proativa, diligente e colaborativa (p. 12-13) ;
	g) as principais razões técnicas que levaram a autarquia a desconsiderar os passivos da União elencados pelo TCU nas estatísticas macroeconômicas do setor fiscal foram: i) o seu objetivo principal de medir o impacto das operações do setor público sobre a demanda agregada e, por conseguinte, sobre o nível de preços, mediante busca de informações do Sistema Financeiro Nacional; ii) a falta de associação entre essas estatísticas e as normas de caráter contábil e de controle; e iii) o seu alinhamento com preceitos internacionais, que não guardam necessária correlação com as normas de cada país (p. 23) .
	h) por seu turno, a apuração das estatísticas fiscais, para os fins exigidos na LRF, deve considerar as receitas e despesas efetivamente incorridas pelo Governo (método acima da linha) , e não a apuração abaixo da linha a cargo do BCB, decorrente do balanceamento entre haveres e deveres da União junto ao Sistema Financeiro Nacional. Por conseguinte, não são corretas as afirmações constantes do relatório de inspeção destes autos acerca dos efeitos negativos das aventadas falhas de apuração sobre os procedimentos próprios da LRF (p. 113) ;
	i) existia controvérsia técnica fundada entre o BCB e o TCU, e mesmo entre as unidades da Corte de Contas, que somente foi resolvida com a prolação do Acórdão 3297/2015-TCU-Plenário, em 9 de dezembro. Para dirimir as dúvidas, o BCB adotou conduta colaborativa, fornecendo todos os elementos necessários às unidades técnicas do TCU no âmbito do TC Processo 021.643/2014-8 (p. 29) ;
	j) a existência da controvérsia revelava-se também pelo fato de que, quando da prolação do Acórdão 3297/2015-TCU-Plenário do TCU reviu todas as determinações contidas no item 9.1 do Acórdão 825/2015-TCU-Plenário, em especial para manter a integridade das estatísticas fiscais já publicadas e abrigar alterações apenas em caráter prospectivo, a partir dos estoques observados na data-base de 31/12/2015, conforme pedido de modulação de efeitos apresentado pelo BCB em seu Pedido de Reexame (p. 104) ;	
	k) apesar de a conduta colaborativa adotada ter propiciado aos técnicos do BCB contato continuado com a equipe de inspeção do TCU em 2014, esse fato ainda não constituiu o direito ao contraditório, que também não se materializou com o conhecimento dos pareceres do MPTCU por parte da autarquia. Dessa forma, o direito ao contraditório somente foi facultado aos responsáveis quando da interposição do Pedido de Reexame (p. 21) . 
21. Além dessas considerações, o ex-Presidente do BCB apresentou ainda outras relacionadas especificamente a sua atuação (peça 345) :
	a) apesar de o ex-Presidente do BCB ter sido multado no âmbito do TC Processo 021.643/2014-8, essa decisão destoou do pronunciamento da unidade técnica, emanado quando da análise das razões de justificativa, no qual se reconheceu não poder ser-lhe atribuída responsabilidade pelas falhas nas estatísticas fiscais em função de que (p. 50) : 
	a.1) não cabia a ele, à vista de suas competências regimentais, exercer a supervisão da área de política econômica, tampouco atuar, ainda que indiretamente, no processo de elaboração das estatísticas macroeconômicas do setor fiscal (p. 51) ; 
	a.2) não foram identificados elementos que apontassem que o gestor agiu com intenção de impactar as estatísticas fiscais, distorcendo-as (p. 51) ;
	b) mesmo o MPTCU, ao emitir seu primeiro parecer acerca das conclusões da inspeção, em 6/4/2015, concordando, na essência, com a unidade técnica, também não propugnou pela realização de audiência dos dirigentes do BCB (p. 21) ;
	c) não se consideram corretas as manifestações do MPTCU indicativas de que a responsabilidade do Presidente do BCB decorre do fato de as Mensagens Presidenciais de encaminhamento das Leis Orçamentárias Anuais (LOA) atribuírem à autarquia a incumbência de apurar o resultado fiscal, tendo em vista que não se pode concluir que uma competência atribuída genericamente à instituição recaía sempre sobre o seu dirigente mais graduado, sobretudo no presente caso: i) que não trata de competência exclusiva do Presidente do BCB; ii) que envolve entidade cuja gestão tem natureza compartilhada, com administração de uma Diretoria Colegiada, cujas decisões sequer podem ser revistas pelo Presidente do BCB (p. 52) ;
	d) caso fosse do interesse da Presidente da República atribuir diretamente ao Presidente do BCB a incumbência de apurar os resultados fiscais, a Mensagem Presidencial teria feito isso de forma expressa, e não endereçando a obrigação à Autarquia (p. 55) ; 
	e) a relevância da matéria ou o volume de recursos envolvidos também não são elementos distintivos que mudem o entendimento de que não compete ao presidente do BCB a responsabilidade pela apuração das estatísticas fiscais (p. 56) ;
	f) a existência de múltiplas interpretações, mesmo no âmbito do TCU, concorre para que não se apene o peticionante apenas pela adoção de entendimento distinto do que acabou prevalecendo, sobretudo se se considerar que: i) essas divergências não dizem respeito a uma lei federal ou outro normativo cogente, mas sim a um manual de referências e procedimentos estatísticos; e ii) o esforço interpretativo é da natureza dos trabalhos desenvolvidos pelos servidores do BCB; iii) só com análise dos recursos, em 15/12/2015, por intermédio do Acórdão 3297/2015-TCU-Plenário, a Corte de Contas veiculou o que seria a sua decisão definitiva sobre o assunto (p. 58) ;
	g) não está presente nenhum tipo de dolo, nem sequer na modalidade eventual, ou mesmo indício de que o BCB ou seus dirigentes tenha utilizado as estatísticas macroeconômicas do setor fiscal com desvio de finalidade ou para alterar a verdade de fato juridicamente relevante ou de expectativas de quem quer que seja. Essa ausência está demonstrada pelo fato de sucessivas vezes a metodologia aplicada pelo BCB ocasionar resultados primários em tese desfavoráveis ao Governo Federal, mesmo dias antes das eleições de 2014 (p. 59) ;
	h) não merece prosperar a sustentação do MPTCU de que teria havido dolo evidente em razão de a omissão do BCB ter contrariado seu próprio Manual de Estatísticas Fiscais, pois havia discussões técnicas em andamento entre a autarquia e o TCU, além de a tese contrariar a opinião anterior da Secex Fazenda (p. 60) ; 
	i) também não se pode cogitar a tese de que teria havido "erro grosseiro" ou "negligência indesculpável", pois: i) sendo a negligência a não realização de algo a que o agente estava obrigado, ela não aconteceu porque o responsável não tinha em seu rol de atribuições a elaboração das estatísticas fiscais; e ii) no exercício de 2015, não existia norma e/ou determinação que estabelecesse de forma clara e peremptória qual era o procedimento imponível, o que aconteceu quando da prolação do Acórdão 3297/2015-TCU-Plenário (p. 60) ;
	j) não houve "dolo evidente", "culpa", "erro grosseiro" ou "negligência indesculpável", também em razão de: i) o BCB não ter descumprido seu Manual de Estatísticas Fiscais para beneficiar o Governo Federal, atuando, ao contrário, de acordo com entendimento técnico que julgava mais adequado; ii) a Serur ter concordado com o procedimento adotado pelo BCB; iii) o assunto ser complexo e sua análise inédita no Tribunal, segundo o Ministro-Relator que concedeu efeito suspensivo ao Acórdão 825/2015-TCU-Plenário; iv) o BCB acreditar que, por o assunto ser eminentemente técnico, dispunha de discricionariedade para definir a metodologia; e v) que, não havendo dispositivo legal que desse os precisos contornos dessa apuração, caberia àquela autarquia aplicar o seu entendimento às diversas situações que se apresentassem no tempo (p. 60) ; 
	k) a penalização dos responsáveis equivaleria à aceitação de "responsabilização objetiva" ou de "presunção de culpa", o que não é tolerado pelo ordenamento jurídico pátrio (p. 62) ;
	l) a única razão de os representantes terem sido chamados nestes autos e no TC Processo 021.643/2014-8 foi que o Tesouro Nacional não cumpriu suas obrigações, atrasando repasses, já que, de outra sorte, o pagamento tempestivo dos bancos públicos resolveria a questão, uma vez que as estatísticas fiscais seriam automaticamente sensibilizadas pelo consumo de caixa (p. 62) ;
	n) o BCB não alterou sua metodologia, pois, conforme reconhecido pela própria Secex Fazenda, os passivos em questão nunca foram captados pelas estatísticas fiscais, nem quando seus saldos eram menos significativos (p. 63) ;
	o) a única possibilidade de responsabilização dos agentes do BCB seria a identificação de provas, ou ao menos de indícios, de ação coordenada com o Tesouro Nacional para - voluntariamente - perpetrar o que ficou conhecido como "pedaladas fiscais" e "contabilidade criativa", o que não é o caso. No máximo, eles foram vítimas de quem conhecia a metodologia de apuração e se valeu dela (p. 63) ; 
	p) são fatores indicativos de que essa situação não teria ocorrido: i) o próprio BCB, em sua atividade de supervisão, descobriu as dívidas e acionou as instâncias próprias para análise de possível infração aos ditames da LRF; e ii) no final de 2014, o próprio BCB, reconhecendo o atendimento dos critérios de reconhecimento, passou a incorporar nas estatísticas fiscais os passivos decorrentes de atrasos em repasses à Caixa para pagamentos de programas sociais (p. 63-64) ;
	q) a compilação das estatísticas fiscais no âmbito do BCB não é fórmula simples, nem está a cargo de um homem só ou de dois, muito menos do Presidente da Autarquia (p. 39 e 66) ;
	r) qualquer medida de responsabilização de gestores públicos exige a presença de: conduta irregular, nexo causal, resultado danoso e culpabilidade (p. 66) ;
	s) não é possível a responsabilização do ex-presidente do BCB neste processo em razão de litispendência com a audiência do TC Processo 021.643/2014-8, implicando preclusão consumativa e bis in idem. Essa situação estaria configurada porque (p. 47) :
	s.1) vários trechos das manifestações do MPTCU e da Secex Fazenda indicam conexão da fiscalização realizada nestes autos com a que foi levada a efeito no TC Processo 021.643/2014-8;
	s.2) mais do que conexão, a litispendência entre os processos se revela na medida em que a nova inspeção tem por objetivo avaliar a mera continuidade dos mesmos fatos, sem que o primeiro caso tenha sido definitivamente encerrado;
	s.3) por outro lado, também não surgiram circunstâncias novas, já que o fundamento desta representação do MPTCU é a possível infringência ao Manual de Estatísticas Fiscais da Autoridade Monetária, nos mesmos moldes dos fatos já levantados no TC Processo 021.643/2014-8. Por consequência, não se pode cogitar que a possível irregularidade decorresse da desobediência às decisões emanadas pelo TCU;
	s.4) se o próprio MPTCU sustenta ter ocorrido continuidade delitiva ou infração continuada, não se justificaria a eventual aplicação de novas sanções por fatos que, em essência, são os mesmos constantes de outro processo ainda pendente de análise definitiva;
	s.5) como não há mais de uma conduta, tampouco mais de uma irregularidade, não existe fundamento para a invocação de concurso formal ou material de irregularidades, únicas hipóteses em que se poderia justificar acúmulo de sanções;
	s.6) é enganosa a tese segundo a qual o TC Processo 021.643/2014-8 refere-se apenas a atos referentes ao exercício de 2014 e anteriores, enquanto o TC Processo 027.923/2015-0 trata, com exclusividade, dos fatos atinentes ao exercício de 2015, já que, naquele processo, também foram tratados temas relacionados tanto a 2015 como a 2016;
	s.7) na medida em que toda a acusação sobre os fatos se esgotou no processo primeiro (TC Processo 021.643/2014-8) , não cabe "ressuscitar" as imputações para alcançar novamente os mesmos gestores ou outros que não foram oportunamente identificados. E nem mesmo o caráter inédito das dívidas de tarifas bancárias teria o condão de afastar esse raciocínio, dada a similitude dos fundamentos dessas dívidas da União com as identificadas anteriormente; e
	t) em relação à falta de registro das tarifas antes do advento do Acórdão 3297/2015-TCU-Plenário, não se verificou falha, em razão de: i) não atender aos requisitos do Manual de Estatísticas Fiscais do BCB como dívida passível de registro, segundo a interpretação vigente até a prolação do referido Acórdão; ii) a dívida somente impactava as estatísticas fiscais por ocasião de seu pagamento; iii) o seu registro estava em grupos contábeis não indicativos de operações de crédito nos balanços da Caixa; iv) não constarem da determinação do TCU, justamente por não haver a sua captação pelas fiscalizações anteriores, em razão de sua relevância; v) apresentarem características semelhantes às dívidas junto ao Finame e ao FGTS, o que recomendava espera pelo desfecho das análises do TCU quanto àqueles passivos, o que só ocorreu em dezembro de 2015, momento a partir do qual foram aplicadas as retificações exigidas (p. 45) ;
22. As respostas às oitivas dos Srs. Altamir Lopes, Carlos Hamilton, Túlio Maciel e Luiz Awazu são substancialmente iguais à do Sr. Alexandre Tombini, com a peculiaridade de, adicionalmente, apresentarem informações que visaram demonstrar o caráter proativo de suas atuações particulares em face dos achados do TC Processo 021.643/2014-8, o que foi feito, sinteticamente, nos seguintes termos: 
	a) o Sr. Altamir Lopes, na condição de Diretor de Política Econômica do BCB: i) foi o responsável pelo cumprimento integral das determinações do TCU, em 29/1/2016, incluindo, de forma proativa, até mesmo os passivos da União decorrentes de tarifas bancárias junto à Caixa, que não constavam da decisão da Corte de Contas; ii) coordenou a interlocução entre o BCB e o TCU na fase final do TC Processo 021.643/2014-8; iii) na fase recursal, sinalizou a possibilidade de elaboração de quadro específico com o histórico dos passivos da União ainda mais amplo, como alternativa ao refazimento das estatísticas fiscais, com ganhos de transparência para os usuários das informações (peça 347, p. 51) ;
	b) O Sr. Túlio Maciel, tão logo notificado da decisão constante do item 9.1 do Acórdão 825/2015-TCU-Plenário, consultou o seu superior hierárquico, o então Diretor de Política Econômica, sobre as providências a serem adotadas, o que resultou em orientação da PGBC para que os gestores aguardassem a análise dos recursos impetrados junto ao TCU, dado o efeito suspensivo deles decorrente. Assim sendo, não se poderia esperar que o gestor agisse contrariamente à orientação de sua assessoria jurídica (peça 346, p. 52) ;
	c) O Sr. Luiz Awazu era Diretor de Política Econômica à época da prolação do Acórdão 825/2015-TCU-Plenário, de 15 de abril de 2015, sendo responsável por coordenar a prestação de esclarecimentos técnicos para fins de instrução do Pedido de Reexame do BCB e por fomentar a interlocução do Depec com as unidades técnicas do TCU, no legítimo exercício do contraditório, tendo, ainda, adotado todas as cautelas para avaliar os impactos da decisão, inclusive com consulta ao órgão jurídico do BCB sobre a obrigatoriedade legal de cumprir ou não as determinações constantes do item 9.1 daquele Acórdão na pendência de julgamento definitivo (peça 350, p. 13) . Além disso, o responsável, na condição de Diretor de Política Econômica, foi quem assinou a Nota Técnica que instruiu o Pedido de Reexame do BCB, inicialmente recebido com efeito suspensivo pelo TCU e posteriormente provido parcialmente, propiciando a revisão de todas as determinações dirigidas a esta Autarquia - evidência material de sua efetiva atuação na coordenação dessa atividade, tendo, antes disso tudo, adotado todas as cautelas para avaliar os impactos da decisão, inclusive consulta ao órgão jurídico do BCB sobre a obrigatoriedade legal de se cumprir ou não as determinações constantes do item 9.1 daquele Acórdão na pendência de julgamento definitivo (peça 350, p. 101) ; e
	d) o Sr. Carlos Hamilton, na condição de Diretor de Política Econômica, foi quem determinou, ainda em agosto de 2014, o encaminhamento ao Depec dos relatórios da Área de Fiscalização e do parecer jurídico da PGBC sobre ativos identificados no balanço da CEF referentes a programas sociais, que possibilitaram análise técnica do Depec e sua consequente inclusão na DLSP e nos resultados fiscais ainda na data-base de 31 de agosto de 2014 - evidência material de sua efetiva atuação na coordenação da atividade de compilação estatística. Em relação ao exercício de 2015, a primeira Nota para Imprensa-Política Fiscal, referente ao mês base de janeiro de 2015, foi publicada apenas em 27 de fevereiro de 2015, 23 (vinte e três) dias depois de o peticionante ter deixado o cargo de Diretor de Política Econômica, não podendo ser responsabilizado por documento que não elaborou, tampouco concorreu para sua elaboração (peça 349, p. 51) .
I.2 - Análise das respostas dos Srs. Alexandre Tombini, Altamir Lopes, Luiz Awazu, Carlos Hamilton e Túlio Maciel
23. As alegações visaram demonstrar que, em face das circunstâncias, não seria exigível dos gestores a inclusão dos passivos analisados nas estatísticas fiscais antes de dezembro 2015, momento da prolação do Acórdão 3297/2015-TCU-Plenário, sobretudo por conta da aplicação de efeito suspensivo e das discussões técnicas que estavam em curso. 
24. Apesar de o conjunto dos argumentos suscitarem dúvidas, conforme exposição seguinte, acerca da culpa dos gestores (aspecto subjetivo) , não se concorda com a quase totalidade das alegações de caráter objetivo elencadas. Assim, a despeito da proposta para que não se realize a audiência desses responsáveis, passa-se a analisar os pontos elencados. 
25. Inicialmente, ressalta-se que a incidência do efeito suspensivo sobre os achados foi objeto de específica análise no relatório de inspeção, cujas propostas de audiências fundamentaram-se na seguinte constatação: i) havia um período não coberto pelo efeito suspensivo, compreendido entre janeiro e abril de 2015, mês de prolação do Acórdão 825/2015-TCU-Plenário; e ii) os passivos derivados de tarifas bancárias devidas pelo Tesouro Nacional à Caixa não constavam da referida decisão, razão por que não estariam, em tese, cobertos pelo efeito suspensivo. 
26. Assim, as propostas de audiências de cada gestor foram apresentadas em função, inicialmente, de o período estar ou não coberto por efeito suspensivo; e, se vigente o efeito suspensivo, de se tratarem ou não de passivos que constavam da decisão que foi objeto do recurso. 
27. Quanto à alegação de que o Tribunal, ao acatar os encaminhamentos propostos na inspeção, estaria contrariando os próprios fundamentos de sua decisão de conceder efeito suspensivo aos recursos no TC Processo 021.643/2014-8, apesar de não aplicável a todas as propostas, há certa plausibilidade no que concerne à falta de registro das tarifas devidas à Caixa durante o período coberto pelo efeito suspensivo. 
28. Isso porque se revela aceitável a alegação de que o motivo que obriga a sua inclusão nas estatísticas fiscais - constituírem essas dívidas passivos da União registrados em balanços de instituições financeiras - assemelha-se à justificativa para as determinações do Acórdão 825/2015-TCU-Plenário atinentes aos demais passivos.
29. No entanto, sob outro prisma, também por se igualar aos demais passivos, a falta de registro das tarifas não estava coberta por efeito suspensivo entre janeiro e abril de 2015. 
30. Outro aspecto que exsurge dessas alegações é que, no entendimento do BCB, a obrigação de incluir os passivos decorreu das determinações do TCU, razão por que seria necessário esperar o pronunciamento conclusivo da Corte de Contas para aplicar o seu entendimento final à apuração das estatísticas fiscais.
31. De forma igual, os responsáveis não têm razão a respeito desse ponto, dado que o critério para aferir a irregularidade, em dissonância com a alegação, foi o Manual de Estatísticas do BCB, e não o pronunciamento do TCU. Logo, à exceção do período coberto por efeito suspensivo, os gestores não deveriam, em princípio, alegar que estavam esperando a Corte de Contas se pronunciar para passar a registrar os passivos.
32. No entanto, os responsáveis apresentaram alegações que dão um quadro mais amplo das etapas que se desenrolaram no âmbito do BCB, com nuanças justificadoras da aventada inércia em registrar os passivos. 
33. O aspecto que se julga mais importante se relaciona com o modo de dar cumprimento às determinações do TCU. Nesse campo, destacaram-se as mudanças nas próprias decisões da Corte de Contas, além da divergência entre as suas unidades técnicas, no que se relaciona à divulgação retrospectiva de dívidas não captadas nas estatísticas fiscais. 
34. Com efeito, o item 9.4 do Acórdão 3297/2015-TCU-Plenário alterou substancialmente os comandos direcionados ao BCB no Acórdão 825/2015-TCU-Plenário. Apesar de nenhuma das duas decisões reputar regular a falta de registro dos passivos, não se revela desarrazoada a decisão dos gestores do BCB de esperar a pacificação do assunto para publicar as estatísticas fiscais em formato definitivo.
35. Entretanto, volta-se a frisar, isso não implica reconhecimento de que o marco para o registro dos passivos devesse ser o trânsito em julgado dessas decisões no TCU, mas sim de que os gestores do BCB, ante as particularidades do caso concreto evidenciadas nestas oitivas, estavam diante de situação extremamente delicada: i) se, por um lado, eram obrigados a efetuar os registros, conforme seus manuais e confirmação da primeira decisão do TCU; ii) por outro, não sabiam qual seria o formato final das determinações, após a análise dos recursos; e iii) havia a possibilidade de prontamente fazerem todas alterações, alinhando-se com o pronunciamento primeiro desta Unidade Técnica, posteriormente confirmado pelo Plenário, e mais tarde terem novamente que efetivar alteração em caso de êxito dos recursos impetrados.
36. Ante esse quadro, reputa-se razoável a decisão dos gestores de aguardar o desfecho do TC Processo 021.643/2014-8, sobretudo porque a volatilidade na forma de registrar os passivos, em período tão curto (apenas no curso de 2015) , poderia efetivamente causar graves danos de imagem à Autarquia.
37. Se, por um lado, relevante e irreversível dano à credibilidade do BCB já havia se operado em razão das irregularidades identificadas naquele processo, revelava-se adequado, sob outro ângulo, que os gestores fossem prudentes ao aplicar as devidas retificações. E essa espera pelo formato final da decisão do TCU - embora não constituísse a fonte da obrigação (e sim o manual do BCB) - pode ser considerada a materialização dessa recomendável prudência.
38. Além disso, as alegações dão conta de que não houve inércia deliberada do BCB em não registrar os passivos, mas que, ao contrário, na persecução do que considerava ser a saída mais adequada, buscou a Autarquia construir, tanto pela via recursal quanto pelas reuniões realizadas com as unidades técnicas e gabinetes, o modelo que seria mais adequado para cumprir a sua obrigação de registrar esses passivos. 
39. Em síntese, conclui-se que, embora a falta de registro dos passivos tenha afrontado, no campo material, as disposições do Manual de Estatísticas Fiscais do BCB em período não albergado pelo efeito suspensivo, as oitivas trouxeram elementos de caráter subjetivo que apontam para a inexigibilidade de conduta diversa dos gestores. Por esse motivo, propõe-se retificar a proposta de encaminhamento anterior desta Unidade Técnica, para excluir a realização de suas audiências. 
40. Apesar de esse entendimento conduzir à retificação da proposta de encaminhamento anterior, é necessário consignar que a alegação do efeito suspensivo já havia sido analisada pelo TCU quando do exame das contrarrazões das Contas de Governo de 2015 (peça 357, p. 491-492) . 
41. Na oportunidade, aduziu-se que o BCB não poderia aguardar o deslinde do TC Processo 021.643/2014-8 para só então passar a captar os passivos da União nas estatísticas fiscais, fundamentalmente em razão de que o posicionamento do TCU sobre o assunto já teria se consolidado com a prolação das decisões terminativas constantes dos Acórdão 1464/2015-TCU-Plenário, de 17/6/2015, e 2461/2015 - TCU - Plenário, de 7/10/2015 (ambos tratando das Contas de Governo de 2014) . 
42. No entanto, aquela análise, dada a função constitucional do TCU na emissão dos pareceres do gênero, tinha a finalidade de informar se, objetivamente, em relação às Contas do Presidente da República, houve em 2014 a observância aos princípios constitucionais e legais que regem a Administração Pública. E a análise objetiva empreendida demonstrou que, de fato, houve inobservância àqueles critérios. 
43. Contudo, dada a natureza dos presentes autos, torna-se necessário levar em conta não só a natureza objetiva dos desvios, como também as circunstâncias pessoais dos responsáveis do BCB pela elaboração das estatísticas fiscais. Vencido este ponto, retorna-se às demais alegações.
44. No que tange às divergências entre as unidades técnicas quando da análise do TC Processo 021.643/2014-8, destaca-se que, apesar de adotar arranjo institucional que impõe o pronunciamento de múltiplos atores (como subsídio à decisão de seus membros e colegiados) , a opinião do TCU acerca de assunto submetido a seu exame materializa-se nas decisões dos colegiados próprios (Câmaras ou Plenário) , ou, quando aplicável, dos relatores.
45. Dessa forma, a rejeição das razões de justificativa dos responsáveis do BCB, por intermédio do item 9.5 do Acórdão 2575/2016-TCU-Plenário, além das análises das contrarrazões nos processos de Contas de Governo de 2014 e 2015, ante defesas essencialmente iguais à desta oitiva, acabou por revelar o entendimento atual da Corte de Contas acerca da natureza irregular da falta de registro dos passivos da União pelo BCB. 
46. E essa leitura, sem desconsiderar as peculiaridades da elaboração das estatísticas fiscais ora aduzidas pelo BCB, tanto foi pela irregularidade que, no item 9.6, a referida decisão determinou a aplicação de multa aos responsáveis, além de, no âmbito das Contas de Governo, ser um dos motivos para a emissão dos pareceres prévios pela reprovação das contas da Presidente da República.
47. Mesmo considerando que os itens 9.5 e 9.6 do Acórdão 2575/2016-TCU-Plenário foram objeto de Pedido de Reexame, enquanto não houver a competente análise daquele recurso, nada se altera, ao menos sem fatos novos, no entendimento do TCU. Ademais, no caso das contas da Presidente da República, nem mesmo as conclusões podem ser alteradas, dado que, analisadas as contrarrazões, já foram encaminhados os competentes pareceres prévios ao Congresso Nacional. 
48. Quanto às demais alegações do ex-Presidente do BCB, todas as questões suscitadas atinentes à obrigação material de registrar os passivos nas estatísticas fiscais já foram amplamente debatidas no âmbito do TC Processo 021.643/2014-8, e tanto não prosperaram que foram emanadas as determinações, já transitadas em julgado, do Acórdão 3297/2015-TCU-Plenário. 
49. O mesmo aconteceu em relação à responsabilidade pessoal do Presidente do BCB no processo de elaboração das estatísticas fiscais, do que decorreu a aplicação de multa pelo item 9.6 do Acórdão 2575/2016-TCU-Plenário, cujos recursos ainda estão pendentes de exame. 
50. Ademais, se a falta de registro dos passivos repercutiu negativamente até mesmo na emissão dos Pareceres Prévios das Contas de Governo de 2014 e 2015, estendendo, portanto, a noção de responsabilidade até o dirigente máximo do País, não há como cogitar que, descendo a via hierárquica, quem esteja mais próximo da execução (no caso, o Presidente do BCB) não tenha nenhuma responsabilidade pela correção das estatísticas fiscais, salvo se comprovada a existência de circunstâncias pessoais que justifiquem a conduta adotada. 
51. Por conseguinte, em relação aos dois aspectos (irregularidade da falta de registro dos passivos e responsabilidade genérica pela inadequação nas estatísticas fiscais) , não compete retomar a discussão em face de argumentos essencialmente iguais aos apresentados em fases processuais já superadas. Restava, portanto, em relação a este conjunto de argumentos, analisar apenas as peculiaridades do exercício de 2015 que, eventualmente, afastassem, por conta das circunstâncias específicas, a responsabilidade do gestor, o que já aconteceu nesta subseção.
52. Acerca das alegações atinentes à litispendência, preclusão consumativa e bis in idem, apesar de a proposta de encaminhamento ser pela não realização de audiência, o que afasta o problema da possível aplicação de sanções, cumpre tecer alguns comentários sobre o tema. 
53. Nesse diapasão, não se revela razoável a alegação de que os gestores não deveriam ser chamados em audiência em razão de o tema já ser tratado no âmbito do TC Processo 021.643/2014-8. Acatar tal tese equivaleria a concordar que pouco importa, para fins de aplicação de sanções, o descumprimento das normas no tempo. 
54. Ademais, vigorando a hipótese, quem já houvesse sido punido por um desvio teria a liberdade de continuar a cometê-lo sob o manto da alegação de que não mais caberia ao julgador se debruçar sobre a mesma questão; e a justa gradação de eventuais sanções restaria prejudicada, dado que não haveria proporcionalidade entre o tempo do desvio e a correspondente sanção. 
55. No campo prático, tal tese compeliria o TCU, por exemplo, a sempre julgar pela regularidade as contas de gestores que cometessem irregularidades de caráter continuado, mas que já houvessem tido julgamento irregular em algum exercício precedente. Neste caso, ao contrário, a reiteração da irregularidade em exercício precedente representa descumprimento normativo, com o consequente agravamento da punição.
56. Não bastasse isso, quando da análise das contrarrazões, no âmbito das Contas de Governo da República de 2015, a alegação já havia sido solidamente refutada, nos seguintes termos (peça 357, p. 490) :
	Pelo mesmo motivo, não há como acatar a ponderação de que eventual sanção em 2015 violaria o princípio do non bis in idem (alínea d) . O que se observa, em verdade, é a reiteração do ato constatado em 2014 e mesmo em outros exercícios pretéritos.
	Destarte, não há que se invocar o non bis in idem ou suscitar a hipótese de desrespeito aos termos do Acórdão 3297/2015-TCU-Plenário, uma vez que a omissão de registro nas estatísticas fiscais continuou a ocorrer durante todo o exercício de 2015, mesmo após a apreciação das contas do exercício de 2014 (Acórdão 2461/2015-TCU-Plenário, de 7/10/2015) , ocasião em que foi confirmada a irregularidade relacionada àquele exercício. (grifou-se) 
57. Em conclusão, apesar de não ser proposta a audiência do Sr. Alexandre Tombini e dos demais gestores do BCB, em razão das específicas circunstâncias tratadas nesta instrução, não têm fundamento as alegações que visaram desconstituir a irregularidade ou afastar a responsabilidade do Presidente do BCB pela adequada produção ordinária das estatísticas fiscais a cargo daquela Autarquia.
58.	Quanto às alegações específicas dos Srs. Altamir Lopes, Túlio Maciel, Carlos Hamilton e Luiz Awazu, apesar de esta análise também afastar a necessidade de audiência desses responsáveis, cumpre destacar que, além das razões materiais apresentadas, buscaram eles demonstrar qual era o papel de cada um no processo de retificação das irregularidades identificadas no TC Processo 021.643/2014-8. 
59.Analisando as suas alegações particulares, considera-se que reforçam o exame realizado nesta instrução, tendo em vista constituírem indicativos de que não houve propriamente inércia ou oposição à decisão do TCU ou às conclusões da inspeção realizada em 2014, mas sim um conjunto de ações harmônicas visando buscar uma solução para a situação apresentada. 
60.	Todavia, assim como consignado em relação ao ex-presidente do BCB, a exclusão da proposta de audiência decorre das específicas circunstâncias que cercavam a situação, sobretudo as relacionadas às dúvidas sobre como implementar as retificações necessárias, não decorrendo, portanto, de aceitação da tese de que os passivos não deveriam ser captados por não atenderem aos critérios do Manual de Estatísticas Fiscais ou de que os agentes não eram responsáveis por sua inclusão. 
II - Operações de Crédito Vedadas pela LRF
61.	Nesse campo, os Srs. Joaquim Vieira Ferreira Levy e Marcelo Barbosa Saintive constavam da proposta de encaminhamento da inspeção por sua atuação junto ao Ministério da Fazenda e à Secretaria do Tesouro Nacional, respectivamente, nos seguintes termos (peça 163, p. 52) :
299.1. realizar, com fundamento no art. 250, inciso IV, do Regimento Interno do TCU, a audiência dos responsáveis a seguir indicados, para que, no prazo de quinze dias, apresentem razões de justificativa pelas irregularidades indicadas: 
 (...) 
c)	Sr. Joaquim Vieira Ferreira Levy, CPF: XXX.920.007-XX, titular do cargo de Ministro de Estado da Fazenda no período de 1º/1/2015 a 18/12/2015, por não tomar providências no âmbito do Ministério da Fazenda para garantir a observância das restrições estabelecidas pelo art. 32 da Lei Complementar 101/2000, ato omissivo que: 
- resultou em realização de operações de crédito entre o Banco Nacional de Desenvolvimento Econômico e Social (BNDES) e seu ente controlador, na qualidade de beneficiário do empréstimo em 2015, no âmbito do Programa de Sustentação do Investimento, em afronta ao art. 36 da Lei Complementar 101/2000;
- resultou em realização de operações de crédito entre o Banco do Brasil (BB) e seu ente controlador, na qualidade de beneficiário do empréstimo em 2015, no âmbito das operações de crédito de que trata a Lei 8.427/1992, em afronta ao art. 36 da Lei Complementar 101/2000;
d)	Sr. Marcelo Barbosa Saintive, CPF: XXX.073.327-XX, titular do cargo de Secretário do Tesouro Nacional no período de 9/1/2015 a 22/12/2015, por não implementar, no âmbito da Secretaria do Tesouro Nacional, nos termos do art. 1º, inciso VII, do Regimento Interno da STN, as ações necessárias à regularização de obrigações financeiras da União de forma a impedir a realização de: 
- operações de crédito entre o Banco Nacional de Desenvolvimento Econômico e Social (BNDES) e seu ente controlador, na qualidade de beneficiário do empréstimo, em 2015, no âmbito do Programa de Sustentação do Investimento, em afronta ao art. 36 da Lei Complementar 101/2000;
- operações de crédito entre o Banco do Brasil (BB) e seu ente controlador, na qualidade de beneficiário do empréstimo, em 2015, no âmbito das operações de crédito de que trata a Lei 8.427/1992, em afronta ao art. 36 da Lei Complementar 101/2000;
62.	Em sua manifestação, o MPTCU foi de parecer pela necessidade de associar ainda as seguintes condutas às audiências dos dois responsáveis (peça 189, p. 15) :
b) no item 299.1, alíneas "c" e "d", da proposta, incluir as seguintes irregularidades no objeto da audiência dos srs. Joaquim Levy e Marcelo Barbosa Saintive:
b.1) manutenção do estoque de operações de crédito vencidas até 31.12.2014 durante praticamente todo o exercício de 2015, relativamente a atrasos nos repasses ao Banco do Brasil respeitantes à equalização de juros do Plano Safra, tendo iniciado aquele ano com valor aproximado de R$ 8,3 bilhões, em desacordo com o art. 36, caput, da Lei Complementar 101/2000;
b.2) manutenção do estoque de operações de crédito vencidas até 31.12.2014 durante praticamente todo o exercício de 2015, relativamente a atrasos nos repasses ao Banco Nacional de Desenvolvimento Econômico e Social respeitantes à equalização de juros do Programa de Sustentação do Investimento, tendo iniciado aquele ano com valor aproximado de R$ 20 bilhões, em desacordo com o art. 36, caput, da Lei Complementar 101/2000;
63. Além disso, o MPTCU propugnou pela realização de audiência dos dirigentes dos bancos públicos federais em razão desses atrasos de repasses.
64. Passa-se, pois, à análise em dois blocos: i) das respostas dos representantes do Ministério da Fazenda (incluindo STN) e; ii) na sequência, dos ex-presidentes dos bancos públicos (BB e BNDES) .
II.1 - Respostas de Joaquim Levy e Marcelo Saintive
65. Em suas respostas às oitivas, os dois responsáveis apresentaram peça única, na qual, em relação a esta irregularidade, expuseram as seguintes informações (peça 253) :
	a) apesar de as propostas de audiências dos responsáveis, nestes autos, estarem fundamentadas na conclusão de que as dívidas apuradas no último dia de um dado semestre devem ser pagas já no primeiro dia subsequente, essa não era a conclusão que se poderia extrair do posicionamento do TCU até a prolação do Acórdão 825/2015-TCU-Plenário, bem como da análise dos decorrentes Pedidos de Reexame (p. 4-6) ;
	b) ao contrário, esses pronunciamentos do TCU foram no sentido de os gestores apresentarem cronograma de pagamento das dívidas, e mesmo essa determinação foi objeto de recurso, o que lhe conferiu efeito suspensivo (p. 6-9) ;
	c) a apuração de responsabilidade dos gestores deve ser realizada tendo por base exclusivamente a obrigação de pagar os débitos do Tesouro junto ao BNDES e ao BB referentes ao período de apuração correspondente ao primeiro semestre de 2015, tendo em vista que, em relação ao (p. 9) :
	c.1) período de apuração findo em dezembro/2014, adotando-se as conclusões da inspeção realizada nestes autos, a data de vencimento da obrigação do Tesouro Nacional ocorreu em 1º/1/2015, estando sujeita, portanto, à regra de apresentação de cronograma tratada no Acórdão 825/2015-TCU-Plenário, que só foi prolatado em 15/4/2015, bem como ao efeito suspensivo decorrente dos recursos apresentados; e
	c.2) saldo acumulado até dezembro/2014, decorrente do acúmulo de obrigações não adimplidas em períodos de apuração anteriores, igualmente se sujeitava às condições do subitem anterior em razão de também terem vencido antes do advento da referida decisão;
	d) a aferição de existência ou não de novas operações de crédito junto aos bancos públicos tem de ser realizada tendo em conta o crescimento global das dívidas junto a essas entidades, e não apenas os fluxos verificados em 2015 (p. 9) ;
	e) apesar disso, os pagamentos realizaram-se, durante o exercício de 2015 (até novembro) , em patamar quase equivalente à soma das dívidas apuradas aos finais do 2º semestre/2014 e do 1º semestre/2015 (p. 11) . Nesse sentido, entre janeiro e novembro de 2015, foi paga aos bancos públicos e ao FGTS a substancial quantia de R$ 16,56 bilhões, dos quais R$ 7,2 bilhões ao BNDES e R$ 6,05 ao BB (p. 40) . Esse montante é muito superior ao verificado no somatório de todo o período compreendido entre 2011 e 2014, a cargo da gestão anterior, demonstrando evidente mudança de postura da nova equipe (p. 33-44) ;
	f) a conduta proativa dos gestores revelou-se também pela postura deles de pagarem, ainda antes da alteração da meta fiscal do exercício de 2015, a totalidade das dívidas que foram objeto do Acórdão 825/2015-TCU-Plenário, incluindo o estoque gerado em períodos anteriores (16) ;
	g) sem desconsiderar as conclusões da equipe de inspeção, que dão conta da exigibilidade dos pagamentos já no primeiro dia após o período de apuração, tal medida, no caso concreto, não seria crível porque (p. 12) :
 	g.1) em 1º/1/2015 assumiu uma nova equipe econômica, não sendo exigível, portanto, demandar dela o pronto pagamento dos débitos anteriormente gerados, em face das naturais dificuldades de fazê-lo;
	g.2) estando o país passando por um período de profundo desequilíbrio macroeconômico, não se daria sem impacto o pronto pagamento de tão elevado montante de recursos;
	g.3) a Lei Orçamentária Anual ainda não havia sido aprovada pelo Congresso Nacional;
	g.4) em face desse cenário, a efetiva retomada dos pagamentos das dívidas da União junto aos bancos públicos requeria a reorganização sustentável da programação e execução financeira àquela altura vigente, bem como da própria organização da STN, em vista dos objetivos e padrões da nova administração;
	h) a escolha pela utilização da ordem cronológica de pagamento dos débitos, em montante proporcional aos novos valores gerados, deu-se por sólidas razões de gestão pública e princípios gerais de direito financeiro, a exemplo das normas que regem os restos a pagar e os juros de parcelas vencidas. Essa mesma lógica consta do art. 354 do Código Civil, que trata das situações em que o devedor efetua o pagamento sem indicar a parte que está sendo saldada (p. 17, 19-20) ;
	i) o pagamento cronológico das dívidas, em detrimento das geradas no 2º semestre/2014 e 1º semestre/2015, encontrava suporte também na fungibilidade que as caracterizavam, dado que todos os repasses realizados pela União em 2015 deram-se sob o mesmo fundamento: regularização de passivos junto ao BNDES e BB em razão dos programas governamentais tratados no TC Processo 021.643/2014-8 (p. 21) ;
	j) ainda em relação à exigibilidade de pagamento já no primeiro dia após o período de apuração, não se pode negar que houve boa-fé dos gestores, tendo em vista que, conforme divulgaram publicamente, era de seu entendimento que, com o advento do Acórdão 825/2015-TCU-Plenário e a atribuição de efeito suspensivo aos recursos, havia um vácuo normativo no que se relacionava aos prazos de pagamento que deveriam substituir os 24 meses adotados até então (p. 23) ;
	k) apesar de reputar válida a Portaria MF 122/2012, que lhes conferia a prerrogativa de somente pagar depois de 24 meses, ao menos até o pronunciamento final do TCU, os gestores empreenderam esforços para, concretamente, regularizar a dívida acumulada (p. 24; p. 46-50) ;
	l) conforme identificado no TC Processo 021.643/2014-8, o quadro de dívidas constituídas junto a bancos públicos foi um produto construído na gestão anterior do Ministério da Fazenda, entre 2009 e 2014, tendo os responsáveis apenas herdado a situação quando ingressaram no órgão em 2015 (p. 25-33) ;
	m) não tem razão o MPTCU ao alegar que os gestores não adotaram, em suas esferas de atuação, medidas para impedir a realização de novas operações, dada a situação em que receberam a economia e as correspondentes ações efetivamente adotadas para debelar os problemas identificados (p. 50-61) ;
	n) em junho/2015, o Ministério da Fazenda emitiu portarias relacionadas ao BB e ao BNDES das quais constavam regras de pagamento logo após o encerramento de cada semestre de apuração. Apesar de só serem aplicadas para novas operações, a mudança nas regras demonstrou a escolha dos gestores por não mais acumular dívidas junto àqueles bancos públicos (p. 64-66) ;
	o) a análise do aspecto subjetivo é elemento indissociável da atuação do TCU, e, no presente caso, dada a exposição, há provas da adoção de medidas que apontam não ter existido inércia dos gestores - muito menos deliberada -, mas, ao contrário, movimentação para reverter o quadro recebido, a despeito das dificuldades explicitadas e incertezas decorrentes da falta de estabelecimento de prazo para pagamento na decisão do TCU (p. 67) ; e
	p) a boa-fé dos gestores não resta afastada nem mesmo pelo apontamento do Relatório de Inspeção de que o efeito suspensivo se aplicava tão somente às dívidas já constituídas quando da prolação do Acórdão 825/2015-TCU-Plenário, e não àquelas geradas em 2015, tendo em vista que: i) se fosse inequívoco esse raciocínio, não teriam eles optado por pagarem as dívidas mais antigas em lugar das mais novas; ii) os próprios gestores anunciaram que estavam seguindo a portaria de 24 meses em razão do efeito suspensivo conferido aos recursos impetrados junto ao TCU; e iii) mesmo o TCU, em face do elevado montante das dívidas, reconheceu a impossibilidade de efetuar o seu pronto pagamento ao prolatar a referida decisão (p. 73-75) .
II.1.1 - Análise das oitivas de Joaquim Levy e Marcelo Saintive
66. Examinadas as alegações, não foram identificados elementos que afastassem, no campo material, as irregularidades identificadas na inspeção, dado que, efetivamente, realizaram-se operações de crédito vedadas pelo art. 36 da LRF no exercício de 2015. 
67. Conforme Relatório de Inspeção, essas operações se materializaram - e sem a cobertura de efeito suspensivo - porque: i) a sistemática normativa aplicável a cada um dos programas governamentais estabelecia vencimentos das dívidas que não foram observados pelos gestores; e ii) as determinações de pagamento constantes do Acórdão 825/2015-TCU-Plenário tratavam apenas de um conjunto de dívidas identificadas no âmbito de específica inspeção realizada em 2014, de forma que o efeito suspensivo dos recursos - e mesmo a possibilidade de apresentação de cronograma de pagamentos - não abrangia, por consequência, novos atrasos eventualmente verificados. 
68. Em razão de essas dívidas computadas até 2014 já estarem sendo tratadas no TC Processo 021.643/2014-8, podendo ser objeto de cronograma de pagamento, não se propôs no Relatório de Inspeção destes autos incluir o refinanciamento desse estoque como irregularidade do exercício de 2015 (por violação ao art. 36 da LRF) , tal qual proposto pelo MPTCU.
69. Apesar de a tese defendida por aquele Parquet, no sentido de incluir os passivos já constituídos antes de 2015 como operações de crédito vedadas do exercício, coincidir com o posicionamento externado pelo TCU, quando da aprovação do Parecer Prévio das Contas de Governo de 2015, destaca-se que aquela análise, dada a função constitucional da Corte de Contas na emissão dos pareceres do gênero, tinha a finalidade de informar, entre outras coisas, se, objetivamente, apenas em relação às Contas do Presidente da República, houve em 2015 quaisquer descumprimentos às normas de regência, incluindo, portanto, a LRF. 
70. Por conseguinte, apesar de exaurida nas Contas de Governo de 2015 a discussão sobre a natureza dos atrasos, tanto das dívidas antigas quanto daquelas geradas no exercício, resta ainda analisar a atuação de específicos gestores, com o objetivo de verificar a razoabilidade de lhes exigir condutas diversas das adotadas.
71. Nesse exame, analisa-se inicialmente a alegação de que a responsabilidade dos gestores pelos pagamentos estava adstrita ao conjunto de dívidas que foram geradas no 1º semestre de 2015, e que deveria ser pago em 1º de julho daquele ano. 
72. Além disso, sopesa-se também o argumento de que foram realizados pagamentos no exercício em volume maior que o gerado no período, apenas observando-se a ordem cronológica das exigibilidades. Ressalta-se, no entanto, que este tema também já foi tratado na análise das contrarrazões apresentadas nas Contas de Governo de 2015. 
73. Na oportunidade, consignou-se, entre outras coisas, que: i) ainda que se pagasse a totalidade dos débitos acumulados até 2014, não estaria o governo autorizado a realizar novas operações de crédito; ii) o endividamento junto aos bancos cresceu entre janeiro e novembro de 2015, a despeito dos pagamentos realizados no exercício; iii) os casos aventados de necessária observância da ordem cronológica de pagamentos, por específicos, não se aplicavam à situação analisada (peça 357, p. 483-484) .
74. Quanto às conclusões da inspeção realizada nestes autos, para fins de determinação das parcelas que estavam em atraso, elas foram extraídas das seguintes premissas:
	a) por previsão normativa:
	a.1) a apuração das dívidas da União junto aos bancos públicos era feita semestralmente;
	a.2) o pagamento dessas dívidas ocorreria no primeiro dia subsequente ao da apuração;
	b) por esse entendimento, no curso de 2015, surgiram novas obrigações em dois momentos:
	b.1) em 1º/1/2015, referente ao período de apuração compreendido entre 1º/7 e 31/12/2014;
	b.2) em 1º/7/2015, referente ao período de apuração compreendido entre 1º/1 e 30/6/2015;
	c) a determinação para apresentar cronograma de pagamento, constante do Acórdão 825/2015-TCU-Plenário, teve por fundamento um específico conjunto de dívidas identificadas no âmbito de inspeção encerrada em dezembro de 2014, de forma que não alcançava as dívidas constituídas após o término da fiscalização, como as vencidas em 1º/1 e 1º/7/2015; 
	d) por consequência, os fluxos posteriores vencidos durante o exercício de 2015 e não pagos não estavam cobertos por efeito suspensivo.
75.	Apesar de terem sido essas as premissas que orientaram o trabalho desta Unidade Técnica, a alegação dos responsáveis não se revela desarrazoada, já que uma interpretação possível seria a de que o ponto de corte das dívidas, para fins de apresentação de cronograma e incidência de efeito suspensivo, teria como marco a prolação da decisão do TCU de 15/4/2015. Dessa forma, as dívidas vencidas em 1º/1/2015 também poderiam ser pagas no âmbito do cronograma a ser apresentado ao TCU.
76. Esse entendimento é aceitável porque esta Corte de Contas, ao emanar as determinações constantes do Acórdão 825/2015-TCU-Plenário, não estabeleceu expressamente que o referido cronograma deveria comportar apenas as operações identificadas na inspeção, ou se, de forma diversa, compreenderia todas as dívidas acumuladas até 15/4/2015, data da decisão. Essas determinações foram emanadas nos termos seguintes:
	9.5.1. determinar ao Ministério da Fazenda que efetue o pagamento dos valores devidos ao BNDES a título de equalização de taxa de juros de que trata a Lei 12.096/2009, de acordo com cronograma, de prazo de duração o mais curto possível, a ser apresentado ao TCU dentro de 30 (trinta) dias;
 (...)	
	9.6.1. determinar ao Tesouro Nacional que efetue o pagamento dos valores devidos ao Banco do Brasil, necessários à cobertura das referidas contas, que estejam vencidos segundo os prazos definidos pela legislação, de acordo com cronograma, de duração a mais curta possível, a ser apresentado ao TCU dentro de 30 (trinta) dias; (grifou-se) 
77. Considerando a razoabilidade da alegação, está-se diante de duas hipóteses igualmente válidas, o que impõe, para fins de responsabilização, a adoção da interpretação mais benéfica aos responsáveis. Nesse sentido, o seguimento deste exame guia-se pela premissa de que somente era imponível, até a prolação do Acórdão 3297/2015-TCU-Plenário, o pagamento da parcela vencida em 1º/7/2015, que tinha a seguinte configuração (peça 163, p. 21 e 29) :
Dívidas com vencimento em 1º/7/2015
	Banco
	Valor (R$) 

	BNDES
	4.369.330.748,36

	BB
	3.054.085.180,00

	Total
	7.423.415.928,36

		  Fonte: Relatório de Inspeção (peça 163, p. 21 e 29) 
78. Por seu turno, os pagamentos realizados no curso do exercício até novembro, antes, portanto, do Acórdão 3297/2015-TCU-Plenário, de 9 de dezembro, que negou provimento ao recurso da União, apresentaram a seguinte configuração (peça 163, p. 21) : 
Pagamentos realizados em 2015
	Mês 
	BNDES
	BB 

	Janeiro
	769.828,15
	-

	Fevereiro
	-
	-

	Março
	-
	-

	Abril
	1.948.057.751,72
	840.694.757,00

	Maio
	-
	146.174.006,00

	Junho
	2.560.661.680,85
	71.490.193,00

	Julho 
	722.027,24
	3.229.934.682,00

	Agosto
	1.003.540.496,88
	288.020.349,00

	Setembro
	1.624.915.383,57
	179.667.201,00

	Outubro
	-
	606.932.967,00

	Novembro
	-
	-

	Total
	7.138.667.168,41
	5.362.914.155,00

		Fonte: Relatório de Fiscalização (peça 163, p. 21 e 29) 
79. Examinando essas tabelas, percebe-se que os pagamentos realizados a partir de maio, mês subsequente ao da prolação do Acórdão 825/2015-TCU-Plenário, até novembro, mês que antecedeu o do julgamento dos recursos por intermédio do Acórdão 3297/2015-TCU-Plenário, totalizaram R$ 9,7 bilhões, enquanto a parcela que competia aos responsáveis perfazia R$ 7,4 bilhões, patamar, portanto, inferior ao valor amortizado. 
80.	Apesar de o TCU, quando da análise das contrarrazões das Contas de Governo de 2015, já haver refutado a tese de que o pagamento em ordem cronológica das dívidas, desde que em patamar superior aos novos fluxos, seria suficiente para afastar a irregularidade, há circunstâncias, no caso concreto, que demonstram a boa-fé dos gestores.
81.	Nesse campo, retomando as conclusões das Contas de Governo de 2015, inicia-se apresentando a nítida diferença entre as duas situações: i) por um lado, a Presidente da República que teve Parecer Prévio pela rejeição de suas contas em 2015 foi a mesma autoridade que, nos anos anteriores (desde 2011) , comandou a Administração Pública Federal, sendo responsável, em última instância, pela geração da quase totalidade das dívidas reunidas até 2015; ii) por outro, os gestores ora ouvidos, ao contrário, depararam-se apenas com o desafio de debelar a grave situação que encontraram ao assumirem seus postos em 1º de janeiro de 2015.
82. Logo, não há razoabilidade na exigência de que eles prontamente quitassem todos os débitos que seus antecessores, como representantes da própria Presidente da República, acumularam no decorrer de muitos anos, sobretudo ante a sinalização do TCU de que seria possível apresentar cronograma de pagamento. 
83. De igual forma, a escolha pelo pagamento em ordem cronológica (privilegiando dívidas mais antigas em detrimento das geradas em 2015) , apesar de combatida por esta Corte de Contas, não constitui elemento indicativo de que os gestores buscassem financiar a União mediante postergação de pagamentos. Isso porque, no campo prático, a indicação para pagamento de uma ou outra dívida (nova ou antiga) teria o mesmo efeito sobre a Dívida Líquida do Setor Público. Em outras palavras: a União não deveria mais, nem menos, se optasse por adimplir uma ou outra obrigação. 
84. Ademais, não se pode negar que os gestores efetivamente herdaram de seus antecessores no Ministério da Fazenda e na STN uma situação consolidada de elevado endividamento junto aos bancos públicos federais, tanto que as irregularidades a eles imputadas levaram o TCU a inabilitar os Srs. Guido Mantega e Arno Augustin Filho para o exercício de cargo em comissão ou função de confiança no âmbito da Administração Pública Federal pelos prazos de cinco e oito anos, respectivamente, por intermédio do item 9.9 do Acórdão 2575/2016-TCU-Plenário.
85. Não bastasse isso, em conformidade com as alegações, diversos meios de comunicação efetivamente noticiavam à época que a missão dos responsáveis deveria ser cumprida em meio a severas restrições fiscais (peça 253, p. 64 e 98-122) , situação que - se não era impeditiva - por certo constituía importante dificuldade ao pagamento de tão elevado montante.
86. Apesar desses obstáculos, os gestores demonstraram a adoção de uma série de medidas harmônicas com o entendimento externado pelo TCU na decisão de abril de 2015 (ainda que não tenham implicado na quitação de todas as dívidas) , a exemplo do pagamento expressivo dos débitos junto aos bancos, tanto em termos absolutos quanto comparativos com os quatro anos anteriores, e, por consequência, em sentido diametralmente oposto à política adotada até dezembro de 2014.
87.	Além de tudo, extrai-se do conjunto dos achados do TC Processo 021.643/2014-8 que, não só os atrasos junto aos bancos públicos, como também aqueles verificados junto a outros entes federados, ao INSS e a fundos, estavam inseridos em uma lógica que ficou conhecida como "pedaladas fiscais" e que tinha por fulcro distorcer as informações do Governo Federal. 
88.	Percebia-se, portanto, a presença de elemento volitivo direcionado à consecução daquele fim (ou provavelmente não haveria inabilitação dos responsáveis) . Em contraponto, ante as informações destas oitivas, tanto não se identificam indícios desse direcionamento da vontade, como se percebe a adoção de medidas em sentido diametralmente oposto, ainda que insuficientes ao saneamento das irregularidades. 
89.	Não se defende, com essa colocação, que os gestores somente pudessem ser responsabilizados no caso de agirem com o intuito deliberado de transgredir a lei, dado que a simples existência de culpa em sentido estrito já seria suficiente para tal. Ao contrário, busca-se destacar o esforço dos responsáveis demonstrado nas oitivas para reverter o quadro encontrado no início de 2015. 
90.	Tendo em vista que os gestores demonstraram que, apesar de efetivamente terem sido realizadas operações de crédito vedadas em 2015, adotaram diversas medidas para evitar as irregularidades, propõe-se retificar a proposta de encaminhamento para excluir a realização das audiências dos Srs. Joaquim Levy e Marcelo Saintive.
II.2 - Respostas de Alexandre Côrrea Abreu e Luciano Coutinho
91.	O Sr. Alexandre Abreu, como ex-presidente do BB, apresentou as seguintes ponderações (peça 288) :	
	a) apesar de o responsável ter sido multado por intermédio do Acórdão 2575/2016-TCU-Plenário, em razão de conduta equivalente à analisada: i) ele interpôs recurso por entender que foi responsabilizado pela não adoção de ações que não lhe eram exigíveis por lei, contrato ou estatuto; ii) houve votos divergentes, incluindo o do Ministro-Relator, que reconheceu que o gestor adotou as medidas a seu alcance para ver adimplidas as obrigações da União junto ao BB, além do voto do Ministro Raimundo Carreiro (p. 7) ;
	b) a obrigação de cobrança judicial da União por parte do BB, tal qual aventada pelo MPTCU, não era razoável ou exigível, dado que o conjunto normativo que se associa à Lei 8427/92 nunca regulamentou hipóteses de atraso no pagamento das equalizações de taxas de juros (p. 8) ;
	c) passados mais de 24 anos desde a edição da Lei 8427/92, nenhuma instituição financeira ou órgão de controle havia tratado eventuais atrasos com operações de crédito até a prolação do Acórdão 825/2015-TCU-Plenário (p. 8-9) ;
	d) apesar desse entendimento do TCU, o BB continua a defender que os referidos atrasos não configuraram operações de crédito, mas sim modalidade de prestação de serviços (p. 8-9) ;
	e) quando da análise das razões de justificativa do responsável, no âmbito do TC Processo 021.643/2014-8, a própria Secex Fazenda reconheceu que o BB adotou os procedimentos previstos no processo de operacionalização das subvenções (p. 9 e 13) ;
	f) considerando que os normativos nunca estipularam - e continuam sem estipular - um prazo certo e determinado para o Tesouro Nacional efetuar o pagamento à instituição financeira: i) a definição de um marco inicial ganha caráter subjetivo; ii) não pode ser exigida conduta diversa do gestor apenas porque presumiu a legalidade e a legitimidade desse quadro normativo; iii) não se revelava sensata a escolha pela cobrança judicial, tal qual proposta pelo MPTCU, pois havia grande probabilidade de insucesso, dado inexistirem normativos que, de forma precisa, estabelecessem prazo certo para a União efetuar os pagamentos (p. 10-11) ;
	g) apesar disso, o BB enviou todas as cobranças à STN (p. 10) ;
	h) a Secex Fazenda tanto não propugnou pela responsabilização dos gestores do BB nesta representação, como, de forma igual, também não o fez no TC Processo 021.643/2014-8 (p. 11) ;
	i) apesar de o Tesouro atrasar os pagamentos, havia pouca possibilidade de não os realizar, e, quando o fazia com atraso, pagava com as devidas atualizações, nos termos da lei (p. 11) ;
	j) quanto a 2015, com a decisão do TCU, de abril daquele ano, de permitir o parcelamento das dívidas, tanto havia menos razões para o BB ingressar com uma cobrança judicial, como o Tesouro Nacional retomou o pagamento das parcelas atrasadas (p. 12) ;
	k) o BB não se quedou inerte em face dos atrasos, tendo, isto sim, sempre realizado as tempestivas cobranças, indicativo de que a falta de pagamento decorreu de atuação unilateral do Tesouro Nacional (p. 12-13) ;
	l) não há provas nos autos que sustentem a alegação do MPTCU de que o BB não adotou postura equivalente às instituições privadas quanto à cobrança judiciais de seus créditos (p. 13) ;
	m) no relatório da inspeção realizada no TC Processo 021.643/2014-8, a equipe consignou que o BB apresentou todos os documentos exigidos pela norma de regência à STN, que os validou (p. 14) ;
	n) não competiria ao BB contestar a validade das normas que regulavam o crédito rural, tal qual aventado pelo MPTCU, por falta de suporte do ordenamento jurídico que lhe conferisse essa prerrogativa. Além disso, nenhum órgão controlador, fiscalizador ou supervisor o fez desde a edição da Lei 8427/92 (p. 15) ;
	o) não seria razoável atribuir ao BB a responsabilidade pela interrupção da política de crédito rural, sobretudo por conta das graves consequências no campo da economia nacional e do direito subjetivo do produtor rural ao crédito, desde que nos limites estabelecidos pelo Conselho Monetário Nacional (CMN) . Essa opinião foi compartilhada tanto pela Secex Fazenda na análise das razões de justificativa no TC Processo 021.643/2014-8, como no voto do Ministro-Relator do Acórdão 2575/2016-TCU-Plenário (p. 15-16) .
92.	Por seu turno, o Sr. Luciano Coutinho, como ex-presidente do BNDES, apresentou as seguintes ponderações (peça 344) :
	a) a defesa do MPTCU de que a falta de pagamento das dívidas acumuladas até 2014 constituiu nova operação de crédito vedada, apesar de alinhada com o entendimento constante da análise que subsidiou a emissão do Parecer Prévio das Contas de Governo de 2015, não encontra suporte porque, conforme consignado por esta Secex Fazenda no Relatório da Inspeção levada a termo nestes autos, aquelas dívidas já estavam sendo tratadas no âmbito do TC Processo 021.643/2014-8 (p. 7-9) ; 
	b) considerando isso, e mesmo o fato de o responsável já ter sido multado naquele processo, por conduta equivalente, resgatar o assunto pode implicar afronta ao princípio do no bis in idem, já que da análise poderá resultar nova sanção por fatos que são essencialmente iguais (p. 9) ; 
	c) ainda que não se reconheça a presença do bis in idem, a decisão constante do Acórdão 825/2015-TCU-Plenário era pelo parcelamento da dívida, mediante apresentação de cronograma, o que afastava a necessidade de pagamento imediato do saldo acumulado junto ao BNDES, e mesmo essa determinação, por conta dos recursos apresentados, somente se tornou exigível a partir de dezembro daquele ano, com a prolação do Acórdão 3297/2015-TCU-Plenário (p. 11) ;
	d) apesar de os fundamentos para o MPTCU propor a inclusão do responsável no rol daqueles que seriam chamados em audiência coincidir com a tese que orientou a aplicação de multa a ele por intermédio do Acórdão 2575/2016-TCU-Plenário, ressalta-se que essa decisão tanto não estava alinhada com a opinião da Secex Fazenda quanto com o pronunciamento inicial do Ministro-Relator, só depois convencido por seus pares (p. 13) ;
	e) não se pode alegar que o declarante não tenha adotado as medidas efetivas de cobrança, inclusive judiciais, porque agiu ele de acordo com a lei, tal qual exigido do administrador público; e, configurada a mora da União, efetuou as devidas cobranças (p. 14) ;
	f) considerando que, em face do arcabouço jurídico vigente à época, os pagamentos ao BNDES eram realizados na sistemática preconizada em portarias do Ministério da Fazenda, a exemplo da 122/2012, que estabeleciam carência de 24 meses, não restaria ao gestor outra alternativa que não reconhecer a aplicabilidade daquelas normas, sobretudo porque um dos pressupostos da atuação da Administração Pública é a presunção de legalidade/legitimidade de seus atos (p. 15-17) ; 
	g) nesse sentido, nem o TCU nem o Poder Judiciário, até o Acórdão 825/2015-TCU-Plenário, haviam se pronunciado pela irregularidade dos atrasos. Dessa forma, não era razoável exigir que todos os atores envolvidos mudassem automaticamente a sistemática de pagamentos adotadas até então, sobretudo em face das limitações orçamentárias próprias (p. 17) ;
	h) a sistemática de pagamentos, conforme reconhecido em diversas manifestações processuais de Ministros do TCU, decorria de imposição unilateral do Tesouro Nacional, o que retirava qualquer possibilidade de ação por parte do BNDES (p. 18-20) ;
	i) após sinalização do TCU sobre a irregularidade da postergação de pagamentos, o BNDES realizou diversas tratativas para ver realizados os direitos que tinha em face do Tesouro Nacional, o que resultou no reestabelecimento dos fluxos de pagamento no exercício de 2015 (p. 21) ;
	j) quanto ao fato de ter sido adotado, para fins de pagamento, o critério de ordem cronológica dos débitos, o BNDES não dispunha de instrumental que lhe permitisse impor ao Tesouro outra alternativa (p. 22) ;
	k) quanto à alegação de que houve inércia do BNDES, por não buscar a via judicial para ver realizados seus créditos, tal opção não foi a escolhida porque (p. 23) : 
	k.1) a entidade considerou que não havia risco de prescrição, seja pelo prazo decorrido, seja pelo reconhecimento da dívida pela União;
	k.2) a União garantia os recursos suficientes à operacionalização do Programa de Sustentação do Investimento (PSI) , de forma que o BNDES não precisava recorrer a fontes privadas de financiamento; 
	k.3) em face desse quadro, não seria razoável exigir que o BNDES ingressasse com uma ação judicial contra o seu controlador, ainda mais se se considerar o tempo para o deslinde dessa ação em confronto com o que foi efetivamente necessário para receber, ainda no exercício de 2015, seus créditos; 
	k.4) em caso de insucesso, o BNDES teria que arcar com a sucumbência; 
	k.5) a execução, mesmo em caso de êxito, se sujeitaria a regime de precatórios, o que poderia demandar mais tempo;
	k.6) a cobrança administrativa está em consonância com a Constituição, além de se alinhar com o moderno direito processual, que incentiva a conciliação na solução de conflitos; e
	k.7) ao contrário da sustentação do MPTCU, nem mesmo as instituições financeiras privadas que também foram atingidas pelos atrasos de repasses do Tesouro ingressaram com ações judiciais para terem satisfeitos seus direitos.
II.2.1 - Análise das oitivas dos Srs. Alexandre Abreu e Luciano Coutinho
93. As discussões quanto à natureza dos atrasos de repasses já foram realizadas em diversas oportunidades pelo TCU, tanto no âmbito do TC Processo 021.643/2014-8, quanto nas Contas de Governo de 2014 e 2015, sempre confirmando a sua irregularidade. 
94. De igual modo, o TCU, quando da prolação do Acórdão 2575/2016-TCU-Plenário, já consolidou entendimento pela possibilidade de responsabilização dos presidentes dos bancos públicos pelas operações de crédito vedadas na LRF, a despeito de algumas opiniões contrárias da fase de instrução e de pronunciamentos prévios de seus membros. 
95. Dessa forma, não se retomam essas discussões neste exame técnico.
96. Quanto ao fato de os responsáveis já terem sido multados no TC Processo 021.643/2014-8, por meio do Acórdão 2575/2016-TCU-Plenário, a conduta deles é apreciada neste exame técnico tão somente sob a ótica de sua atuação em 2015. E, pelos motivos apresentados a seguir, conclui-se que as situações têm características absolutamente distintas, o que não permite transportar em bloco as conclusões daquele Acórdão para a análise destas oitivas. 	
97. Nesse sentido, destaca-se que, conforme análise empreendida nesta instrução, tendo em conta as específicas circunstâncias que marcaram o período e as sucessivas decisões do TCU, não era razoável atribuir responsabilidade aos gestores do Ministério da Fazenda e da STN pela falta de repasses em maiores patamares ao BNDES e ao BB entre janeiro e novembro de 2015. 
98. Logo, se não era adequado exigir daqueles gestores, que respondiam pelos pagamentos, o total adimplemento das obrigações do Tesouro, não há outra conclusão possível em relação aos ex-dirigentes desses bancos públicos.
99. Outrossim, ante a possibilidade de esta Corte de Contas se pronunciar de forma definitiva, a qualquer momento em 2015, acerca da forma de pagamento dos débitos em atraso, não seria mesmo razoável exigir que ingressassem os bancos públicos com ações judiciais ou que adotassem medidas mais graves que as já implementadas para verem satisfeitos seus créditos.
100. Apesar da exigência daquelas medidas ser adequada até 2014, dado que os atrasos eram recorrentes há alguns anos, esse não era o quadro depois da intervenção do TCU. A partir daquele momento, a espera pela apresentação do cronograma de pagamentos que esta Corte de Contas autorizou constituía sinal de adequada prudência. 
101. Como destacado pelos gestores, a escolha pela via judicial, além de potencialmente ocasionar maiores custos e não garantir sucesso, provavelmente consumiria tempo superior ao que efetivamente se deu até o recebimento total dos créditos dos bancos, materializado em dezembro de 2015.
102. Ante o exposto, propõe-se retificar a proposta de encaminhamento para excluir a realização de audiência dos Srs. Alexandre Corrêa Abreu e Luciano Galvão Coutinho. 
III - Pagamentos sem Cobertura Orçamentária (PMCMV) 
III.1 Respostas dos gestores do Ministério da Fazenda, Ministério do Planejamento, Orçamento e Gestão e do Ministério das Cidades
103.	O Sr. Joaquim Levy, na condição de ex-Ministro da Fazenda, e o Sr. Marcelo Saintive, na condição de ex-Secretário do Tesouro Nacional, apresentaram, em volume único, as seguintes considerações (peça 253) :	
	a) o Ministério das Cidades, e não o Ministério da Fazenda, tinha o poder para agir no caso dos pagamentos ao FGTS, o que se pode julgar pelas seguintes constatações (p. 77) : 
	a.1) foi o correspondente Ministro das Cidades quem editou a norma para evitar o problema de falta de cobertura orçamentária para as operações de crédito decorrentes dos adiantamentos do FGTS no PMCMV, materializada na Instrução Normativa 24, de 23 de setembro de 2016 (77-79) ;
	a.2) no processo sobre as "pedaladas fiscais", o Ministério da Fazenda e a STN em nenhum momento foram instados a adotar providências para corrigir as distorções relacionadas ao FGTS, sendo ouvidos, todavia, os responsáveis do Ministério das Cidades (p. 79) ;
	b) as propostas de audiência dos Srs. Joaquim Levy e Marcelo Saintive tiveram por fundamento atribuições do cargo que ocupavam absolutamente genéricas, abrangendo (p. 79) :
	b.1) no caso do Sr. Joaquim Levy: "exercer a orientação, coordenação e supervisão dos órgãos e entidades da administração federal de suas respectivas áreas";
	b.2) no caso do Sr. Marcelo Saintive: "planejar, dirigir, coordenar, orientar a execução, acompanhar e avaliar as atividades das unidades integrantes da estrutura da Secretaria do Tesouro Nacional";
	c) todavia, a responsabilização dos peticionários com base nesses deveres não estaria de acordo com o princípio da legalidade, dado que os termos utilizados comportam extensões indetermináveis, o que retira toda a segurança jurídica de suas autuações. Assim sendo, torna-se necessário dar a essas competências interpretação mais restritiva (p. 79) .
104. Na condição de ex-Secretário do Tesouro Nacional, o Sr. Otávio Ladeira apresentou as seguintes considerações (peça 278) :
	a) tendo em vista que as despesas associadas aos valores devidos ao FGTS, referentes ao Programa Minha Casa Minha Vida (PMCMV) , devem constar - e tem constado no decorrer dos anos - da Lei Orçamentária Anual como subvenções econômicas, não há que se falar em violação ao que estabelecem o art. 167, II, da Constituição Federal, o art. 5º, § 1º, da Lei Complementar 101/2000 e os artigos 12, § 3º, inciso II, 13 e 18 da Lei 4.320/1964 (p. 2-5) ;
	b) a aplicação da regra do art. 82-A da Lei 11.977/2009, que prevê a possibilidade de o FGTS utilizar recursos próprios para fazer frente a obrigações da União decorrentes da operacionalização do PMCMV, com direito a posterior ressarcimento, não constitui operação de crédito, dadas as suas características intrínsecas, mas sim mero atraso de repasses, tese esta que é compartilhada em diversos pareceres da PGFN (p. 8) ;
	c) considerar esses atrasos como operações de crédito traria graves impactos para toda a gestão fiscal, ante a necessidade de sempre cancelar todas as dotações originais, abrindo-se novas, sob a denominação de operação de crédito (p. 9) ;
	d) foge ao escopo da LRF estabelecer conceito de operação de crédito que implique excessiva burocratização de procedimentos relativos à execução orçamentária e financeira dos entes da federação (p. 10) ;
	e) a responsabilidade por eventual uso inadequado das rubricas orçamentárias no PMCMV não deveria ser atribuída à STN porque (p. 10-13) :
	e.1) o item 9.7.1 do Acórdão 825/2015-TCU-Plenário, que veiculou alerta quanto ao pagamento de dívida junto ao FGTS sem consignação em Lei Orçamentária Anual ou em Lei de Créditos Adicionais, foi direcionado ao Poder Executivo como um todo, e não diretamente à Secretaria do Tesouro Nacional;
	e.2) o PMCMV estava sob a gestão do Ministério das Cidades, conforme disposto na LOA de 2015, não cabendo nenhuma avaliação à STN que atingisse o nível de ação orçamentária gerida pelo órgão setorial, a não ser a verificação dos limites estipulados nos normativos aplicáveis;
	e.3) apesar de o art. 21 do Decreto 7482/2011 atribuir à STN a responsabilidade por "editar normas sobre a programação financeira e a execução orçamentária e financeira, bem como promover o acompanhamento, a sistematização e a padronização da execução da despesa pública", esta atribuição não se sobrepõe à atuação de cada órgão setorial, responsável pelo monitoramento e execução de cada despesa pública de seus orçamentos;
	e.4) em decorrência disso, à STN competia apenas, como órgão central do Sistema de Administração Financeira Federal, a liberação das cotas financeiras aos órgãos setoriais, por fonte de recursos e categorias de gastos, sem identificação de programa, projeto, atividade, ação ou beneficiário dos recursos, estando as demais atividades afetas ao Ministério do Planejamento e ao das Cidades;
105. Na condição de ex-Ministro da Fazenda e de ex-Ministro do Planejamento, Orçamento e Gestão, o Sr. Nelson Henrique Barbosa Filho apresentou as seguintes ponderações (peça 270) :
	a) o MPOG somente foi incluído nas deliberações do TC Processo 021.643/2014-8 referentes aos pagamentos da União ao FGTS em dezembro de 2015, por ocasião do Acórdão 3297/2015-TCU-Plenário, ainda assim para que observasse específica conduta quando da elaboração do orçamento no ano seguinte (p. 6) ;
	b) inexistia poder-dever dos dirigentes do MPOG, no que tange à aventada irregularidade, porque (p. 6-12) :
	b.1) a execução financeira do PMCMV, seara em que se encontram os pagamentos realizados ao FGTS, não está sob a responsabilidade daquele órgão, mas sim do Ministério das Cidades e do Ministério da Fazenda, mais precisamente da STN;
	b.2) por essa razão, entendeu o MPTCU ser necessário incluir o Ministro das Cidades e seu Secretário-Executivo como destinatários das audiências;
	b.3) o MPOG, tanto não foi consultado acerca da irregularidade, como sequer estava incluído no rol de órgãos e entidades que eram objeto da fiscalização;
	b.4) o Decreto 8578/2015 e a Portaria MPOG 220/2014, que vigiam à época, não atribuíam ao MPOG ou à SOF competências relacionadas à execução financeira, fase que se associa aos pagamentos ao FGTS;
	c) também quanto à atuação do responsável como Ministro da Fazenda não cabe responsabilização pelos pagamentos ao FGTS porque apenas ocupou o cargo por curto período, de 18 a 31/12/2015, no qual se limitou a efetuar os pagamentos conforme sistemática que estava sendo utilizada pela gestão anterior (p. 12-13) ;
	d) foram interpostos recursos nos quais se discutia a tese de que os atrasos de repasses ao fundo constituíam ou não operações de crédito, razão por que a exigência de conduta alinhada com o primeiro entendimento do TCU somente seria aplicável a partir do julgamento dos recursos, que se operou em 9 de dezembro, por meio do Acórdão 3297/2015-TCU-Plenário (p. 13) ;
	e) mesmo com a análise dos recursos resultando na conclusão de que os atrasos eram operações de crédito e que, como tais, deveriam constar das respectivas Leis Orçamentárias Anuais, a determinação resultante desse entendimento teve caráter apenas prospectivo, uma vez que aplicável somente a partir da peça referente ao exercício de 2017, a ser submetida ao Congresso Nacional em 2016 (p. 13-15) ;
	f) a condução orçamentária no exercício de 2015, considerando esse quadro, não sofreu alterações até o deslinde do TC Processo 021.643/2014-8, no qual foram emanadas essas decisões (p. 15) ;
	g) os pronunciamentos da Serur e do MPTCU indicavam que somente constituíam operações de crédito os atrasos de repasse para as instituições financeiras, e não para o FGTS (p. 16-19) ;
	h) das manifestações do TCU extrai-se que as questões tratadas diziam respeito ao momento de inclusão no orçamento das aventadas operações de crédito, e não dos correspondentes pagamentos (p. 20-21) ; 
	i) os pagamentos das dívidas junto ao FGTS efetuados até novembro tinham autorização na LOA de 2015, considerando a sistemática adotada até então, enquanto a União esperava a decisão do TCU acerca da natureza dos atrasos (p. 24-25) ;
	k) não decorreu nenhum dano da atuação do gestor, tendo em vista que: i) após a prolação do Acórdão 3297/2015-TCU-Plenário, o governo quitou todos os passivos existentes; ii) não existem os riscos indicados no Relatório de Inspeção, dado que a contabilidade gerencial da SOF permite segregar juros nos pagamentos ao FGTS; e iii) o BCB produziu nova série das estatísticas fiscais, adotando a metodologia determinada pelo TCU (p. 25) .
106.	A Sra. Ester Dweck, na condição de ex-Secretária de Orçamento Federal, além de apresentar argumentos essencialmente iguais aos do Sr. Nelson Barbosa (peça 269) , alegou que a SOF adotou os procedimentos necessários para se adequar à determinação do Acórdão 3297/2015-TCU-Plenário, no que se refere à elaboração de Lei Orçamentária, dado ser este o campo de competência daquela Secretaria.
107. Na condição de ex-Ministro do Ministério do Planejamento, Orçamento e Gestão, o Sr. Valdir Simão apresentou as seguintes ponderações (peça 265, p. 1-7) :
	a) o ato de pagar o FGTS foi de responsabilidade de órgão estranho ao MPOG, o Ministério das Cidades, razão por que não poderia ser atribuído ao então Ministro do Planejamento a responsabilidade por ele;
	b) apesar de a unidade técnica do Tribunal ter adotado conclusão diversa em seu relatório, não se pode exigir de um Ministro de Estado o conhecimento de todos os atos praticados em cada um dos órgãos públicos federais sob sua abrangência;
	c) não se poderia exigir que o gestor em apenas quatro dias após entrar em exercício no cargo já tivesse condições de conhecer todas as suas nuanças, sobretudo no presente caso, em que se tratava de pagamentos realizados por órgão que sequer constava da estrutura hierárquica do MPOG, e sem qualquer atuação, ainda que indireta, do responsável.
108. No âmbito do Ministério das Cidades, o Sr. Gilberto Kassab, na condição de ex-Ministro, o Sr. Elton Santa Fé, na condição de ex-Secretário-Executivo, e o Sr. Alfonso Orlandi Neto, na condição de ex-Subsecretário de Planejamento, Orçamento e Administração apresentaram as respostas constantes, respectivamente, das peças 280, 263 e 264. Por serem essencialmente iguais às dos demais responsáveis, apresenta-se a seguir a síntese das considerações do Sr. Gilberto Kassab (peça 280) : 
	a) em razão de o gestor ter exercido a função entre 1º/1/2015 e 18/4/2016, não pode ser responsabilizado pelo envio da proposta orçamentária do exercício de 2015 (p. 3) ;
	b) dessa forma, a atuação do defendente no curso do exercício de 2015 foi pautada na continuidade da proposta orçamentária da Pasta, em compasso com as normas e diretrizes editadas pelos órgãos centrais de administração orçamentária e financeira, pois não cabia ao Ministério das Cidades a modelagem do sistema. Nesse sentido, a própria fixação das fontes de receita e sua operacionalização não tem participação do Ministério das Cidades (p. 3 e 5) ;
	c) o responsável não adotou nenhum procedimento técnico-operacional voltado à efetivação de qualquer pagamento em descompasso com o entendimento do TCU, o que indica falta de liame lógico entre a sua atuação e as irregularidades aventadas na inspeção (p. 4) ;
	d) em harmonia com o julgamento dos recursos apreciados pelo Acórdão 3297/2015-TCU-Plenário, de dezembro daquele ano, o defendente, por meio de sua equipe técnica, promoveu o cancelamento dos restos a pagar dos exercícios de 2010, 2011 e 2014, utilizando, para os pagamentos ao FGTS, a dotação orçamentária de 2015. Com isso, a execução orçamentária-financeira do exercício de 2015 abarcou, exclusivamente, os valores referentes ao orçamento do referido período, não tendo sido quitados Restos a Pagar de exercícios anteriores (p. 4; p. 9-12) ;
	e) considerando que os gestores do Ministério das Cidades, desde a criação do PMCMV, sempre tiveram as suas contas aprovadas pelo TCU, em consonância com os pareceres da CGU, não caberia aplicação da interpretação posterior do Acórdão 825/2015-TCU-Plenário, dada a prescrição do art. 2º, parágrafo único, XIII, da Lei 9784/99 (p. 4) ;
	f) tendo em vista que, por conta das peculiaridades do PMCMV, a natureza dos adiantamentos efetuados pelo FGTS (se operações de crédito ou não) comportava também interpretação distinta da adotada pelo TCU, a conduta dos gestores não pode ser tachada de fraudulenta ou eivada de má-fé (p. 4) ; 
	g) por envolver preocupações com a continuidade do PMCMV, em razão da responsabilidade social com os beneficiários, e à luz dos princípios da continuidade e da prevalência do interesse público, a administração do Ministério das Cidades não poderia deixar de transferir os recursos do crédito extraordinário, pois que estaria impedindo milhões de brasileiros de ter acesso ao direito à moradia (p. 5 e p. 13) ;
	h) tendo em vista que, no âmbito do TC Processo 021.643/2014-8, afastou-se a responsabilidade dos gestores do Ministério das Cidades por infrações análogas às que ora se analisa, deve ser aplicado o mesmo entendimento para afastar as audiências propostas neste feito (p. 5-9) ;
	i) a matéria objeto de análise apresenta alta complexidade, por envolver a interpretação de normas atinentes ao processo orçamentário e financeiro, e esse caráter não trivial acabou por ser reconhecido pela Corte de Contas, quando da prolação do Acórdão 2575/2016-TCU-Plenário, nos seguintes termos (p. 9) :
95. Além disso, observa-se que a sistemática de pagamento prevista na Lei 11.977/2009 é bastante diferente do procedimento ordinário de execução e pagamento de despesas. Na prática, o FGTS paga despesas da União, que se obriga à restituição desses valores. Isso deveria implicar o registro de uma receita de operação de crédito que não transita pela conta única do Tesouro e o empenho e liquidação de uma despesa corrente que é paga por um terceiro (FGTS) . Certamente não se trata de um algo trivial, e é natural que houvesse dúvidas sobre o procedimento correto a ser adotado. Não parece razoável punir dirigentes do Ministério das Cidades por irregularidades nessa contabilização, considerando que o procedimento então adotado, se não foi estipulado pela STN e o MPOG, foi certamente por eles validado. (Grifos do responsável) 
	j) com a prolação do Acórdão 3297/2015-TCU-Plenário, editou-se a Medida Provisória 702, de 17 de dezembro de 2015, por intermédio da qual foi aberto crédito extraordinário em favor do Ministério das Cidades, ação "00CW", no valor de R$ 8.989.334.525,00 para o pagamento dos passivos junto ao FGTS, decorrentes dos adiantamentos feitos pelo fundo no âmbito do PMCMV (p. 12-13) ;
	k) considerando que a referida Medida Provisória era de competência da Presidência da República, e que foi referendada exclusivamente pelo então Ministro do Planejamento, Orçamento e Gestão, resta demonstrado que não havia atuação reservada ao Ministério das Cidades (p. 13) ;
	l) dessa forma, os recursos financeiros relativos ao crédito extraordinário aberto pela MP 702/2015 foram disponibilizados pela SOF e pela STN, restando aos dirigentes do Ministério das Cidades tão somente promover a transferência em favor do FGTS (p. 13) ;
	o) conforme já consignado quando do exame que resultou na prolação do Acórdão 2575/2016-TCU-Plenário: i) a prática julgada irregular já "vinha sendo adotada desde 2010, ano em que o FGTS deixou de ser ressarcido integralmente pelos subsídios devidos pela União"; ii) bem como se julgava adequado concluir que, embora isso não tenha sido evidenciado nos autos do TC Processo 021.643/2014-8, " (...) a Secretaria do Tesouro Nacional e o Ministério do Planejamento, Orçamento e Gestão tinham conhecimento dessas irregularidades (...) ", tendo "participação até mais relevante para o cometimento das irregularidades relacionadas ao FGTS do que os dirigentes do Ministério das Cidades." (p. 14) ;
	p) pelas razões expostas, não há nexo de causalidade entre a atuação do agente e a irregularidade examinada, uma vez que atuou dentro do que era esperado para a função que ocupava. Desconsiderar a falta de nexo de causalidade é adotar a responsabilidade objetiva do gestor, o que, tanto não se coaduna com o ordenamento jurídico, como com a posição do Judiciário e do próprio TCU (p. 14-24) ;
	q) ante esse quadro, resta demonstrada a boa-fé dos gestores (24-28) .
III.1.1 Análise das respostas dos gestores do Ministério da Fazenda, do Ministério do Planejamento, Orçamento e Gestão e do Ministério das Cidades
109. Empreende-se a análise conjunta - e não individualizada - das alegações de todos os gestores desses órgãos porque, sob alguns aspectos, eles apresentaram informações coincidentes; e, sob outros, cada um deles atribui eventual irregularidade aos titulares contemporâneos dos outros Ministérios. Logo, as ponderações, se acatadas ou rejeitadas, têm potencial repercussão sobre todos os responsáveis.
110. A ocorrência que justificou a oitiva dos responsáveis está associada ao pagamento de dívidas da União contraídas junto ao FGTS, em razão dos adiantamentos realizados pelo Fundo no PMCMV, decorrentes da previsão do art. 82-A da Lei 11.977/2009. Tais adiantamentos acumularam-se como direitos do Fundo em face da União durante alguns anos, sem que o FGTS os visse satisfeitos.
111. Em análise dos resultados da inspeção realizada no TC Processo 021.643/2014-8, a Corte de Contas, considerando que esses atrasos constituíam operações de crédito da União perante o FGTS, emitiu, entre outras, as seguintes deliberações no Acórdão 825/2015-TCU-Plenário:
9.4. em relação aos adiantamentos concedidos pelo Fundo de Garantia do Tempo de Serviço (FGTS) ao Ministério das Cidades ao amparo do que dispõe o art. 82-A da Lei 11.977/2009, 
9.4.1. determinar ao Ministério das Cidades que, quando da elaboração de sua proposta orçamentária, faça consignar no orçamento, como fonte de recursos referente à contratação de operações de crédito interna, montante correspondente aos adiantamentos a que se refere o presente item, em virtude do que determinam o art. 3º da Lei 4.320/1964, e o art. 32, § 1º, incisos I a V, da Lei Complementar 101/2000; 
9.4.2. cientificar o Ministério Público Federal, para que adote as medidas que julgar oportunas e convenientes em relação à realização de operação de crédito com inobservância de condição estabelecida em lei;
9.4.3. determinar a audiência dos gestores identificados a seguir, para que, no prazo improrrogável de 30 (trinta) dias, apresentem razões de justificativa em relação à realização de operação de crédito com inobservância de condição estabelecida pelo art. 32, § 1º, inciso I, da Lei Complementar 101/2000, e pelo art. 3º da Lei 4.320/1964:
- Gilberto Magalhães Occhi - CPF XXX.478.847-XX - Ministro de Estado das Cidades; 
- Carlos Antônio Vieira Fernandes - CPF XXX.608.784-XX - Secretário Executivo do Ministério das Cidades; e
- Laércio Roberto Lemos de Souza - CPF XXX.085.224-XX - Subsecretário de Planejamento, Orçamento e Administração do Ministério das Cidades;
- Guido Mantega - CPF XXX.840.768-XX - Ministro de Estado da Fazenda, em razão da omissão quanto ao disposto no art. 32, caput, da Lei Complementar 101/2000;
 (...) 
9.7. em relação ao pagamento de dívidas da União no âmbito da Lei 11.977/2009, junto ao Fundo de Garantia do Tempo de Serviço (FGTS) sem a devida autorização em Lei Orçamentária Anual ou em Lei de Créditos Adicionais, contrariando o que estabelece o art. 167, inciso II, da Constituição da República e o art. 5º, § 1º, da Lei Complementar 101/2000:
9.7.1. em razão do disposto pelo art. 59, § 1º, inciso V, da Lei Complementar 101/2000, alertar o Poder Executivo a respeito da execução de despesa com pagamento de dívida contratual junto ao Fundo de Garantia do Tempo de Serviço (FGTS) sem a devida autorização em Lei Orçamentária Anual ou em Lei de Créditos Adicionais;
9.7.2. determinar a audiência dos gestores identificados a seguir, para que, no prazo improrrogável de 30 (trinta) dias, apresentem razões de justificativa em relação à realização de pagamento de dívidas da União no âmbito da Lei 11.977/2009, junto ao Fundo de Garantia do Tempo de Serviço (FGTS) sem a devida autorização em Lei Orçamentária Anual ou em Lei de Créditos Adicionais, contrariando o que estabelecem o art. 167, inciso II, da Constituição da República e o art. 5º, § 1º, da Lei Complementar 101/2000: 
- Gilberto Magalhães Occhi - CPF XXX.478.847-XX - Ministro de Estado das Cidades; 
- Carlos Antônio Vieira Fernandes - CPF XXX.608.784-XX - Secretário Executivo do Ministério das Cidades; e
- Laércio Roberto Lemos de Souza - CPF XXX.085.224-XX - Subsecretário de Planejamento, Orçamento e Administração do Ministério das Cidades. 
112. Posteriormente, por intermédio do Acórdão 3297/2015-TCU-Plenário, alterou-se o item 9.4.1 da seguinte forma:
9.3.1. em substituição ao seu item 9.4.1, determinar ao Ministério das Cidades, juntamente com o Ministério do Planejamento, Orçamento e Gestão, que, quando da elaboração das propostas orçamentárias, façam consignar no orçamento fiscal e da seguridade social montante correspondente aos adiantamentos concedidos pelo Fundo de Garantia do Tempo de Serviço (FGTS) ao Ministério das Cidades ao amparo do que dispõe o art. 82-A da Lei 11.977/2009, de modo a evidenciar que se trata de operações de crédito, em virtude do que determinam os arts. 3º da Lei 4.320/1964 e 32, § 1º, incisos I a V, da Lei Complementar 101/2000; e
113. Em resumo, essas deliberações do Acórdão 825/2015-TCU-Plenário, com as alterações do Acórdão 3297/2015-TCU-Plenário, trataram de duas irregularidades distintas. A primeira delas ateve-se à falta de autorização orçamentária para as operações de crédito consubstanciadas nos adiantamentos realizados pelo FGTS em nome da União (item 9.4) . A outra, um desdobramento da primeira, consistiu no pagamento dessas operações de crédito de exercícios anteriores com rubricas orçamentárias associadas a subvenções, e não como amortização de dívidas anteriormente constituídas (item 9.7) . 
114. Neste processo, o achado da inspeção relaciona-se tão somente com a segunda parte, com a particularidade de tratar de pagamentos realizados em 2015, repetindo a prática já identificada no TC Processo 021.643/2014-8. Por reputar irregular essa prática, o TCU já havia emitido o alerta constante do item 9.7.1 do Acórdão 825/2015-TCU-Plenário.
115. Em exame, no que tange aos questionamentos quanto à natureza dos atrasos - se operações de crédito ou não -, o TCU já consolidou seu entendimento nas diversas vezes em que foi instado a se pronunciar sobre o assunto, conforme destacado no Voto do Relator do Acórdão 2575/2016-TCU-Plenário:
84.	Conquanto aqui também as defesas tentem, mais uma vez, descaracterizar esses adiantamentos à União como operação de crédito, trata-se igualmente de questão exaustivamente analisada não apenas em outras fases processuais destes autos, mas, sobretudo, no TC Processo 005.335/2015-9, atinente às Contas de Governo da República do exercício de 2014, apreciado conforme o Acórdão 2461/2015-TCU-Plenário, ocasião em que o Ministro-Relator anotou em seu voto que "ficou demonstrado que, desde que foi aventada a possibilidade de adiantamento dos recursos pelo FGTS à União, a transação sempre foi tratada como uma operação de crédito, ainda que indireta, tanto nas atas do CCFGTS como nos pareceres jurídicos do próprio governo federal, em linha diversa da exposta nos pareceres agora agregados a estas contrarrazões"
85.	Note-se que, nesse caso, o enquadramento como operação de crédito dos desembolsos de recursos do FGTS com subvenções do PMCMV não configura irregularidade em si, já que o fundo não se apresenta como instituição financeira controlada pela União. Não obstante, a conceituação dessas operações como empréstimo acaba por explicitar as desconformidades em comento, porquanto, no caso, tanto a receita correspondente aos adiantamentos feitos pelo FGTS à União como eventuais pagamentos da dívida junto ao fundo pelo ente federal ficaram à margem da Lei Orçamentária, com infração ao disposto no art. 3º da Lei 4.320/1964 e art. 32, § 1º, inciso I, da LRF (item 9.4.3 do Acórdão) e no art. 167, inciso II, da CF e art. 5º, § 1º, da LRF (item 9.7.2 do Acórdão) . 
86.	A caracterização desses adiantamentos como operações de crédito traz a lume a necessidade de ajustes no planejamento e na execução orçamentária dos pagamentos e aportes previstos na Lei 11.977/2009, indispensáveis à melhor apuração dos resultados fiscais e maior transparência das contas públicas, tanto mais quando se sabe que, na modelagem contábil e financeira atualmente adotada, à semelhança do que ocorreu em relação aos benefícios sociais e demais subvenções econômicas pagas por bancos públicos, as despesas de responsabilidade da União com subvenções aos financiamentos do PMCMV, enquanto satisfeitas com recursos do FGTS, não são captadas na Dívida Líquida do Setor Público, somente havendo impacto no resultado fiscal primário apurado pelo Banco Central por ocasião do reembolso efetuado pelo ente federal aos cofres do fundo.
116.	Após esse pronunciamento, o TCU ainda tratou o tema na análise das contrarrazões interpostas nas Contas de Governo de 2015, quando, além de considerar irregular a sistemática dos pagamentos, destacou que, nas Contas de Governo do exercício anterior, já havia sido apresentada em detalhes a forma correta de quitação dos débitos, nos seguintes termos (peça 357, p. 500) :
O relatório sobre as Contas do Governo referentes ao exercício de 2014 é claro ao descrever qual procedimento deveria ter sido adotado para quitação do débito junto ao FGTS, que deveria contemplar: (i) o cancelamento dos restos a pagar inscritos na ação orçamentária 0909.00CW.0001 - Subvenção Econômica Destinada à Implementação de Projetos de Interesse Social em Áreas Urbanas, referentes aos empenhos de despesa da União no âmbito do PMCMV; (ii) inscrição, na dívida consolidada da União, dos montantes relativos aos restos a pagar a que se refere o item anterior; (iii) registro, no estoque da dívida consolidada, dos valores referentes aos juros devidos pela União ao FGTS em razão dos adiantamentos concedidos pelo Fundo; e (iv) registro, pelo regime de competência, dos juros devidos pela União ao FGTS em relação aos estoques de dívida consolidada. (http://portal.tcu.gov.br/tcu/paginas/contas_governo/contas_2014/index.html (p. 662) . 
117.	Outrossim, ainda no Relatório do Acórdão 825/2015-TCU-Plenário, esta Corte de Contas evidenciou, transcrevendo trecho das conclusões da inspeção, o caráter inadequado de utilizar rubricas associadas a subvenções para o pagamento de operações de crédito realizadas junto ao FGTS, da seguinte forma:
349.	Ora, se o Ministério das Cidades é sabedor que os dispêndios serão pagos mediante adiantamento concedido pelo FGTS - como restou evidenciado pelo histórico da execução de referida despesa desde o ano de 2009 - então, a uma, como já se demonstrou por intermédio dos itens "287 a 297", os créditos orçamentários já deveriam ter sido autorizados com a fonte de recursos "operação de crédito interna" devidamente consignada.
350.	A duas, todo e qualquer pagamento de subsídio de responsabilidade da União efetuado com recursos do FGTS deveria ser registrado como um pagamento de despesas no âmbito de cada um dos respectivos créditos orçamentários.
351.	A três, para o ressarcimento dos recursos ao FGTS, deveria ter sido providenciada nova dotação orçamentária, ou seja, crédito orçamentário distinto daquele referente ao pagamento dos subsídios, informando a respectiva fonte de recursos/financiamento. (grifou-se) 
118.	Dessa forma, não cabe retornar ao exame da natureza dos atrasos, mas tão somente verificar se as circunstâncias de cunho subjetivo exigiam dos gestores atuação diversa da adotada. 
119.	Nesse sentido, os gestores do Ministério da Fazenda e do MPOG são uníssonos ao alegar que toda a execução do PMCMV estava a cargo do Ministério das Cidades, razão por que não poderiam conhecer as minúcias dos pagamentos realizados por aquele órgão, apesar de possuírem atribuições que, de tão genéricas, poderiam dar entendimento diverso.
120.	Sob esse prisma, de fato as atribuições dos responsáveis são dotadas de grande transversalidade e capilaridade, dado que os assuntos "orçamento" e "administração financeira" se irradiam por toda a Administração Pública, alcançando milhares de órgãos e entidades. Em decorrência disso, a aferição de responsabilidade não deve adotar por princípio que os gestores respondam por todos os atos afetos a suas áreas. 
121.	De forma diversa, este exame técnico, em relação aos gestores do Ministério da Fazenda e do MPOG, busca verificar se sobreveio atuação específica que tenha concorrido para a desconformidade analisada.
122.	Em relação aos responsáveis do Ministério da Fazenda, não foram identificados elementos que denotassem atuação específica. Além disso, o Relator do Acórdão 2575/2016-TCU-Plenário já propugnou pela falta de nexo entre a atuação do então Ministro da Fazenda e as falhas da proposta orçamentária a cargo do Ministério das Cidades, nos seguintes termos (inclui apenas o item 9.4.3 do 825, atinente à falta da receita de operação de crédito) :
93.	No que se refere a Guido Mantega, concluiu-se das análises que, na condição de Ministro da Fazenda, não lhe cabia responsabilidade pelas falhas da proposta orçamentária do Ministério das Cidades, que, ao não contemplar as operações de crédito decorrentes dos adiantamentos do FGTS à União, inviabilizaram a adequada verificação dos limites e condições previstas no caput do art. 32 da LRF.
123.	Já quanto ao MPOG, o fato de o correspondente ex-Ministro, Sr. Nelson Barbosa, ser o único subscritor da Exposição de Motivos da Medida Provisória 702/2015 demonstra que a utilização de rubrica orçamentária de subvenção, em lugar de amortização de dívida, era prática daquela Pasta. Além disso, não se pode alegar desconhecimento da natureza da proposta, relegando-a ao Ministério das Cidades e ao Ministério da Fazenda, porque, ao propugnar pela edição de Medida Provisória, requerendo a autorização orçamentária para a realização de despesas com subvenções, o responsável foi claro ao indicar que, em realidade, intentava liquidar passivos da União junto ao FGTS, nos seguintes termos:
4.No tocante ao Ministério das Cidades, viabilizará o pagamento de passivos e valores devidos, neste exercício, relacionados à implementação de projetos de interesse social em áreas urbanas, conforme dispõe o art. 82-A da Lei nº 11.977, de 7 de julho de 2009.
124.	Não bastasse isso, o ex-Ministro foi ainda explícito ao indicar, na mesma Exposição de Motivos, que buscava quitar os específicos débitos identificados no TC Processo 021.643/2014-8, nos seguintes termos:
7.A relevância e urgência da matéria justificam-se, no que tange aos Ministérios do Trabalho e Emprego e das Cidades e de Encargos Financeiros da União, em decorrência da necessidade de pagamento de passivos e valores devidos, no presente exercício, em consonância com as determinações presentes no Acórdão nº 825, de 15 de abril de 2015, confirmado pelo Acórdão nº 992, de 29 de abril de 2015, ambos do Plenário do Tribunal de Contas da União.
125.	Em face desse quadro, ao tempo que se propõe desde já a exclusão da proposta de audiência dos responsáveis do Ministério da Fazenda, passa-se a analisar as condutas dos gestores do MPOG. 
126.	Inicialmente, abordam-se os possíveis entraves ao adequado registro orçamentário das despesas com a amortização das dívidas, destacando que esse aspecto já foi enfrentado de forma expressa no Voto do Relator do Parecer Prévio sobre as Contas de Governo de 2015, nos seguintes termos (peça 357, p. 693) :
Primeiramente, a defesa alega que seria impossível converter na origem as subvenções em operação de crédito após o encerramento do planejamento e a execução da despesa.
Descabe acolher esse argumento, uma vez que é possível a realização de alterações na LOA por parte do Poder Executivo, bem como pelo fato de uma despesa já empenhada poder ser anulada de modo a corrigir sua execução.
O procedimento de correção, ao contrário do que a defesa supõe, não esconderia a finalidade da despesa. Embora, originalmente, os repasses se destinassem ao pagamento de subvenções, a partir do momento que passaram a constituir operações de crédito, e tal como foram pagas, essa nova condição deveria ter sido explicitada no orçamento.
Outro ponto trazido diz respeito à impossibilidade de alteração da receita correspondente, executada em exercícios anteriores, que deveria ser reconhecida como receita de operação de crédito, de forma que, em contrapartida, as despesas questionadas pudessem ser caracterizadas como amortização de dívida contratual.
Em verdade, no relatório precedente, a Semag discorre detalhadamente sobre os procedimentos e elenca os lançamentos possíveis de serem realizados na operação de reconhecimento do passivo. Também destaca que o Manual de Contabilidade Aplicada ao Setor Público (MCASP) , em sua 6º edição, dispõe que, em alguns casos, não é obrigatória a caracterização de uma receita anterior ao reconhecimento de uma dívida. Ademais, o TCU em nenhum momento asseverou que seria necessário o lançamento das respectivas receitas para que fossem efetuados os pagamentos das operações de crédito irregulares.
Portanto, para fins de registro de despesas com amortização de dívidas que tenham sido reconhecidas em momento posterior, deve ser realizada a incorporação do passivo, sem que haja necessidade de lançamento da receita correspondente, no mesmo valor. Em outras palavras, é preciso apenas efetuar a confissão da dívida e, em seguida, seu pagamento. 
127.	Do excerto, extrai-se que havia alternativa à escolha dos gestores de amortizar operações de crédito utilizando rubricas orçamentárias representativas de subvenções. 
128.	Contudo, apesar de amplamente demonstrada a irregularidade, não se pode olvidar que essa era a prática adotada no Executivo desde que os repasses ao FGTS passaram a não se realizar no tempo certo, e que o próprio TCU reconheceu que a sistemática de repasses gerava operações de crédito não triviais, uma vez que delas não decorriam fluxos financeiros pelo Caixa Único. 
129.	Se não eram triviais os registros dessas operações de crédito, de tal sorte que o TCU, naquele campo, autorizou efeitos apenas prospectivos na elaboração dos orçamentos, igualmente incomuns haveriam de ser considerados os registros orçamentários das amortizações dessas operações. 
130.	Em outras palavras, as intervenções do TCU que levaram à defesa pela irregularidade orçamentária, apesar de não substituir os critérios que já constavam das normas de regência, acabaram por efetivamente promover substancial mudança na praxe administrativa que, apesar de irregular, era a única adotada até então.
131.	Nesse campo, propugna-se que a atuação dos gestores do MPOG, apesar de irregular, limitou-se a reproduzir o que era a prática habitual, adotada em face de operações que não guardavam semelhança com as operações de crédito convencionais, e que só surgiram em função de o Tesouro Nacional deixar de adimplir suas obrigações junto aos bancos públicos e ao FGTS. Destaca-se, ademais, que os Ministros ouvidos somente ingressaram nas respectivas pastas no exercício de 2015, já com a prática sedimentada.
132.	Tem-se, é certo, em contraponto, que o item 9.7.1 do Acórdão 825/2015-TCU-Plenário, de abril daquele ano, já havia veiculado alerta quanto à irregularidade do pagamento de dívida junto ao FGTS sem consignação em Lei Orçamentária Anual ou em Lei de Créditos Adicionais.
133.	Apesar disso, analisando as considerações dos gestores do Ministério das Cidades, extrai-se que, ante o ineditismo da questão, deu-se interpretação equivocada à orientação, já que, em lugar de realizar a amortização da dívida na devida rubrica orçamentária, limitaram-se os órgãos a cancelar os restos a pagar de exercícios anteriores, o que constituía apenas uma das vertentes da irregularidade.
134.	Sob essa vertente, considerou-se irregular a inscrição em restos a pagar de dívidas surgidas junto ao FGTS porque, tendo sido efetivamente transferidos os recursos aos beneficiários finais, não haveria mais que se falar em despesas com subvenção não pagas. Ao contrário, deveria se considerar que essas despesas cumpriram todo o seu ciclo, até o pagamento, surgindo, em contrapartida, operações de crédito da União junto àquele Fundo. E a irregularidade tratada nestes autos surgiria apenas quando do pagamento destas operações de crédito, no caso de utilização de rubricas de subvenção para pagar as dívidas decorrentes dos adiantamentos feitos pelo FGTS.
135.	Ante a exposição, considera-se que, apesar de irregulares as condutas dos gestores do MPOG, estiveram elas permeadas de incertezas derivadas da prática adotada desde muito tempo naquele órgão, de sorte que, em razão da aparente boa-fé, não se mostra aconselhável sua responsabilização.
136.	Ademais, não se extraem dos autos elementos que indiquem que os gestores tenham feito a classificação errada movidos pelo propósito de macular a execução orçamentária. Não que a simples culpa já não fosse suficiente para configurar a irregularidade, mas, por outro lado, tal lacuna, associada aos demais elementos aduzidos, leva a crer que não havia vícios de vontade. 
137.	Outrossim, considerando o específico conteúdo das transcrições da referida Exposição de Motivos, conclui-se - corroborando a boa-fé do gestor - que não se escondeu do Congresso Nacional o que se pretendia fazer, que era efetivamente quitar débitos da União junto aos bancos públicos e ao FGTS. Dessa forma, tendo em vista a superveniente conversão da MP 702/2015 na Lei 13.276/2016, o Poder Legislativo poderia, se o quisesse, ter feito os devidos ajustes na norma. E, não tendo operado essa modificação, tem-se mais um elemento a indicar o caráter não usual dessa forma de autorização de amortização de operações de crédito.
138.	Não bastasse isso, o aspecto mais grave de eventual falta de autorização orçamentária reside na ausência de pronunciamento do Poder ao qual compete falar sobre "quanto" e "como" serão arrecadados e gastos os recursos públicos em cada exercício. E, no presente caso, não se pode alegar que, ao autorizar os gastos, o Legislativo não tivesse todos os elementos para saber em que seriam aplicados os recursos em questão, sobretudo se se considerar a grande repercussão que o assunto "pedaladas fiscais" teve no período.
139.	Quanto à proposta de encaminhamento apresentada, tendente a afastar a responsabilidade dos gestores do MPOG, destaca-se a sua consonância com a jurisprudência desta Corte de Contas. Nesse sentido, o TCU já enfrentou por diversas vezes situações em que, apesar de irregulares as ocorrências, como verificado nestes autos, optou por não aplicar sanções aos respectivos responsáveis, em razão das particularidades que permeavam suas condutas, conforme se extrai dos seguintes enunciados:
A punibilidade da falta do gestor deve ser ponderada não apenas por eventual descumprimento de norma, como também por outros elementos, como o grau de reprovabilidade da conduta e o prejuízo que possa ter causado ao erário e ao interesse público. (Acórdão 2596/2012-TCU-Plenário) 
Na condenação de responsável por débito, é possível deixar de aplicar a multa proporcional ao dano com fundamento em circunstâncias atenuantes, ainda que não sejam suficientes para o reconhecimento da boa-fé com vistas à concessão de novo prazo para recolhimento da dívida. (Acórdão 1989/2016-TCU-Plenário) 
Não se aplica, excepcionalmente, multa aos gestores por grave infração à norma legal se a irregularidade decorrer de falhas estruturais no órgão, de responsabilidade da alta administração. (Acórdão 3231/2011-TCU-Plenário) 
Em casos excepcionais, quando constatada a adoção de medidas corretivas e tempestivas para sanear a irregularidade, bem como a ausência de lesão ao erário, é possível se considerar tais atenuantes em favor do responsável, deixando-se de aplicar as penalidades previstas na Lei 8.443/1992. (Acórdão 845/2017-TCU-Plenário) 
A natureza secundária de participação em ilícito, bem como a menor capacidade de compreensão de ilicitude e gravidade dos atos praticados fundamentam a não imputação de multa. (Acórdão 2870/2008-TCU-Plenário) 
Peculiaridades de mercado, limitações de armazenamento, inexistência de dano ao erário e de favorecimento de empresas são circunstâncias capazes de atenuar a gravidade do fracionamento na aquisição de merenda escolar por município da região amazônica e de, juntamente com impropriedade na fundamentação da deliberação recorrida, justificar a desconstituição de multa imposta a responsável. (Acórdão 101/2012-TCU-Plenário) 
140.	Tendo em vista essa exposição, propõe-se que não se realize audiência dos gestores do MPOG.
141.	Quanto aos gestores do Ministério das Cidades, conclui-se que, ante a atuação do MPOG, não lhes cabia outra opção que não a de realizar as despesas em alinhamento com as diretrizes do órgão central do Sistema de Planejamento e de Orçamento Federal, razão por que também se propõe a exclusão dos respectivos responsáveis da proposta de audiência. Entretanto, expõem-se algumas considerações acerca de suas oitivas.
142.	Inicialmente, destaca-se que o cancelamento de restos a pagar de exercícios anteriores do PMCMV, tal qual alegado pelos gestores do Ministério das Cidades, não elidiu a irregularidade, tendo em vista que, em sua substituição, amortizaram-se dívidas do programa com nova rubrica orçamentária também representativa de subvenção. 
143.	Em outro campo, o julgamento do TCU, ainda que pela regularidade das contas dos gestores, não constitui elemento impeditivo de superveniente análise de assuntos que não tenham sido nelas tratados de forma expressa e conclusiva, conforme disposto no art. 206 de seu Regimento Interno.
144.	Sob outro prisma, o caráter social do PMCMV, embora inegável, não poderia constituir justificativa para a execução de despesa orçamentária fora dos parâmetros estabelecidos pelo Congresso Nacional. 
145.	Quanto ao gestor do Ministério das Cidades cuja audiência se realizou no TC Processo 021.643/2014-8, o acatamento de suas razões de justificativa por meio do Acórdão 2575/2016-TCU-Plenário deu-se em razão de circunstâncias pessoais específicas, a exemplo de não terem sido realizados pagamentos de operações de crédito no período de sua gestão, de forma que não se pode transportar o exemplo à situação ora analisada. 
146.	Pelo exposto, apesar de não ser proposta audiência dos gestores do Ministério das Cidades neste específico caso, reputam-se irregulares, sob a ótica da execução orçamentária-financeira, os pagamentos realizados ao FGTS em 2015. 
INFORMAÇÕES ADICIONAIS
147. 	Consta do Relatório de Inspeção proposta de determinação para que a Caixa e o Conselho Curador do FGTS deem maior publicidade a determinados aspectos do Programa Minha Casa Minha Vida. Considerando que ainda não houve deliberação acerca do assunto, replica-se a proposta nesta instrução. 
148.	Noutro campo, o Ministro-Relator, em sua última manifestação nestes autos (peça 200) , determinou a remessa ao Procurador da República Ivan Cláudio Marx, em face da solicitação referente ao Inquérito Civil 1.16.000.000992/2015-44 (peça 1 do TC Processo 009.555/2016-1, em apenso) , das cópias das peças processuais juntadas posteriormente à expedição do aludido ofício, incluindo aquela decisão, em complemento ao Ofício 0128/2016-TCU/SecexFazenda, de 7/4/2016 (peça 11 do TC Processo 009.555/2016-1) .
149.	Considerando que, apesar de cumprida a determinação, por intermédio do Ofício 380/2016 - TCU/SecexFazenda, de 10/11/2016 (peça 209) , foram posteriormente juntados novos elementos processuais, propõe-se que sejam remetidas cópias das peças juntadas após a expedição do referido ofício.
CONCLUSÃO
150.	Em decorrência dos exames realizados, conclui-se que, apesar de as alegações dos responsáveis não afastarem, no campo material, as irregularidades identificadas na inspeção, foram trazidos elementos aos autos que desaconselham a sua responsabilização, sobretudo em razão de o ano de 2015 envolver a necessidade de retificação de procedimentos irregulares que eram adotados há anos no âmbito federal, exigindo, portanto, atuação não trivial dos responsáveis.
151.	No que tange às distorções nas estatísticas fiscais, considerou-se adequada a postura dos gestores do BCB em aguardar o deslinde do TC Processo 021.643/2014-8 para só então passar a incluir de forma definitiva os passivos da União em face dos bancos federais e do FGTS, dada a indefinição do modelo final a ser adotado pelo TCU (itens 18-60 desta instrução) .
152.	Na análise das operações de crédito vedadas pela LRF, julgou-se que não seria exigível conduta diversa dos gestores do Ministério da Fazenda e da STN, dado que, ao assumirem os seus cargos em 2015, herdaram uma situação consolidada que efetivamente dificultava o pronto adimplemento das obrigações, além da possibilidade de apresentarem cronograma de pagamentos ao TCU. Além disso, considerou-se que as medidas adotas no âmbito daqueles órgãos estavam alinhadas com o posicionamento da Corte de Contas (itens 66-90 desta instrução) .
153.	Por consequência, considerou-se que também não deveriam ser responsabilizados os ex-dirigentes dos bancos públicos, já que, não sendo exigível dos gestores do Ministério da Fazenda o pronto pagamento das dívidas, não restaria outra ação aos bancos que não esperar o pronunciamento final do TCU no TC Processo 021.643/2014-8 (itens 93-102 desta instrução) .
154.	Quanto à realização de despesas em desacordo com a autorização orçamentária, concluiu-se que não se poderia atribuir responsabilidade aos gestores do Ministério da Fazenda e do Ministério das Cidades porque os pagamentos foram realizados em conformidade com a prática do MPOG (itens 109-122 e 141-146 desta instrução) .
155.	Em relação ao MPOG, considerou-se que, apesar da responsabilidade de seus gestores pelos pagamentos irregulares ao FGTS, eles agiram de boa-fé, já que, além de apenas reproduzir praxe administrativa vigente há anos no órgão, não subtraíram ao exame do Congresso Nacional a natureza dos pagamentos que pretendiam realizar com a edição da MP 702/2015 (itens 123-140 desta instrução) .
156.	Por conseguinte, a proposta de encaminhamento apresentada nesta instrução, apesar de propugnar pela procedência da representação do MPTCU, já que não restaram afastadas as irregularidades, não mais contempla a audiência dos responsáveis. 
157.	Considerando que ainda não foi apreciada, replica-se proposta de encaminhamento da instrução anterior relacionada à determinação para conferir maior publicidade a determinados aspectos do PMCMV.
158.	Em razão de terem sido juntados novos elementos processuais após a última comunicação dirigida ao Sr. Procurador da República Ivan Cláudio Marx, propõe-se que sejam remetidas as novas peças para atender à solicitação referente ao Inquérito Civil 1.16.000.000992/2015-44 (peça 1 do TC Processo 009.555/2016-1, em apenso) .	
PROPOSTA DE ENCAMINHAMENTO
159. Ante o exposto, submetemos os autos à consideração superior, propondo:
a) conhecer da presente representação, satisfeitos os requisitos de admissibilidade previstos nos arts. 235 e 237, inciso III, do Regimento Interno deste Tribunal, e no art. 103, § 1º, da Resolução - TCU 259/2014, para, no mérito, considerá-la procedente;
b) determinar à Secretaria Executiva do Conselho Curador do FGTS e à Caixa Econômica Federal, com fulcro no art. 250, inciso II do Regimento Interno do TCU, que publiquem mensalmente, em sítio oficial da internet, o número de financiamentos habitacionais concedidos no âmbito do Programa Minha Casa, Minha Vida, acompanhado do montante despendido em subvenções econômicas de responsabilidade do Tesouro Nacional. A publicação das informações deverá atender, no que for cabível, ao disposto no art. 8, §§ 1º, 2º e 3º da Lei 12.527/2011;
c) juntar cópia desta instrução aos processos de contas de 2015 dos seguintes órgãos e entidades: Ministério da Fazenda, Ministério das Cidades, Ministério do Planejamento, Desenvolvimento e Gestão, Ministério do Trabalho, Fundo de Garantia do Tempo de Serviço, Banco Nacional de Desenvolvimento Econômico e Social, Banco do Brasil S.A., Caixa Econômica Federal e Banco Central do Brasil;
d) encaminhar os autos para manifestação do Ministério Público junto ao TCU, em conformidade com a solicitação daquele Parquet posta à peça 1, p. 7 deste processo;
e) encaminhar ao Procurador da República Ivan Cláudio Marx, em face da solicitação referente ao Inquérito Civil 1.16.000.000992/2015-44 (peça 1 do TC Processo 009.555/2016-1, em apenso) , cópias das peças processuais juntadas posteriormente à expedição do Ofício 380/2016 - TCU/SecexFazenda, de 10/11/2016 (peça 209) ;
f) encaminhar cópia da deliberação a ser adotada, bem como do relatório e do voto que a fundamentarem, aos responsáveis que apresentaram as oitivas e aos seguintes órgãos e entidades: Ministério da Fazenda, Ministério das Cidades, Banco do Brasil S.A., Fundo de Garantia do Tempo de Serviço, Banco Nacional de Desenvolvimento Econômico e Social, Caixa Econômica Federal, Ministério do Trabalho e Previdência Social e Banco Central do Brasil; e
g) encerrar o presente processo, com fundamento no art. 169, inciso V, do Regimento Interno do Tribunal.
2.	O Secretário-Substituto da então Secretaria de Controle Externo da Fazenda Nacional manifestou-se por meio do pronunciamento acostado à peça 381, nos termos transcritos a seguir:
		Cuidam os autos de representação do Ministério Público junto ao TCU (MPTCU) , formulada pelo Procurador Júlio Marcelo de Oliveira, acerca de possíveis irregularidades ocorridas no ano de 2015 concernentes a:
	i) operações de crédito ilegais decorrentes de atrasos sistemáticos no pagamento, pela União de subvenções econômicas devidas ao Banco Nacional de Desenvolvimento Econômico e Social (BNDES) e ao Banco do Brasil S/A (BB) ; 
		ii) omissão do Banco Central do Brasil (Bacen) em registrar tais vultosos e relevantes passivos nas estatísticas fiscais; e
		iii) pagamento de dívidas da União junto ao Fundo de Garantia do Tempo de Serviço (FGTS) , no âmbito do Programa Minha Casa, Minha Vida (PMCMV) , à margem da Lei Orçamentária Anual (LOA/2015) .
2.	Em atendimento à decisão do Relator (peça 4) , esta unidade técnica realizou inspeção, materializada no relatório à peça 163, cuja proposta contempla, entre outras medidas, a audiência de diversos responsáveis. O MPTCU endossou as conclusões da unidade e alvitrou medidas complementares, peça 189.
3.	Posteriormente, o Ministro Relator considerou pertinente ouvir previamente os interessados antes de determinar a realização das audiências propostas pela unidade técnica e endossadas pela Ministério Público, conforme peça 200. Oitivas objeto da presente análise. 
4.	Em 2014, o MPTCU também formulou representação cujo objeto era de igual natureza ao analisado no presente caso, TC Processo 021.643/2014-8. A partir dos trabalhos fiscalizatórios realizados nesse processo, esta Corte identificou a existência de diversas irregularidades, as quais ficaram popularmente conhecidas como "pedaladas fiscais".
5.	As conclusões alcançadas naquele processo, podem impactar as análises realizadas neste, tendo em vista a similitude de condutas e de irregularidades. Desse modo, no âmbito do TC Processo 021.643/2014-8, o TCU, por meio de diversos acórdãos (825/2015, 992/2015, 3.297/2015 e 2.575/2016, todos do Plenário) realizou determinações para correção de distorções, bem como cominou multa e inabilitou diversas autoridades do Poder Executivo. 
6.	Após a análise de diversos pedidos de reexame atinentes às irregularidades de 2014, esta Corte, por meio do Acórdão 1824/2018-TCU-Plenário, de 8/8/2018, deu provimento a alguns e negou outros. Fato que pode ensejar consequências e merecem ser esclarecidos, no intuito de alinhar o entendimento desta Corte em seus processos conexos.
7.	Desse modo, tendo em vista que o julgamento dos referidos pedidos de reexame ocorreu após a realização da análise das oitivas pela equipe técnica desta unidade técnica, pretende-se, no presente despacho, destacar as possíveis consequências processuais que tal decisão implica no exame das oitivas objeto da presente análise.
8.	Nos termos do despacho exarado pelo Ministro Raimundo Carreiro, peça 200, em face das conclusões preliminares da unidade técnica e do parquet, atinentes às possíveis irregularidades observadas no ano de 2015, foi dada a oportunidade de que os interessados apresentassem as questões de fato e de direito que julgassem oportunas, cujas análises foram agrupadas, por esta unidade técnica, em três irregularidades, quais sejam: i) distorções nas estatísticas fiscais; ii) pagamentos sem cobertura orçamentária; e iii) operações de crédito vedadas pela LRF, as quais serão analisadas a seguir. 
Distorções nas Estatísticas Fiscais
9. Com relação à primeira irregularidade, foram chamados em oitiva os responsáveis listados a seguir, todos integrantes do Banco Central, em face das seguintes condutas:
	Responsável
	Cargo
	Conduta

	Carlos Hamilton Araújo
	Diretor de Política Econômica 
	Falta de coordenação adequada da publicação dos dados de política fiscal para o ano de 2015, permitindo que não constasse o registro de dívidas da União junto a instituições financeiras estatais.

	Luiz Awazu Pereira da Silva
	Diretor de Política Econômica 
	
	Alexandre Tombini
	Presidente 
	
	Túlio José Lenti Maciel
	Chefe do Departamento Econômico 
	
	Altamir Lopes
	Diretor de Política Econômica 
	Falta de coordenação adequada da publicação dos dados de política fiscal para o ano de 2015, permitindo que não constasse o registro do passivo de tarifas por serviços bancários prestados pela Caixa.

10.	 Inicialmente, cabe destacar o histórico de decisões desta Corte sobre a irregularidade em tela no âmbito do TC Processo 021.643/2014-8, haja vista apresentarem condutas e responsáveis semelhantes.
10.1	Em decorrência das análises realizadas, Alexandre Tombini, Presidente do Bacen, e Túlio José Lenti Maciel, Diretor do Departamento Econômico do Bacen, tiveram suas razões de justificativa rejeitadas, item 9.10 do Acórdão 825/2015-TCU-Plenário. 
10.2	Desse modo, em razão da não contabilização na Dívida Líquida do Setor Público e, consequentemente, na apuração do resultado fiscal dos passivos da União resultantes das operações imputou-lhes multa de R$ 30.000,00 e R$ 25.000,00, mediante o Acórdão 2575/2016-TCU-Plenário.
10.3	Após a análises dos pedidos de reexame impetrados pelos responsáveis, o MPTCU, na qualidade de custos legis, entendeu não haver fundamentos para atribuir responsabilidades aos gestores do Bacen e propôs o afastamento das sanções imputadas. O Ministério Público firmou o entendimento no seguinte sentido: "para que se cogitasse da reavaliação da metodologia de captação de dados, seria preciso que a autoridade monetária tivesse explícita ciência da ocorrência das manobras e do objetivo de burlar o cálculo dos resultados fiscais da União".
10.4	Em seu voto, o Ministro Relator desses recursos, Min. Walton Alencar, adotou integralmente o parecer do Parquet, destacando que a referida irregularidade decorria da forma com que a autarquia interpretava o seu Manual de Estatísticas Fiscais. Assim, estabeleceu que, "nos termos da jurisprudência deste Tribunal, a ocorrência de irregularidade não basta para responsabilização dos agentes, sendo necessário a caracterização da culpa stricto sensu, o que não contemplei como materializada nos presentes autos".
10.5	Ante essa situação, o TCU, por meio do item 9.3 do Acórdão 1824/2018-TCU-Plenário, deu provimento aos pedidos de reexame interpostos pelos responsáveis, acolhendo suas razões de justificativas e excluindo as multas que lhes foram aplicadas.
11.	Após a descrição do histórico das decisões do processo de 2014, cabe tecer considerações sobre a situação objeto do presente processo.
11.1	Em que pese as falhas terem sido identificadas no ano de 2014, tendo sido objeto de determinação por este Tribunal para que o Bacen registrasse na estatística fiscal os valores que a distorcia (item 9.1 do Acórdão 825/2015-TCU-Plenário) , o MPTCU, considerando que tais falhas estariam se repetindo no curso do exercício de 2015, ofereceu esta representação. 
11.2	Em face das análises realizadas, peça 163, a equipe de auditoria destacou que o Bacen somente realizou os devidos registros em dez/2015, demorando, portanto, quase um ano (após a constatação da irregularidade) para proceder as devidas alterações, razão pela qual propôs a audiência dos responsáveis (antes de realizá-las, o Min. Relator determinou a realização de oitivas) . 
11.3	O auditor, quando da análise das oitivas entendeu que não seria exigível dos gestores a inclusão dos passivos analisados nas estatísticas fiscais antes de dez/2015, haja vista o efeito suspensivo da determinação contida no Acórdão 825/2015-TCU-Plenário e o empenho da equipe do Bacen em tentar resolver a questão. 
11.4	Assim, entendeu que não se revelava desarrazoada a decisão dos gestores do Bacen de esperar a pacificação do assunto para publicar as estatísticas fiscais em formato definitivo, fato que somente teria ocorrido após a prolação do Acórdão 3297/2015-TCU-Plenário, de 9/12/2015. 
12. Dito isso, cabe recorrer a trecho do voto do Ministro Relator do Acórdão 1824/2018-TCU-Plenário o qual analisou a conduta de dirigentes do Bacen em face de irregularidade assemelhada à analisada neste processo:
Entendo, pois, que não restaram caracterizadas, no caso concreto, imperícia, imprudência ou negligência.
Discordo, ainda, da tese sobre a ocorrência de erro grosseiro. As discussões travadas nos autos permitem concluir, de fato, pela divergência de interpretação em assunto de levada complexidade, decidido efetivamente pelo Acórdão 3297/2015-TCU-Plenário.
Considero que, a exemplo da questão em exame, interpretação razoável de norma, que se revela posteriormente inadequada, não pode resultar em sanções aos agentes. No presente caso, trata-se de Manual elaborado pela própria instituição, com a previsão de regras de conduta para as hipóteses tratadas. Não houve mudança de orientação para salvaguardar novos e ilegais comportamentos, não houve a configuração de prática nova, nem subserviência a ditames externos e extraordinários. (grifos acrescidos) .
13.	 Em face do acolhimento do entendimento exarado pelo Ministro Relator por este Tribunal, por meio do Acórdão 1824/2018-TCU-Plenário, de que condutas assemelhadas às verificadas no presente processo não podem resultar em sanções aos agentes, defende-se como razoável o alinhamento das conclusões deste relatório àquele, de modo a acolher as manifestações apresentadas pelos responsáveis neste processo. 
14.	 Assim, manifesto minha concordância com as conclusões alcançadas pelo auditor, no intuito de acolher as manifestações realizadas pelos responsáveis, deixando-os de propor que eles sejam chamados em audiência.
15.	 A título de esclarecimento e de evidenciação da consistência entre as decisões adotadas pelo TCU, cabe ressalvar nesse ponto que, não obstante o Tribunal não tenha concluído pela improcedência da responsabilização dos agentes públicos no âmbito do Banco Central, resta inalterado o fato de que as estatísticas fiscais estavam efetivamente deturpadas. O que se decidiu no Acórdão 1824/2018-TCU-Plenário em relação aos fatos verificados no exercício de 2014 foi a inexistência de culpabilidade dos responsáveis indicados no Bacen - de forma que, por decorrência lógica, as distorções das estatísticas fiscais, constatadas em decisões prévias do Tribunal, são consequências objetivas das condutas reprovadas no âmbito do Governo Federal, especialmente na cadeia de comando entre a Presidência da República e a estrutura decisória no Tesouro Nacional. É dizer: a conclusão pela inexistência de culpabilidade de determinados agentes não tem o condão de modificar decisões anteriores desta Corte de Contas, acerca das irregularidades verificadas em termos de evidenciação dos resultados fiscais e da Dívida Líquida do Setor Público, nem tampouco elimina a responsabilidade de outros agentes não alcançados pelo referido Acórdão.
Pagamentos sem cobertura orçamentária
16.	A princípio, cabe destacar que foram chamados em oitiva os responsáveis listados a seguir, os quais desempenhavam suas atividades no MPOG, Ministério da Fazenda e no Ministério das Cidades:
	Responsável
	Cargo
	Conduta

	Nelson Henrique Barbosa
	Ministro de Estado do Planejamento Orçamento e Gestão
	Realização, no curso do exercício de 2015, de pagamentos de operações de crédito da União junto ao FGTS, sem a devida autorização em LOA, contrariando o que estabelece o art. 167, inciso II, da CF/1988, além de desconsiderar alerta neste sentido emitido por este Tribunal no item 9.7.1 do Acórdão 825/2015-TCU-Plenário.

	Valdir Moysés Simão
	Ministro de Estado do Planejamento Orçamento e Gestão
	
	Esther Dweck
	Secretaria de Orçamento Federal do MPOG
	
	Joaquim Vieira Ferreira Levy
	Ministro de Estado da Fazenda
	
	Marcelo Barbosa Saintive
	Secretário do Tesouro Nacional
	
	Otávio Ladeira de Medeiros
	Secretário do Tesouro Nacional
	
	Octavio Luiz Leite Bitencourt
	Subsecretário Substituto dePlanejamento, Orçamento e Administração da Secretaria-Executiva do Ministério das Cidades
	
	Alfonso Orlandi Neto
	Subsecretário de Planejamento, Orçamento e Administração da Secretaria-Executiva do Ministério das Cidades
	
	Gilberto Kassab
	Ministro das Cidades
	
	Elton Santa Fé Zacarias
	Secretário-Executivo do Ministério das Cidades
	
17.	 Em face das análises realizadas no âmbito desta Representação, peça 163, a equipe de auditoria observou que uma irregularidade constatada no TC Processo 021.643/2014-8 (pagamento de operações de crédito como se fossem subvenções econômicas) , por meio do Acórdão 825/2015-TCU-Plenário, continuou a ser realizada no ano de 2015. O item 9.7 desse acórdão determinou que:
	9.7.1. em razão do disposto pelo art. 59, § 1º, inciso V, da Lei Complementar 101/2000, alertar o Poder Executivo a respeito da execução de despesa com pagamento de dívida contratual junto ao Fundo de Garantia do Tempo de Serviço (FGTS) sem a devida autorização em Lei Orçamentária Anual ou em Lei de Créditos Adicionais; (grifos acrescidos) 
18.	 Quando da liquidação de passivos remanescentes em diversos ministérios, foi aberto crédito extraordinário no valor de quase R$ 9 bilhões, por meio da Medida Provisória 702, de 17/12/2015. Entretanto, o crédito foi aberto como sendo destinado para subvenções econômicas, quando de fato eram para quitação das operações de crédito abertas junto ao FGTS. Desse modo, a equipe entendeu que houve uma desconsideração do alerta emitido no referido acórdão, razão pela qual propôs chamar os referidos gestores em audiência (o relator optou por chamar em oitiva primeiramente) .
19. Após a análise das oitivas, o auditor propôs acolher as manifestações dos interessados, proposta com a qual adiro. Entretanto, entendo ser necessário realizar algumas ponderações no intuito de trazer considerações jurisprudenciais desta Corte, as quais serão particionadas por ministério.
20. Com relação aos integrantes do Ministério da Fazenda (a STN será analisada em conjunto, haja vista integrar o citado ministério) , cabe recorrer a trecho do voto do Ministro Relator que culminou no Acórdão 2.575/2016 o qual estabelece que o seu ministro à época não poderia ser responsabilizado pelas falhas da proposta orçamentária do Ministério das Cidades:
93. No que se refere a Guido Mantega, concluiu-se das análises que, na condição de Ministro da Fazenda, não lhe cabia responsabilidade pelas falhas da proposta orçamentária do Ministério das Cidades, que, ao não contemplar as operações de crédito decorrentes dos adiantamentos do FGTS à União, inviabilizaram a adequada verificação dos limites e condições previstas no caput do art. 32 da LRF. 
21. No intuito de alinhar o entendimento dessa Corte e, em face da conduta ser assemelhada à analisada no presente caso, entendo pertinente acolher as manifestações dos Srs. Joaquim Levy, Marcelo Barbosa Saintive e Otávio Ladeira de Medeiros.
22.	 Com relação aos responsáveis integrantes do MPOG cabe também recorrer a trecho do referido voto, o qual estabelece que membros desse ministério poderiam ter contribuído para a correção das falhas identificadas:
89.	 Nesse período, o Ministério do Planejamento poderia ter contribuído para a correção das falhas identificadas na elaboração da proposta orçamentária desses dispêndios, o que não ocorreu. 
90.	 Por isso mesmo, no item 9.3 do Acórdão 3297/2015-TCU-Plenário, o Tribunal decidiu que a determinação do item 9.4.1 do Acórdão 825/2015-TCU-Plenário, originalmente feita ao Ministério das Cidades para que corrigisse a falha na elaboração de seu orçamento, fosse endereçada também ao então Ministério do Planejamento, Orçamento e Gestão, de modo a chamar o órgão à responsabilidade pela questão. 
23.	 Em que pese, inicialmente, ser possível inferir pela culpabilidade dos referidos gestores, necessário se faz balizar a presente análise nas considerações realizadas pelo voto do Ministro Relator do Acórdão 1824/2018-TCU-Plenário quando analisou a conduta dos Srs. Nelson Henrique Barbosa Filho e Dyogo Henrique de Oliveira, os quais exerceram o cargo de Ministro da Fazenda de forma interina, no seguinte sentido:
Os responsáveis exerceram, interinamente, o cargo de Ministro da Fazenda e tiveram suas razões de justificativa acolhidas quanto à assinatura de portarias, nas quais constava o prazo de 24 meses para pagamento dos recursos relativos ao Programa de Sustentação do Investimento ao BNDES, em contrariedade ao que estabelece a LRF.
O Tribunal entendeu que as portarias assinadas não inovaram em relação ao que já vinha sendo praticado, ou seja, não trouxeram novas regras de repasses de equalização. (grifos acrescidos) 
24.	 Dito isso, cabe destacar que todos os responsáveis lotados no MPOG ouvidos em decorrência das condutas citadas na tabela acima tomaram posse no cargo no ano de 2015 e não inovaram nas práticas até então realizadas, conforme destacado pela equipe desta unidade técnica em sua análise das oitivas. Situação que se assemelha à dos interinos citados.
25.	 Além disso, percebe-se a existência de boa-fé do Sr. Nelson Barbosa, signatário da exposição de motivos da Medida Provisória 702/2015, a qual abriu créditos extraordinários para diversos ministérios, haja vista ter indicado que se buscava quitar os específicos débitos identificados no TC Processo 021.643/2014-8.
26.	 Desse modo, ainda que a abertura de tais créditos não tenha corrigido as irregularidades apontadas, há que se destacar que houve uma busca de ruptura de uma sistemática operacionalizada há anos na administração, sendo que ainda se objetivava consolidar qual seria a melhor forma para se saneá-las. 
27.	 É transparente a inexistência de um entendimento consolidado de como operacionalizar a correção de tais irregularidades. A própria alteração de redação do item 9.4.1 do Acórdão 825/2015-TCU-Plenário denota isso. Inicialmente, o TCU determinou ao Ministério das Cidades que corrigisse a falha na elaboração de seu orçamento, sendo que, posteriormente, por meio do Acórdão 3297/2015-TCU-Plenário, a determinação passou a ser dirigida também ao Ministério do Planejamento, Orçamento e Gestão. 
28. Desse modo, percebe-se que os gestores do MPOG, quando tomaram posse em seus cargos, encontraram uma situação de falhas já sistematizadas há anos no órgão, tendo apresentado boa-fé em solucioná-las, sem, entretanto, terem conhecimento de qual seria o modo mais apropriado para tanto. Não obstante, a análise das oitivas é enfática ao afirmar que eles não inovaram nessas práticas.
29.	 Em face do exposto, cabe resgatar trecho do voto do Ministro Relator do Acórdão 1824/2018-TCU-Plenário o qual analisou a conduta de dirigentes do Bacen, que destaca que não houve mudança de orientação para salvaguardar novos e ilegais comportamentos, razão pela qual não poderiam ser apenados:
Entendo, pois, que não restaram caracterizadas, no caso concreto, imperícia, imprudência ou negligência.
 (...) 
Considero que, a exemplo da questão em exame, interpretação razoável de norma, que se revela posteriormente inadequada, não pode resultar em sanções aos agentes. No presente caso, trata-se de Manual elaborado pela própria instituição, com a previsão de regras de conduta para as hipóteses tratadas. Não houve mudança de orientação para salvaguardar novos e ilegais comportamentos, não houve a configuração de prática nova, nem subserviência a ditames externos e extraordinários. (grifos acrescidos) .
30.	 Percebe-se que a situação se assemelha à verificada ante à conduta dos gestores do MPOG e do Bacen, razão pela qual eles merecem ter as suas manifestações acolhidas, alinhando os entendimentos exarados por esta Corte.
31.	 Por fim, quanto aos responsáveis lotados no Ministério das Cidades, manifesto minha concordância com as conclusões alcançadas pelo auditor, no intuito de acolher as manifestações realizadas pelos responsáveis. Restou evidenciado que esses responsáveis, ante à atuação do MPOG, não lhes cabiam outra opção senão a de realizar as despesas em alinhamento com as diretrizes do órgão central do Sistema de Planejamento e de Orçamento Federal.
32.	 Não obstante e de modo semelhante ao destacado para os gestores lotados no MPOG, todas os responsáveis do Ministério das Cidades chamados em oitiva tomaram posse em seu cargo no ano de 2015, encontrando uma situação de falhas já sistematizadas há anos no órgão e, em consonância com o verificado quanto aos gestores do Bacen, não inovaram na orientação para salvaguardar novos e ilegais comportamentos. 
Operações de crédito vedadas pela LRF
33.	 Acerca desta irregularidade, foram chamados em oitiva os responsáveis listados a seguir, em face das seguintes condutas:
	Responsável
	Cargo
	Conduta

	Joaquim Vieira Ferreira Levy
	Ministro de Estado da Fazenda
	Não adoção de providências no âmbito do Ministério da Fazenda para garantir a observância das restrições estabelecidas pelo art. 32 da LRF.

	Marcelo Barbosa Saintive
	Secretário do Tesouro Nacional
	Não implementação, nos termos do art. 1º, inciso VII, do Regimento Interno da STN, das ações necessárias para impedir a realização de operações de crédito, em desacordo com o art. 36 da LRF.

	Joaquim Vieira Ferreira Levy
	Ministro de Estado da Fazenda
	Manutenção do estoque de operações de crédito vencidas durante o exercício de 2015, relativamente a atrasos em repasses, em desacordo com o art. 36, caput, da LRF.

	Marcelo Barbosa Saintive
	Secretário do Tesouro Nacional
	
	Alexandre Abreu
	Presidente do Banco do Brasil
	Realização de operações de crédito entre o Banco do Brasil e seu ente controlador, em 2015, em desacordo com os arts. 33 e 36 da LRF.

	Luciano Coutinho
	Presidente do BNDES
	Realização de operações de crédito entre o BNDES e seu ente controlador, em 2015, em desacordo com os arts. 33 e 36 da LRF.

34.	 Tendo em vista as análises realizadas no âmbito desta Representação, peça 163, a equipe de auditoria concluiu que o atraso no pagamento dos saldos apurados no 2º semestre de 2014 em mais de onze meses e o atraso no pagamento dos saldos apurados no 1º semestre de 2015 em mais de cinco meses evidenciam novas operações de crédito no valor de R$ 8,04 bilhões e R$ 5,63 bilhões constituídas, respectivamente, entre o BNDES e a União e entre o Banco do Brasil e a União, ou seja, entre uma instituição financeira estatal e o seu ente controlador, na qualidade de beneficiário do empréstimo, em ofensa ao art. 36 da LRF, razão pela qual propôs chamar os referidos gestores do Ministério da Fazenda (e da STN) em audiências.
35. Posteriormente, o MPCTU, por meio da peça 189, manifestou-se de acordo com a proposta de encaminhamento elaborada pela unidade técnica, porém acrescentou, entre outros, a realização de audiência dos Srs. Luciano Coutinho e Alexandre Abreu, na qualidade, respectivamente, de presidentes do BNDES e do BB, por, em face de suas condutas omissivas, terem realizado operações de créditos vedadas pela LRF.
36.	 Após a análise da instrução da unidade técnica e do parecer do MPTCU, o Ministro Relator, por meio da peça 200, considerou oportuno ouvir previamente os interessados, antes de realizar as audiências propostas.
37.	 O auditor, em face da análise das oitivas em comento propôs acolher as manifestações dos interessados. Em que pese concordar com quase a totalidade de seu entendimento, manifesto o meu desacordo com relação ao Sr. Luciano Coutinho. 
38.	 Em relação às condutas dos Srs. Joaquim Levy, Marcelo Saintive e Alexandre Abreu, de modo semelhante ao destacado para os gestores lotados no MPOG (analisados na seção anterior) , verificou-se que eles tomaram posse em seus cargos no ano de 2015, encontrando uma situação de falhas já sistematizadas há anos no órgão e, em consonância ao verificado quanto aos gestores do Bacen, não inovaram na orientação para salvaguardar novos e ilegais comportamentos.
39.	 Além disso, conforme demonstrado na instrução desta unidade técnica que analisou as oitivas alhures, constatou-se que os gestores do Ministério da Fazenda (e da STN) demonstraram a adoção de uma série de medidas harmônicas com o entendimento externado pelo TCU por meio do Acórdão 825/2015-TCU-Plenário, a exemplo de expressivos pagamentos de débitos junto aos bancos, e, por consequência, em sentido diametralmente oposto à política adotada até dezembro de 2014.
40.	 Desse modo, não há razoabilidade na exigência de que eles prontamente quitassem todos os débitos que seus antecessores acumularam no decorrer dos anos assim que assumissem seus cargos, sem que tomassem ciência da real situação de como ocorriam as denominadas de "pedaladas fiscais".
41.	 Ainda mais, registra-se que a completa quitação das "pedaladas fiscais", realizada em dezembro de 2015, tornou-se possível somente após a adoção de medidas privativas da Presidente da República, conforme o art. 84 da Constituição da República: o envio do PLN 5/2015, propondo a redefinição da meta de resultado primário de 2015 estabelecida na LDO daquele exercício, de forma a tornar compatíveis com a meta fiscal as despesas primárias necessárias à quitação dos débitos do Tesouro junto aos bancos públicos; e a edição de medida provisória para abertura de créditos extraordinários, em dezembro, constituindo a previsão orçamentária necessária para o pagamento das referidas despesas. 
42. Nesse contexto, a mudança de responsáveis pela gestão financeira da União na transição de 2014 para 2015 torna-se relevante, pois a meta fiscal e o orçamento de 2015 foram definidos no ano anterior, quando os responsáveis pelo Ministério da Fazenda e pelo Tesouro Nacional ouvidos neste processo ainda não estavam à frente de seus cargos. Logo, a inexistência de espaço fiscal e de orçamento para a quitação, em sua completude, das "pedaladas fiscais" em conjunto com as subvenções incorridas no exercício, vinha do ano anterior, e somente poderia ser alterada da forma como realizado no final do exercício.
43.	 No mesmo sentido, não era razoável requerer que o Sr. Alexandre Abreu, logo após assumir o cargo de presidente do Banco do Brasil, passasse a adotar uma postura mais incisiva quanto à cobrança das dívidas do banco junto a União por diversas razões, entre elas: i) existência de sucessivas decisões do TCU, no intuito de pacificar o entendimento sobre a questão; ii) possibilidade de o TCU se posicionar definitivamente sobre a questão ainda no ano de 2015; iii) custos inerentes à realização de eventuais cobranças, seja judicial ou não; e iv) expressivos pagamentos de débitos pelo Tesouro Nacional no ano de 2015.
44.	 Assim, firmo meu entendimento, em consonância com o apresentado pelo auditor que analisou as oitivas, que os responsáveis relatados acima (Srs. Joaquim Levy, Marcelo Saintive e Alexandre Abreu) devem ter suas manifestações acolhidas. 
45. Com relação ao Sr. Luciano Coutinho, em que pese ele ter continuado como presidente do BNDES no ano de 2015, esta Corte constatou que ele participou da sistemática operacional fraudulenta anterior a esse ano, conduta que resultou em cominação de multa por meio do Acórdão 2575/2016-TCU-Plenário e confirmado pelo Acórdão 1824/2018-TCU-Plenário.  
46.	 Cabe destacar que o ex-Presidente do BNDES consta como responsável no presente processo por não ter tomado providências efetivas, no ano de 2015, para que seus créditos perante a União fossem satisfeitos, o que, na prática, resultou na realização de operações de crédito entre essa instituição financeira e seu ente controlador, em desacordo com os arts. 33 e 36 da LRF. Conduta semelhante à apenada por meio dos acórdãos citados no parágrafo anterior.
47.	 Ante a possível irregularidade ocorrida no ano de 2015, ele foi chamado em oitiva para que apresentasse as questões de fato e de direito que julgasse oportunas, as quais foram apresentadas por meio da peça 344. Após analisá-las, entendo que um de seus fundamentos merecem ser esclarecidos, razão pela qual opto por propor que ele seja ouvido em audiência, nos termos propostos pelo MPTCU por meio da peça 189.
48.	 Em sua manifestação ele destaca que foi chamado em oitiva devido à sua conduta omissiva quanto a não ter tomado providência efetiva para que os créditos do BNDES fossem satisfeitos. Entretanto ressalta, entre outros, que, após a Corte de Contas ter entendido que o atraso e a fixação de prazo para pagamento das equalizações eram ilegais, passou a realizar diversas tratativas com o intuito de que os valores devidos fossem pagos. Alega que, se o gestor tivesse alterado a sua postura omissiva quanto à cobrança dos valores devidos, a possível irregularidade apontada pelo MPTCU não se sustentaria.
50.	 Entretanto, em que pese o responsável alegar a mudança de postura no sentido de passar a realizar diversas tratativas com os representantes do Ministério da Fazenda e da Secretaria do Tesouro Nacional, as quais resultaram na realização de diversos pagamentos no decorrer do ano de 2015, não foi apresentado qualquer documento probatório quanto a essa alegação.
51.	 Desse modo, concluo que, conforme se verificou nos autos, o ex-Presidente do BNDES, após a constatação das irregularidades pelo TCU, por meio do Acórdão 825/2015-TCU-Plenário, não apresentou elementos que comprovassem que ele descontinuou a execução da irregularidade em questão no intuito de buscar uma ruptura dessas falhas.
52.	 Nesse sentido, recorre-se ao Acórdão 1824/2018-TCU-Plenário, o qual negou provimento ao pedido de reexame interposto por esse gestor para minorar a penalidade imposta por meio do Acórdão 2575/2016-TCU-Plenário, mantendo-se, assim, a cominação de multa ao responsável em face de conduta semelhante à analisada neste processo.
53.	 Desse modo, no intuito de alinhar o entendimento exarado por esta Corte por meio do Acórdão 2575/2016-TCU-Plenário e confirmado pelo Acórdão 1824/2018-TCU-Plenário, que impôs sanção ao responsável pela mesma conduta da analisada no presente processo em momento distintos e tendo em vista a não comprovação de que tal conduta foi alterada no ano de 2015, entendo pertinente a realização de audiência do Sr. Luciano Coutinho, de modo a oferecer-lhe a oportunidade de esclarecer a questão.
Proposta de encaminhamento
54.	 Em face do exposto, manifesto minha concordância com quase a totalidade da proposta de encaminhamento realizada pelo AUFC Charles Santana de Castro, de modo a acolher as manifestações dos responsáveis listados no presente despacho, à exceção das apresentadas pelo Sr. Luciano Coutinho, ex-Presidente do BNDES.
55.	 Entendo como necessária a realização de sua audiência, conforme proposta do MPTCU (peça 189) , haja vista não ter apresentado documentação probatória que confirme a alteração de sua postura omissiva quanto à cobrança de valores devidos pela União ao BNDES no ano de 2015, o qual, pelos atos realizados antes dessa data, foi apenado com a cominação de multa por este Tribunal (Acórdão 2575/2016-TCU-Plenário) .
56.	 Proponho também encaminhar os autos à Secretaria de Macroavaliação Governamental para que ela se manifeste sobre a questão, uma vez que ela participou da equipe de fiscalização que apontou as falhas em análise (peça 163) .
3.	O Ministério Público de Contas, representado pelo ilustre Procurador Júlio Marcelo de Oliveira, manifestou-se no parecer final de peça 391, o qual transcrevo a seguir:
	Trata-se de representação formulada pelo Ministério Público de Contas (peça 1) em razão de irregularidades ocorridas no exercício de 2015 concernentes a:
	a) operações de crédito ilegais decorrentes de atrasos sistemáticos no pagamento, pela União, de subvenções econômicas devidas ao Banco Nacional de Desenvolvimento Econômico e Social (BNDES) e ao Banco do Brasil S/A;
	b) omissão do Banco Central do Brasil (BC) em registrar tais vultosos e relevantes passivos da União nas estatísticas fiscais; e
	c) pagamento de dívidas da União junto ao Fundo de Garantia do Tempo de Serviço (FGTS) , no âmbito do Programa Minha Casa, Minha Vida (PMCMV) , à margem da Lei Orçamentária Anual (LOA/2015) .
	Na peça inicial da representação, o Ministério Público de Contas, após descrever as referidas irregularidades, que seriam uma continuidade de irregularidades ocorridas em exercícios anteriores e examinadas no TC Processo 021.643/2014-8, requereu a realização de inspeção e outras medidas consideradas pertinentes junto ao Bacen, ao Tesouro Nacional, ao Ministério das Cidades, às instituições financeiras federais e, caso necessário, a outros órgãos ou entidades, com o objetivo de (peça 1, p. 6) :
" (i) promover a identificação e a audiência dos responsáveis pelas operações ilegais relatadas nesta representação, para sua adequada responsabilização; 
 (ii) verificar se o Departamento Econômico do Banco Central do Brasil capta, apura e registra, quando do cálculo do resultado fiscal e do endividamento do setor público, os créditos de que a Caixa Econômica é titular em face da União em decorrência do atraso no pagamento de tarifas devidas àquela instituição financeira federal em razão de prestação de serviços;"
		No despacho de peça 4, o então Relator conheceu da representação, com fundamento nos arts. 237 e 235, caput, do Regimento Interno do TCU, e determinou a realização de inspeção e de outras medidas consideradas pertinentes para apuração dos fatos narrados na representação e identificação dos eventuais responsáveis, bem como para a verificação de possível omissão do Banco Central quanto ao registro de dívidas da União junto à Caixa Econômica Federal (Caixa) referentes a tarifas de prestação de serviços.
	A inspeção foi realizada e abrangeu os seguintes órgãos/entidades: Ministério da Fazenda, Ministério das Cidades, Banco do Brasil, FGTS, BNDES, Caixa, Ministério do Trabalho e Previdência Social, Conselho Curador do Fundo de Garantia do Tempo de Serviço (CCFGTS) , Secretaria do Tesouro Nacional (STN) e Banco Central do Brasil. O volume de recursos fiscalizados foi da ordem de R$ 58,6 bilhões, correspondente aos passivos existentes em novembro de 2015 informados no Quadro XLIII da Nota para a Imprensa de Política Fiscal de janeiro de 2016 do Bacen. As questões de auditoria formuladas foram as seguintes (peça 163, pp. 3/4) :
"a) O Banco Central do Brasil captou e evidenciou nas estatísticas fiscais ao longo do ano de 2015 os seguintes passivos relacionados à União:
- rubricas 'Tesouro Nacional - Equalização de Taxas - Safra Agrícola' e 'Títulos e Créditos a Receber - Tesouro Nacional', referentes ao BB;
- Equalização de taxa de juros devido pela União ao BNDES no âmbito do Programa de Sustentação do Investimento (PSI) , referente ao BNDES;
- Programas sociais e tarifas de serviços prestados, referentes à Caixa;
- Passivo da União junto ao FGTS, registrado em razão do que estabelece a Lei Complementar 110/2001, a Resolução CCFGTS 547/2008 e o Programa Minha Casa Minha Vida?
b) Ocorreram, ao longo do ano de 2015, atrasos nos repasses devidos pela União aos bancos federais e ao FGTS referentes aos seguintes passivos:
- rubricas 'Tesouro Nacional - Equalização de Taxas - Safra Agrícola';
- Equalização de taxa de juros devida pela União ao BNDES no âmbito do Programa de Sustentação do Investimento (PSI) , referente ao BNDES;
- Passivo da União junto ao FGTS relacionado ao Programa Minha Casa Minha Vida?
c) Os eventuais atrasos ocorridos ofendem as disposições legais vigentes?
d) Os pagamentos das dívidas da União perante o FGTS referentes ao Programa Minha Casa Minha Vida são devidamente contemplados no orçamento?"
	Como resultado dos trabalhos de inspeção, a equipe de auditoria elaborou relatório de fiscalização (peça 163) , que continha proposta de audiência de diversos responsáveis, em razão das irregularidades identificadas na fiscalização. Tal proposta havia sido acolhida pelo Diretor e pelo Secretário da SecexFazenda (peças 164 e 165) .
	O Ministério Público de Contas, concordou, no essencial, com a proposta de encaminhamento da SecexFazenda, sem prejuízo de fazer-lhe alguns acréscimos, para incluir outras irregularidades e outros responsáveis a serem chamados em audiência (peça 189) .
	O então Ministro-Relator, contudo, determinou que, em vez das audiências, fosse realizada a oitiva prévia dos responsáveis, consoante seguinte trecho do despacho exarado em 27/10/2016 (peça 200, grifos originais) :
"Dessarte, com fulcro no art. 11 da Lei 8.443/1992, determino à SecexFazenda que:
I) promova a oitiva prévia dos agentes nominados no item 299 do relatório de inspeção à peça 163 e nas conclusões do parecer à peça 189, para que, se assim desejarem, apresentem a este Tribunal, no prazo de 15 (quinze) dias, a contar da ciência, as questões de fato e de direito que julgarem oportunas em face das conclusões preliminares da unidade técnica e do Parquet especializado, notadamente em relação às condutas descritas a seguir:
	a) Conduta: falta de coordenação adequada da publicação dos dados de política fiscal contidos na nota para a imprensa para o ano de 2015, permitindo que, em afronta ao Manual de Estatísticas Fiscais do BCB (peça 100, p. 2) , ao art. 18 do novo Regimento Interno do BCB, ao art. 20 do antigo Regimento Interno do BCB, e ao art. 11, inciso IV, da Lei 13.080/2015 c/c a mensagem presidencial que encaminhou a LOA 2015 ao Congresso Nacional, não constasse da referida publicação o registro das seguintes dívidas da União constantes do ativo das instituições financeiras estatais credoras e, portanto, elegíveis para constar da DLSP: 
	- Passivos relativos às rubricas 'Tesouro Nacional - Equalização de Taxas - Safra Agrícola' e 'Título e Créditos a Receber - Tesouro Nacional', referentes ao Banco do Brasil (BB) ;
	- Passivo referente à equalização de taxa de juros devido pela União ao Banco Nacional de Desenvolvimento Econômico e Social (BNDES) no âmbito do Programa de Sustentação do Investimento (PSI) ;
	- Passivo da União junto ao Fundo de Garantia do Tempo de Serviço (FGTS) , registrado em razão do que estabelece a Lei Complementar 110/2001, a Resolução CCFGTS 547/2008 e o Programa Minha Casa Minha Vida; e
	- Passivo de tarifas bancárias por serviços prestados pela Caixa Econômica Federal. 
Responsáveis:
	- Carlos Hamilton Vasconcelos Araújo, CPF: XXX.794.793-XX, titular do cargo de Diretor de Política Econômica do Banco Central do Brasil (BCB) de março/2010 a fevereiro/2015;
	- Luiz Awazu Pereira da Silva, CPF: XXX.367.307-XX, titular do cargo de Diretor de Política Econômica do BCB, de fevereiro/2015 a setembro/2015;
- Alexandre Tombini, (CPF a ser informado pela unidade técnica no ofício de notificação) , titular do cargo de Presidente do Banco Central do Brasil (período de gestão em 2015 a ser especificado pela unidade técnica) ;
- Túlio José Lenti Maciel, (CPF a ser informado pela unidade técnica no ofício de notificação) , titular do cargo de Chefe do Departamento Econômico do Bacen (Depec) , (período de gestão em 2015 a ser especificado pela unidade técnica) .
	b) Conduta: falta de coordenação adequada da publicação dos dados de política fiscal contidos na nota para a imprensa para o ano de 2015, permitindo que, em afronta ao Manual de Estatísticas Fiscais do BCB (peça 100, p. 2) , ao art. 18 do novo Regimento Interno do BCB, e ao art. 11, inciso IV, da Lei 13.080/2015 c/c a mensagem presidencial que encaminhou a LOA 2015 ao Congresso Nacional, não constasse da referida publicação o registro do passivo de tarifas por serviços bancários prestados pela Caixa Econômica Federal, constante do ativo da referida instituição financeira e, portanto, elegível para constar da DLSP;	
Responsável:
	- Altamir Lopes, CPF: XXX.053.211-XX, titular do cargo de Diretor de Política Econômica do Banco Central do Brasil (BCB) de setembro/2015 a dezembro/2015.
	c) Conduta: não adoção de providências no âmbito do Ministério da Fazenda para garantir a observância das restrições estabelecidas pelo art. 32 da Lei Complementar 101/2000, ato omissivo que resultou na realização das seguintes operações em desacordo com o art. 36 da Lei Complementar 101/2000: 
- entre o Banco Nacional de Desenvolvimento Econômico e Social (BNDES) e seu ente controlador, na qualidade de beneficiário do empréstimo em 2015, no âmbito do Programa de Sustentação do Investimento (PSI) ;
- entre o Banco do Brasil (BB) e seu ente controlador, na qualidade de beneficiário do empréstimo em 2015, no âmbito das operações de crédito de que trata a Lei 8.427/1992 (subvenções do Plano Safra) ;
Responsável:
	- Joaquim Vieira Ferreira Levy, CPF: XXX.920.007-XX, titular do cargo de Ministro de Estado da Fazenda no período de 1º/1/2015 a 18/12/2015.
d)  Conduta: não implementação, no âmbito da Secretaria do Tesouro Nacional, nos termos do art. 1º, inciso VII, do Regimento Interno da STN, das ações necessárias à regularização de obrigações financeiras da União de forma a impedir a realização de operações de crédito, em desacordo com o art. 36 da Lei Complementar 101/2000, entre: 
- o Banco Nacional de Desenvolvimento Econômico e Social (BNDES) e seu ente controlador, na qualidade de beneficiário do empréstimo, em 2015, no âmbito do Programa de Sustentação do Investimento (PSI) ;
- o Banco do Brasil (BB) e seu ente controlador, na qualidade de beneficiário do empréstimo, em 2015, no âmbito das operações de crédito de que trata a Lei 8.427/1992 (subvenções do Plano Safra) ;
	Responsável:
	- Marcelo Barbosa Saintive, CPF: XXX.073.327-XX, titular do cargo de Secretário do Tesouro Nacional no período de 9/1/2015 a 22/12/2015.
e)	 Conduta: manutenção do estoque de operações de crédito vencidas até 31/12/2014 durante praticamente todo o exercício de 2015, relativamente a atrasos nos seguintes repasses, em desacordo com o art. 36, caput, da Lei Complementar 101/2000:
- ao Banco do Brasil (BB) respeitantes à equalização de juros do Plano Safra, tendo iniciado aquele ano com valor aproximado de R$ 8,3 bilhões;
- ao Banco Nacional de Desenvolvimento Econômico e Social (BNDES) respeitantes à equalização de juros do Programa de Sustentação do Investimento, tendo iniciado aquele ano com valor aproximado de R$ 20 bilhões;
 Responsáveis:
	- Joaquim Vieira Ferreira Levy, CPF: XXX.920.007-XX, titular do cargo de Ministro de Estado da Fazenda no período de 1º/1/2015 a 18/12/2015;	
	- Marcelo Barbosa Saintive, CPF: XXX.073.327-XX, titular do cargo de Secretário do Tesouro Nacional no período de 9/1/2015 a 22/12/2015.
	f) Conduta: realização, no curso do exercício de 2015, de pagamentos de operações de crédito da União junto ao Fundo de Garantia do Tempo de Serviço (FGTS) , no âmbito da Lei 11.977/2009, sem a devida autorização em Lei Orçamentária Anual ou em Lei de Créditos Adicionais, contrariando o que estabelecem o art. 167, inciso II, da Constituição da República, o art. 5º, § 1º, da Lei Complementar 101/2000 e os artigos 12, § 3º, inciso II, 13 e 18 da Lei 4.320/1964, além de desconsiderar alerta neste sentido emitido por este Tribunal no item 9.7.1 do Acórdão 825/2015-TCU-Plenário.	
Responsáveis: 
- Nelson Henrique Barbosa Filho, CPF: XXX.073.727-XX, Ministro de Estado do Planejamento Orçamento e Gestão, no período de 1º/1/2015 a 17/12/2015 e Ministro de Estado da Fazenda a partir de 18/12/2015; 
- Valdir Moysés Simão, CPF: XXX.728.738-XX, Ministro de Estado do Planejamento Orçamento e Gestão, a partir de 18/12/2015; 
- Esther Dweck, CPF: XXX.525.507-XX, Secretaria de Orçamento Federal do MPOG, no período de 16/1/2015 a 3/3/2016; 
- Joaquim Vieira Ferreira Levy, CPF: XXX.920.007-XX, Ministro de Estado da Fazenda, no período de 1º/1/2015 a 17/12/2015; 
- Marcelo Barbosa Saintive, CPF: XXX.073.327-XX, Secretário do Tesouro Nacional do MF, no período de 9/1/2015 a 22/12/2015; 
- Otávio Ladeira de Medeiros, CPF: XXX.675.548-XX, Secretário do Tesouro Nacional do MF, a partir de 24/12/2015; 
- Octavio Luiz Leite Bitencourt, CPF XXX.358.701-XX, Subsecretário Substituto de Planejamento, Orçamento e Administração da Secretaria-Executiva do Ministério das Cidades, no período de 26/1/2015 a 12/3/2015; 
- Alfonso Orlandi Neto, CPF XXX.960.318-XX, Subsecretário de Planejamento, Orçamento e Administração da Secretaria-Executiva do Ministério das Cidades, a partir de 13/3/2015;
- Gilberto Kassab, (CPF a ser informado pela unidade técnica no ofício de notificação) , ex-Ministro das Cidades, (período de gestão em 2015 a ser especificado pela unidade técnica) .
 - ocupantes do cargo de Secretário-Executivo do Ministério das Cidades no período de fevereiro a dezembro/2015  (a serem identificados pela unidade técnica) ;
g) Conduta: realização de operações de crédito entre o Banco do Brasil e seu ente controlador, em 2015, caracterizadas pelo financiamento de despesas e pelo refinanciamento (rolagem) de dívidas da União vencidas até 31/12/2014 (no valor aproximado de R$ 8,3 bilhões) , referentes à subvenção econômica prevista na Lei 8.427/1992 (subvenções do Plano Safra) , em desacordo com os arts. 33 e 36 da Lei Complementar 101/2000.
	Responsável: 
 - Alexandre Abreu, (CPF a ser informado pela unidade técnica no ofício de notificação) , titular do cargo de Presidente do Banco do Brasil, (período de gestão em 2015 a ser especificado pela unidade técnica) .
h) Conduta: realização de operações de crédito entre o Banco Nacional de Desenvolvimento Econômico e Social e seu ente controlador, em 2015, caracterizadas pelo financiamento de despesas (no valor aproximado de R$ 20 bilhões) e pelo refinanciamento (rolagem) de dívidas da União vencidas até 31/12/2014, referentes à subvenção econômica prevista na Lei 12.096/2009, em desacordo com os arts. 33 e 36 da Lei Complementar 101/2000.
Responsável: 
	- Luciano Coutinho, (CPF a ser informado pela unidade técnica no ofício de notificação) , titular do cargo de Presidente do Banco Nacional de Desenvolvimento Econômico e Social, (período de gestão em 2015 a ser especificado pela unidade técnica) .
	II) informe nos respectivos ofícios de notificação que os interessados poderão ter acesso às peças processuais (vista e cópia) para subsidiar a elaboração das respostas às oitivas;
	III) analise os novos documentos juntados pelo Bacen à peça 182 juntamente com as respostas às oitivas prévias ora determinadas, sopesando, ainda, os reflexos jurisprudenciais do Acórdão 2575/2016-TCU-Plenário;
	(...) "	
	Em cumprimento ao citado despacho, a SecexFazenda promoveu as oitivas. Todos os responsáveis compareceram aos autos para apresentar suas manifestações acerca das irregularidades apontadas (cf. tabela à peça 379, p. 4) .
	O Auditor da unidade técnica analisou detidamente as respostas às oitivas, tendo concluído e proposto o seguinte (peça 379, pp. 40/1) :
"CONCLUSÃO
150. Em decorrência dos exames realizados, conclui-se que, apesar de as alegações dos responsáveis não afastarem, no campo material, as irregularidades identificadas na inspeção, foram trazidos elementos aos autos que desaconselham a sua responsabilização, sobretudo em razão de o ano de 2015 envolver a necessidade de retificação de procedimentos irregulares que eram adotados há anos no âmbito federal, exigindo, portanto, atuação não trivial dos responsáveis.
151. No que tange às distorções nas estatísticas fiscais, considerou-se adequada a postura dos gestores do BCB em aguardar o deslinde do TC Processo 021.643/2014-8 para só então passar a incluir de forma definitiva os passivos da União em face dos bancos federais e do FGTS, dada a indefinição do modelo final a ser adotado pelo TCU (itens 18-60 desta instrução) .
152.Na análise das operações de crédito vedadas pela LRF, julgou-se que não seria exigível conduta diversa dos gestores do Ministério da Fazenda e da STN, dado que, ao assumirem os seus cargos em 2015, herdaram uma situação consolidada que efetivamente dificultava o pronto adimplemento das obrigações, além da possibilidade de apresentarem cronograma de pagamentos ao TCU. Além disso, considerou-se que as medidas adotas no âmbito daqueles órgãos estavam alinhadas com o posicionamento da Corte de Contas (itens 66-90 desta instrução) .
153.Por consequência, considerou-se que também não deveriam ser responsabilizados os ex-dirigentes dos bancos públicos, já que, não sendo exigível dos gestores do Ministério da Fazenda o pronto pagamento das dívidas, não restaria outra ação aos bancos que não esperar o pronunciamento final do TCU no TC Processo 021.643/2014-8 (itens 93-102 desta instrução) .
154. Quanto à realização de despesas em desacordo com a autorização orçamentária, concluiu-se que não se poderia atribuir responsabilidade aos gestores do Ministério da Fazenda e do Ministério das Cidades porque os pagamentos foram realizados em conformidade com a prática do MPOG (itens 109-122 e 141-146 desta instrução) .
155. Em relação ao MPOG, considerou-se que, apesar da responsabilidade de seus gestores pelos pagamentos irregulares ao FGTS, eles agiram de boa-fé, já que, além de apenas reproduzir praxe administrativa vigente há anos no órgão, não subtraíram ao exame do Congresso Nacional a natureza dos pagamentos que pretendiam realizar com a edição da MP 702/2015 (itens 123-140 desta instrução) .
156. Por conseguinte, a proposta de encaminhamento apresentada nesta instrução, apesar de propugnar pela procedência da representação do MPTCU, já que não restaram afastadas as irregularidades, não mais contempla a audiência dos responsáveis. 
157. Considerando que ainda não foi apreciada, replica-se proposta de encaminhamento da instrução anterior relacionada à determinação para conferir maior publicidade a determinados aspectos do PMCMV.
158. Em razão de terem sido juntados novos elementos processuais após a última comunicação dirigida ao Sr. Procurador da República Ivan Cláudio Marx, propõe-se que sejam remetidas as novas peças para atender à solicitação referente ao Inquérito Civil 1.16.000.000992/2015-44 (peça 1 do TC Processo 009.555/2016-1, em apenso) .	
PROPOSTA DE ENCAMINHAMENTO
159. Ante o exposto, submetemos os autos à consideração superior, propondo:
a) conhecer da presente representação, satisfeitos os requisitos de admissibilidade previstos nos arts. 235 e 237, inciso III, do Regimento Interno deste Tribunal, e no art. 103, § 1º, da Resolução - TCU 259/2014, para, no mérito, considerá-la procedente;
b) determinar à Secretaria Executiva do Conselho Curador do FGTS e à Caixa Econômica Federal, com fulcro no art. 250, inciso II do Regimento Interno do TCU, que publiquem mensalmente, em sítio oficial da internet, o número de financiamentos habitacionais concedidos no âmbito do Programa Minha Casa, Minha Vida, acompanhado do montante despendido em subvenções econômicas de responsabilidade do Tesouro Nacional. A publicação das informações deverá atender, no que for cabível, ao disposto no art. 8, §§ 1º, 2º e 3º da Lei 12.527/2011;
c) juntar cópia desta instrução aos processos de contas de 2015 dos seguintes órgãos e entidades: Ministério da Fazenda, Ministério das Cidades, Ministério do Planejamento, Desenvolvimento e Gestão, Ministério do Trabalho, Fundo de Garantia do Tempo de Serviço, Banco Nacional de Desenvolvimento Econômico e Social, Banco do Brasil S.A., Caixa Econômica Federal e Banco Central do Brasil;
d) encaminhar os autos para manifestação do Ministério Público junto ao TCU, em conformidade com a solicitação daquele Parquet posta à peça 1, p. 7 deste processo;
e) encaminhar ao Procurador da República Ivan Cláudio Marx, em face da solicitação referente ao Inquérito Civil 1.16.000.000992/2015-44 (peça 1 do TC Processo 009.555/2016-1, em apenso) , cópias das peças processuais juntadas posteriormente à expedição do Ofício 380/2016 - TCU/SecexFazenda, de 10/11/2016 (peça 209) ;
f) encaminhar cópia da deliberação a ser adotada, bem como do relatório e do voto que a fundamentarem, aos responsáveis que apresentaram as oitivas e aos seguintes órgãos e entidades: Ministério da Fazenda, Ministério das Cidades, Banco do Brasil S.A., Fundo de Garantia do Tempo de Serviço, Banco Nacional de Desenvolvimento Econômico e Social, Caixa Econômica Federal, Ministério do Trabalho e Previdência Social e Banco Central do Brasil; e
g) encerrar o presente processo, com fundamento no art. 169, inciso V, do Regimento Interno do Tribunal."
	O Diretor concordou com a citada proposta (peça 380) .
	O Secretário Substituto da SecexFazenda teceu considerações adicionais sobre a matéria e manifestou sua concordância com a proposta do Auditor, exceto no tocante à irregularidade atribuída ao sr. Luciano Coutinho, pois entendeu ser necessária a realização de audiência desse responsável, "haja vista não ter apresentado documentação probatória que confirme a alteração de sua postura omissiva quanto à cobrança de valores devidos pela União ao BNDES no ano de 2015, o qual, pelos atos realizados antes dessa data, foi apenado com a cominação de multa por este Tribunal (Acórdão 2575/2016-TCU-Plenário) " (peça 381) . Propôs, ainda, que os autos fossem encaminhados à Secretaria de Macroavaliação Governamental (Semag) , para que ela se manifestasse sobre a questão, uma vez que ela participou da equipe de fiscalização que apontou as falhas em análise.
	Em seguida, Vossa Excelência encaminhou os autos ao Ministério Público de Contas.
II
	 O Ministério Público de Contas concorda com a proposta de encaminhamento apresentada pelo auditor da SecexFazenda, no sentido de que a presente representação seja considerada procedente, mas sem a adoção de medidas para a punição dos responsáveis pelas irregularidades apuradas, em face de circunstâncias subjetivas adiante explicitadas.
	Conforme consignado no parecer proferido pelo MP de Contas à peça 189, a inspeção promovida pela unidade técnica confirmou a ocorrência, no exercício de 2015, das irregularidades apontadas na representação.
	Mesmo após a oitiva dos responsáveis arrolados nos autos, remanesceram caracterizadas as seguintes irregularidades ocorridas em 2015:
a) realização de operações de crédito entre o BNDES e a União, na qualidade de beneficiária do empréstimo, em desacordo com o art. 36 da Lei Complementar 101/2000 (Lei de Responsabilidade Fiscal - LRF) , caracterizadas pelo financiamento de despesas e pelo refinanciamento (rolagem) de dívidas da União vencidas até 31/12/2014, referentes à subvenção econômica prevista na Lei 12.096/2009, no âmbito do Programa de Sustentação do Investimento (PSI) ;
b) realização de operações de crédito entre o Banco do Brasil e a União, na qualidade de beneficiária do empréstimo, em desacordo com o art. 36 da Lei Complementar 101/2000, caracterizadas pelo financiamento de despesas e pelo refinanciamento (rolagem) de dívidas da União vencidas até 31/12/2014, referentes à subvenção econômica prevista na Lei 8.427/1992, no âmbito do Plano Safra;
c) omissão do Banco Central do Brasil em registrar, nas estatísticas fiscais, os seguintes passivos da União, elegíveis para constar da Dívida Líquida do Setor Público (DLSP) , nos termos do Manual de Estatísticas Fiscais do Banco Central do Brasil: 
- passivos relativos às rubricas "Tesouro Nacional - Equalização de Taxas - Safra Agrícola" e "Título e Créditos a Receber - Tesouro Nacional", constantes do ativo do Banco do Brasil;
- passivo referente à equalização de taxa de juros devido pela União ao BNDES no âmbito do Programa de Sustentação do Investimento;
- passivo junto ao FGTS, registrado em razão do que estabelece a Lei Complementar 110/2001, a Resolução CCFGTS 547/2008 e o Programa Minha Casa, Minha Vida; e
- passivo de tarifas bancárias por serviços prestados pela Caixa Econômica Federal; 
d) realização de pagamentos de operações de crédito da União junto ao FGTS, no âmbito da Lei 11.977/2009, sem a devida autorização em Lei Orçamentária Anual ou em Lei de Créditos Adicionais, contrariando o que estabelecem o art. 167, inciso II, da Constituição da República, o art. 5º, § 1º, da Lei Complementar 101/2000 e os artigos 12, § 3º, inciso II, 13 e 18 da Lei 4.320/1964, além de desconsiderar alerta neste sentido emitido pelo TCU no item 9.7.1 do Acórdão 825/2015-TCU-Plenário.	É de se notar que as irregularidades acima serviram de fundamento para o TCU recomendar ao Congresso Nacional a rejeição das contas referentes ao exercício de 2015 apresentadas pela ex-Presidente da República Dilma Vana Roussef, a teor do seguinte excerto do Parecer Prévio aprovado pelo Acórdão 2523/2016-TCU-Plenário (TC Processo 008.389/2016-0, grifou-se) :
" 1.1.5.2. Opinião sobre o relatório de execução do orçamento
O relatório sobre a execução do orçamento da União de 2015 demonstra que, devido à gravidade e à repercussão negativa sobre a gestão governamental, associadas às irregularidades detectadas, não elididas pelas contrarrazões apresentadas pela Presidente da República, houve inobservância relevante aos princípios constitucionais e legais que regem a administração pública federal, bem como às normas constitucionais, legais e regulamentares na execução dos orçamentos da União e nas demais operações realizadas com recursos públicos federais, em especial quanto ao que estabelece a lei orçamentária anual.
 (...) 
1.2.2. Fundamentos para a opinião acerca do relatório sobre a execução dos orçamentos da União
 (...) 
A partir da análise do relatório, as seguintes irregularidades ensejaram opinião adversa acerca da execução dos orçamentos da União: 
Irregularidades 
1.	 Manutenção do estoque de operações de crédito vencidas até 31/12/2014 durante praticamente todo o exercício de 2015, relativamente a atrasos nos repasses ao Banco do Brasil respeitantes à equalização de juros do Plano Safra, tendo iniciado aquele ano com valor aproximado de R$ 8,3 bilhões, em desacordo com o art. 36, caput, da Lei Complementar 101/2000 (itens 3.5.6.1 e 7.2) ;
2.	 Manutenção do estoque de operações de crédito vencidas até 31/12/2014 durante praticamente todo o exercício de 2015, relativamente a atrasos nos repasses ao Banco Nacional de Desenvolvimento Econômico e Social respeitantes à equalização de juros do Programa de Sustentação do Investimento, tendo iniciado aquele ano com valor aproximado de R$ 20 bilhões, em desacordo com o art. 36, caput, da Lei Complementar 101/2000 (itens 3.5.6.2 e 7.2) ;
3.	 Realização de novas operações de crédito pela União junto ao Banco Nacional de Desenvolvimento Econômico e Social, no primeiro e no segundo semestres do exercício de 2015, nos valores de R$ 3,7 bilhões e R$ 4,37 bilhões, respectivamente, em virtude de passivos oriundos do Programa de Sustentação do Investimento, operacionalizado por aquela instituição financeira, em desacordo com os arts. 32, § 1º, incisos I e II, e 36, caput, da Lei Complementar 101/2000 e com os pressupostos do planejamento, da transparência e da gestão fiscal responsável insculpidos no art. 1º, § 1º, da Lei Complementar 101/2000 (itens 3.5.6.3 e 7.2) ;
4.	 Realização de novas operações de crédito pela União junto ao Banco do Brasil no primeiro e no segundo semestre do exercício de 2015, nos montantes de R$ 2,6 bilhões e R$ 3,1 bilhões, respectivamente, em virtude de passivos oriundos da equalização de taxa de juros em operações de crédito rural, em desacordo com o art. 165, § 8º, da Constituição Federal c/c o art. 32, § 1º, incisos I e II, da Lei Complementar 101/2000, bem como com o art. 36, caput, da mesma lei e com os pressupostos do planejamento, da transparência e da gestão fiscal responsável insculpidos no art. 1º, § 1º, da Lei Complementar 101/2000 (itens 3.5.6.4 e 7.2) ;
5.	 Omissão de passivos da União junto ao Banco do Brasil, à Caixa Econômica Federal, ao Banco Nacional de Desenvolvimento Econômico e Social e ao Fundo de Garantia do Tempo de Serviço, nas estatísticas da dívida pública divulgadas pelo Banco Central do Brasil ao longo do exercício de 2015, contrariando os pressupostos do planejamento, da transparência e da gestão fiscal responsável insculpidos no art. 1º, § 1º, da Lei Complementar 101/2000 (itens 3.5.7 e 7.3) ;
6.	 Pagamento de dívidas da União junto ao Banco do Brasil e ao Banco Nacional de Desenvolvimento Econômico e Social sem a devida autorização na Lei Orçamentária Anual ou em lei de créditos adicionais, inclusive com o registro irregular de subvenções econômicas, contrariando o que estabelecem o art. 167, inciso II, da Constituição Federal, o art. 5º, § 1º, da Lei Complementar 101/2000 e os arts. 12, § 3º, inciso II, e § 6º, e 13 da Lei 4.320/1964 (itens 3.3.6 e 7.4) ;
7.	 Pagamento de dívidas da União junto ao Fundo de Garantia do Tempo de Serviço sem a devida autorização em Lei Orçamentária Anual ou em lei de créditos adicionais, e também com o registro irregular de subvenções econômicas, contrariando o que estabelecem o art. 167, inciso II, da Constituição Federal, o art. 5º, § 1º, da Lei Complementar 101/2000 e os arts. 12, § 3º, inciso II, e § 6º, e 13 da Lei 4.320/1964 (itens 3.3.6 e 7.4) ;
8. 	Abertura de créditos suplementares, entre 27/7/2015 e 2/9/2015, por meio dos Decretos Não Numerados 14241, 14242, 14243, 14244, 14250 e 14256, incompatíveis com a obtenção da meta de resultado primário então vigente, em desacordo com o art. 4º da Lei Orçamentária Anual de 2015, infringindo por consequência, o art. 167, inciso V, da Constituição Federal (itens 3.3.2.1 e 7.5) ;
9.	 Condução da programação orçamentária e financeira com amparo na proposta de meta fiscal constante do Projeto de Lei PLN 5/2015, e não na meta fiscal vigente nas datas de edição dos Relatórios de Avaliação de Receitas e Despesas Primárias do 3º e do 4º Bimestres de 2015, bem como dos Decretos 8.496/2015 e 8.532/2015, contrariando o disposto nos arts. 9º da Lei Complementar 101/2000 e 52 da Lei 13.080/2015 (itens 3.5.3 e 7.6) ;
10.	 Contingenciamentos de despesas discricionárias da União em montantes inferiores aos necessários para atingimento da meta fiscal vigente nas datas de edição dos Decretos 8.496, de 30/7/2015, e 8.532, de 30/9/2015, amparados, respectivamente, pelos Relatórios de Avaliação de Receitas e Despesas Primárias do 3º e 4º Bimestres de 2015, contrariando o disposto nos arts. 9º da Lei Complementar 101/2000 e 52 da Lei 13.080/2015;"
	A opinião adversa do TCU acerca da execução dos orçamentos da União em 2015 deixa evidentes a materialidade e a gravidade das irregularidades em exame nesta representação, as quais representam a continuidade de práticas irregulares detectadas na fiscalização empreendida no TC Processo 021.643/2014-8 (Representação) e que também fundamentaram a opinião adversa acerca da execução dos orçamentos da União em 2014, a teor do Parecer Prévio aprovado pelo Acórdão 2461/2015-TCU-Plenário (TC Processo 005.335/2015-9) .
	Apesar de as respostas às oitivas não terem descaracterizado, no campo material, a ocorrência das irregularidades, merece prosperar, no campo subjetivo, a proposta do auditor da unidade técnica de não responsabilização dos srs. Alexandre Antônio Tombini, Luiz Awazu Pereira da Silva, Carlos Hamilton Vasconcelos Araújo, Túlio José Lenti Maciel, Altamir Lopes, Joaquim Vieira Ferreira Levy, Marcelo Barbosa Saintive, Alexandre Corrêa Abreu, Luciano Galvão Coutinho, Nelson Henrique Barbosa Filho, Valdir Moysés Simão, Esther Dweck, Gilberto Kassab, Elton Santa Fé Zacarias, Alfonso Orlandi Neto e Octávio Luís Leite Bitencourt, pelos motivos explicados nos tópicos a seguir.
	Operações de crédito vedadas pelo art. 36 da LRF
	Os srs. Joaquim Vieira Ferreira Levy (Ministro da Fazenda no período de 1/1/2015 a 18/12/2015) , Marcelo Barbosa Saintive (Secretário do Tesouro Nacional no período de 9/1/2015 a 22/12/2015) , Alexandre Corrêa Abreu (Presidente do Banco do Brasil no período de 6/2/2015 a 31/5/2016) e Luciano Galvão Coutinho (Presidente do BNDES no período de 1/5/2007 a 16/5/2016) foram notificados, em sede de oitiva, para se pronunciarem sobre a realização de operações de crédito, em 2015, em desacordo com o art. 36 da Lei Complementar 101/2000.
	Em que pese o não afastamento das irregularidades, estão presentes as seguintes circunstâncias que mitigam a responsabilidade dos srs. Joaquim Vieira Ferreira Levy, Marcelo Barbosa Saintive e Alexandre Abreu:
a) os srs. Joaquim Vieira Ferreira Levy e Marcelo Barbosa Saintive assumiram seus cargos em janeiro/2015, quando os passivos da União junto ao BNDES e ao Banco do Brasil, que vinham se acumulando desde 2009, já tinham atingido valores bilionários. O sr. Alexandre Abreu assumiu a Presidência do Banco do Brasil em fevereiro de 2015. Alega-se que não seria razoável que, em curto espaço de tempo, pudessem quitar todo o passivo acumulado até 2014, mais os novos passivos surgidos em 1º/1/2015 (referentes à equalização de taxa de juros do 2º semestre de 2014) , principalmente quando se levam em conta as severas restrições fiscais existentes à época;
b) ao longo do exercício de 2015, e antes da prolação do Acórdão 3297/2015-TCU-Plenário (de 9/12/2015) , a União efetuou pagamentos ao BNDES e ao Banco do Brasil, referentes a dívidas de equalização contraídas em exercícios anteriores, os quais totalizaram, respectivamente, R$ 7,1 bilhões e R$ 5,3 bilhões (cf. tabela à peça 379, p. 22) . Tais pagamentos, em que pese não terem impedido o surgimento de novas operações de crédito ilegais, demonstram que esses integrantes da equipe econômica que assumiu em 2015 adotaram medidas na direção de regularizar os passivos junto aos bancos federais;
c) a edição, pelo Ministério da Fazenda, das Portarias 414, de 25/6/2015, e 419, de 26/6/2015, que dispuseram que a STN deveria verificar a conformidade das equalizações até o último dia do mês do envio das respectivas informações pelo BNDES e pelo Banco do Brasil, também evidencia uma nova postura da equipe econômica que assumiu em 2015;
d) no final de dezembro de 2015, após a prolação do Acórdão 3297/2015-TCU-Plenário (de 9/12/2015) , e com a abertura de espaço fiscal promovida pela Lei 13.199/2015 (de 3/12/2015) , que alterou a LDO/2015, foi quitado o restante do passivo decorrente das equalizações devidas ao BNDES (R$ 22,8 bilhões) e ao Banco do Brasil (R$ 9,7 bilhões) , incluindo os montantes das novas operações de crédito surgidas em 2015 (peça 163, pp. 21 e 29) ;
e) ao contrário das operações de crédito realizadas até 2014, que resultaram na inabilitação dos srs. Guido Mantega (ex-Ministro da Fazenda) e Arno Augustin (ex-Secretário do Tesouro Nacional) , nos termos do Acórdão 2575/2016-TCU-Plenário (alterado pelo Acórdão 1824/2018-TCU-Plenário) , as operações de crédito surgidas em 2015 não tiveram por objetivo ampliar artificialmente a capacidade de gasto da União e maquiar seu resultado fiscal, mas se deram como desdobramento lógico-factual das operações ilegais anteriormente cometidas, sendo, portanto, de responsabilidade predominante dos gestores anteriores que lhes deram causa e não dos sucessores que atuaram para sua regularização, ainda que se pudesse esperar maior velocidade nesse processo de correção.
	Em relação ao sr. Luciano Coutinho, embora, de fato, não tenham sido trazidos aos autos documentos comprobatórios da sua alegada mudança de postura após a prolação do Acórdão 825/2015-TCU-Plenário, não se afigura necessária a realização da audiência proposta pelo Secretário Substituto, uma vez que esse responsável já foi adequadamente punido, no âmbito TC Processo 021.643/2014-8 (Acórdão 2575/2016-TCU-Plenário, com as modificações efetuadas pelos Acórdão 1824/2018-TCU-Plenário, de 8/8/2018, e 938/2019-Plenário, de 24/4/2019) , pela seguinte irregularidade que, por força do item 9.5.3 do Acórdão 825/2015-TCU-Plenário (de 15/4/2015) , motivou sua audiência naquele processo: "realização de operação de crédito, consubstanciada na concessão e utilização de recursos próprios do BNDES para o pagamento de benefícios de responsabilidade da União no âmbito do Programa de Sustentação do Investimento (PSI) ". 
	Por tal irregularidade o responsável foi apenado com multa de R$ 50.000,00 e inabilitação para o exercício de cargo em comissão ou função de confiança pelo período de 6 anos. Considerando que a conduta ora em análise corresponde à continuidade da conduta pelo qual já foi punido por esta Corte, é razoável considerar desnecessária nova punição para esse responsável. 
	Assim, pode ser dispensada a audiência do sr. Luciano Coutinho nestes autos, dado que já recebeu adequada reprimenda no âmbito do TC Processo 021.643/2014-8, após os embargos de declaração opostos pelo Ministério Público de Contas contra o Acórdão 1824/2018-TCU-Plenário, julgados por meio do Acórdão 938/2019-TCU-Plenário.
	Omissão no registro de passivos da União nas estatísticas fiscais
	Os srs. Alexandre Antônio Tombini (Presidente do BC no período de 1/1/2011 a 9/6/2016) , Luiz Awazu Pereira da Silva (Diretor de Política Econômica do BC no período de 5/2/2015 a 28/9/2015) , Carlos Hamilton Vasconcelos Araújo (Diretor de Política Econômica do BC no período de 31/3/2010 a 4/2/2015) e Túlio José Lenti Maciel (Chefe do Departamento Econômico do BC desde abril/2011 até a atualidade) foram notificados, em sede de oitiva, para se pronunciarem sobre a falta de coordenação adequada da publicação dos dados de política fiscal contidos na nota para a imprensa para o ano de 2015, permitindo que não constasse da referida publicação o registro das seguintes dívidas da União, elegíveis para constar da Dívida Líquida do Setor Público (DLSP) : 
	- passivos relativos às rubricas "Tesouro Nacional - Equalização de Taxas - Safra Agrícola" e "Título e Créditos a Receber - Tesouro Nacional", referentes ao Banco do Brasil;
	- passivo referente à equalização de taxa de juros devido pela União ao BNDES no âmbito do PSI;
	- passivo da União junto ao FGTS, registrado em razão do que estabelece a Lei Complementar 110/2001, a Resolução CCFGTS 547/2008 e o Programa Minha Casa, Minha Vida; e
	- passivo de tarifas bancárias por serviços prestados pela Caixa Econômica Federal.
	O sr. Altamir Lopes (Diretor de Política Econômica do BC no período de 29/9/2015 a 28/6/2016) também foi ouvido pela irregularidade acima, mas apenas no que se refere ao passivo de tarifas bancárias por serviços prestados pela Caixa.
	A não inclusão dos passivos acima mencionados na DLSP, divulgada mensalmente pelo BC nas Notas para a Imprensa de Política Fiscal, ocorreu nos meses de janeiro a novembro/2015. O registro desses passivos na DLSP só passou a ser feito em dezembro/2015, após a prolação do Acórdão 3297/2015-TCU-Plenário (de 9/12/2015) . Houve, desse modo, distorção na apuração dos resultados primários mensais do governo federal no ano de 2015, com prejuízo para a avaliação bimestral e quadrimestral do cumprimento de metas, prevista no art. 9º da LRF, e em desrespeito à metodologia prevista no Manual de Estatísticas Fiscais do próprio BC. Sendo assim, os resultados primários oficiais, que são os publicados pelo BC, não representaram, de forma fidedigna, a gestão fiscal do país ao longo do exercício de 2015.
	As respostas às oitivas não descaracterizaram a efetiva distorção das estatísticas fiscais divulgadas pelo Banco Central, considerando, contudo, que esta Corte de Contas, ao examinar as condutas dos responsáveis por idêntica falha no âmbito do TC Processo 021.643/2014-8, inclusive com maior duração no tempo, apesar do pedido de punição feito pelo MP de Contas, houve por bem não aplicar nenhuma punição aos gestores do BC lá arrolados (srs. Alexandre Tombini e Tulio José Lenti Maciel) , como se observa dos Acórdão 1824/2018-TCU-Plenário (que julgou pedidos de reexame) e 938/2019-Plenário (que julgou embargos de declaração) , não seria agora coerente apenar os gestores do BC arrolados no presente processo, razão pela qual concorda-se com a proposta da unidade técnica de não se efetuar a audiência dos gestores do BC.
	Pagamentos de dívidas junto ao FGTS sem a devida previsão orçamentária
	Os srs. Joaquim Vieira Ferreira Levy, Marcelo Barbosa Saintive, Nelson Henrique Barbosa Filho, Valdir Moysés Simão, Esther Dweck, Gilberto Kassab, Elton Santa Fé Zacarias, Alfonso Orlandi Neto e Octávio Luís Leite Bitencourt foram notificados, em sede de oitiva, para se pronunciarem sobre a realização, no curso do exercício de 2015, de pagamentos de operações de crédito da União junto ao FGTS, no âmbito da Lei 11.977/2009, sem a devida autorização em Lei Orçamentária Anual ou em Lei de Créditos Adicionais, contrariando o que estabelecem o art. 167, inciso II, da Constituição da República, o art. 5º, § 1º, da Lei Complementar 101/2000 e os artigos 12, § 3º, inciso II, 13 e 18 da Lei 4.320/1964, além de desconsiderar alerta neste sentido emitido por este Tribunal no item 9.7.1 do Acórdão 825/2015-TCU-Plenário.	
	A irregularidade foi assim descrita no parecer proferido anteriormente pelo MP de Contas (peça 189, p. 11) :
"No período de 20.2.2015 a 2.10.2015, foram feitos nove pagamentos mensais ao FGTS, cada um no valor de R$ 150.000,00 [R$ 150.000.000,00], todos eles mediante a utilização de restos a pagar de exercícios anteriores (2010, 2011 e 2014) referentes a dotações de despesas correntes de subvenção econômica, como demonstra a Tabela 13, à peça 163, p. 38.
	Em 28.12.2015, houve mais três pagamentos ao FGTS (linhas 11, 12 e 14 da Tabela 13 do relatório de fiscalização) , totalizando R$ 9,07 bilhões, dos quais R$ 144 milhões (linha 14 da Tabela 13) se referem a dotações de despesas de subvenções econômicas originárias da LOA/2015 (Nota de Empenho 560019000012015NE000003) , e R$ 8,93 bilhões (linhas 11 e 12 da Tabela 13) se referem a crédito extraordinário (MP 702, de 17.12.2015) de despesas de subvenção econômica (...) . Desses últimos R$ 8,93 bilhões, R$ 2,85 bilhões (linha 11 da Tabela 13) referem-se ao pagamento de atualização monetária e juros (Taxa Selic) , e R$ 6,08 (linha 12 da Tabela 13) ao pagamento do principal da dívida.
	Ocorre que, como já havia sido apontado na fundamentação do Acórdão 825/2015-TCU-Plenário, o pagamento do principal das dívidas com o FGTS deveria ser feito mediante dotação específica de despesa de capital de amortização de dívida, em obediência ao art. 5º, § 1º, da LRF. Exatamente por isso, foi expedido o alerta de que trata o item 9.7.1 da referida deliberação, que foi completamente ignorado pelo Poder Executivo."
	Após a realização das oitivas, confirmou-se que houve o pagamento indevido de operações de crédito da União junto ao FGTS com a utilização de dotações orçamentárias específicas para despesas correntes de subvenção econômica.
	Em dezembro/2015, os restos a pagar de subvenções econômicas de exercícios anteriores (no total de R$ 6,612 bilhões) , inclusive os que haviam respaldado os nove pagamentos mensais de R$ 150 milhões efetivados entre 20/2/2015 e 2/10/2015, foram cancelados, e tais pagamentos, que totalizam R$ 1,350 bilhão, foram apropriados em despesas de subvenção econômica do próprio exercício de 2015 (peça 25, pp. 50/7, do TC Processo 012.043/2016-8) .
	Após essa alteração, os pagamentos realizados em 2015, relativos ao PMCMV, foram assim classificados (peça 25, p. 60, do TC Processo 012.043/2016-8) :
	Programa de Trabalho
	Plano Orçamentário
	Valor Pago (R$) 

	28846204900CW0001 - "Subvenção Econômica Destinada a Implementação de Projetos de Interesse Social em Áreas Urbanas (Lei nº 11.977, de 2009) " (dotação inicial - LOA/2015) 
	0001 - Remuneração do gestor operacional do PNHU
	5.968.280,63

		0002 - Concessão de subvenção econômica
	1.494.031.719,37

	28846204900CW6500 - "Subvenção Econômica Destinada a Implementação de Projetos de Interesse Social em Áreas Urbanas (Lei nº 11.977, de 2009) " (crédito extraordinário - MP 702/2015) 
	0001 - Remuneração do gestor operacional do PNHU
	56.987.910,67

		0003 - Remuneração dos aportes do FGTS (conforme art. 82-A da Lei 11.977, de 2009) 
	2.855.536.876,16

		0004 - Concessão de subvenção econômica - Ressarcimento ao FGTS (conforme art. 82-A da Lei 11.977, de 2009) 
	6.076.334.522,38

	TOTAL
	10.488.859.309,21

	Nota-se, pois, que, em 2015, foi paga ao FGTS a quantia de R$ 6,076 bilhões, a título de ressarcimento, com dotações orçamentárias	 de despesas correntes de subvenções econômicas (Natureza da Despesa: 33.90.45) , oriundas de crédito extraordinário aberto pela Medida Provisória 702, de 17/12/2015.
	Ocorre que esse ressarcimento é, na verdade, a amortização de operações de créditos (adiantamentos) concedidas pelo FGTS à União com amparo no art. 82-A da Lei 11.977/2009.
	Portanto, o ressarcimento ao FGTS, por sua natureza, não poderia ser efetuado com dotações orçamentárias de despesas correntes de subvenção econômica, mas, sim, com dotações de despesas de capital de amortização de dívida.
	O cancelamento dos restos a pagar de exercícios anteriores efetuado pelo Ministério das Cidades em dezembro/2015 não excluiu a irregularidade, haja vista que a dotação orçamentária do próprio exercício de 2015 utilizada para o pagamento ao FGTS também era referente a despesas correntes de subvenções.
	A irregularidade em apreço, que motivou o alerta contido no item 9.7 do Acórdão 825/2015-TCU-Plenário, está estritamente relacionada com a irregularidade que motivou a determinação e as audiências de que tratam os itens 9.4.1 e 9.4.3 desse mesmo acórdão, transcritos abaixo (grifou-se) :
"9.4. em relação aos adiantamentos concedidos pelo Fundo de Garantia do Tempo de Serviço (FGTS) ao Ministério das Cidades ao amparo do que dispõe o art. 82-A da Lei 11.977/2009, 
9.4.1. determinar ao Ministério das Cidades que, quando da elaboração de sua proposta orçamentária, faça consignar no orçamento, como fonte de recursos referente à contratação de operações de crédito interna, montante correspondente aos adiantamentos a que se refere o presente item, em virtude do que determinam o art. 3º da Lei 4.320/1964, e o art. 32, § 1º, incisos I a V, da Lei Complementar 101/2000;
 (...) 
9.4.3. determinar a audiência dos gestores identificados a seguir, para que, no prazo improrrogável de 30 (trinta) dias, apresentem razões de justificativa em relação à realização de operação de crédito com inobservância de condição estabelecida pelo art. 32, § 1º, inciso I, da Lei Complementar 101/2000, e pelo art. 3º da Lei 4.320/1964:
- Gilberto Magalhães Occhi - CPF XXX.478.847-XX - Ministro de Estado das Cidades; 
- Carlos Antônio Vieira Fernandes - CPF XXX.608.784-XX - Secretário Executivo do Ministério das Cidades; e
- Laércio Roberto Lemos de Souza - CPF XXX.085.224-XX - Subsecretário de Planejamento, Orçamento e Administração do Ministério das Cidades;
- Guido Mantega - CPF XXX.840.768-XX - Ministro de Estado da Fazenda, em razão da omissão quanto ao disposto no art. 32, caput, da Lei Complementar 101/2000;"
	A determinação contida no item 9.4.1 do Acórdão 825/2015-TCU-Plenário teve seus efeitos suspensos em razão de pedido de reexame interposto pela União. Ao apreciar esse recurso, o Tribunal, mediante o Acórdão 3297/2015-TCU-Plenário, de 9/12/2015, decidiu negar-lhe provimento, sem prejuízo de alterar, de ofício, a deliberação recorrida, para (grifou-se) :
"9.3.1. em substituição ao seu item 9.4.1, determinar ao Ministério das Cidades, juntamente com o Ministério do Planejamento, Orçamento e Gestão, que, quando da elaboração das propostas orçamentárias, façam consignar no orçamento fiscal e da seguridade social montante correspondente aos adiantamentos concedidos pelo Fundo de Garantia do Tempo de Serviço (FGTS) ao Ministério das Cidades ao amparo do que dispõe o art. 82-A da Lei 11.977/2009, de modo a evidenciar que se trata de operações de crédito, em virtude do que determinam os arts. 3º da Lei 4.320/1964 e 32, § 1º, incisos I a V, da Lei Complementar 101/2000; e
9.3.2. informar que a determinação referente ao subitem anterior deve ser observada já a partir da proposta orçamentária a ser encaminhada no ano de 2016 (exercício de 2017) , bem como na aprovação de créditos adicionais referentes ao exercício de 2016;"
	Bem se vê que o Tribunal decidiu não só alterar a determinação, mas também modular os seus efeitos, para que pudesse ser cumprida a partir do PLOA/2017 ou dos créditos adicionais aprovados em 2016.
	Assim, como o TCU não exigiu que, em 2015, os adiantamentos do FGTS à União fossem previstos no orçamento como receitas de capital de operações de crédito, é congruente não exigir que, nesse exercício, os ressarcimentos ao FGTS fossem previstos no orçamento como despesas de capital de amortização de operações de crédito. Trata-se de dois lados de uma mesma moeda: de um lado está o surgimento da dívida, que representa receita de capital, e de outro está a amortização da dívida, que representa despesa de capital. Como o TCU admitiu que o registro dos adiantamentos como receitas de capital fosse efetuado só a partir de 2016, é razoável que o registro dos ressarcimentos como despesas de capital também pudesse ser efetuado a partir do exercício de 2016, prevalecendo, assim, o caráter corretivo da intervenção desta Corte.
	Registre-se que, no TC Processo 021.643/2014-8, não houve aplicação de sanção aos responsáveis em relação às audiências determinadas pelo item 9.4.3 do Acórdão 825/2015-TCU-Plenário. Naquele processo, o MP de Contas assim se manifestou acerca do tema em análise (peça 446 do TC Processo 021.643/2014-8, grifou-se) :
"No que tange às irregularidades relacionadas aos adiantamentos concedidos pelo FGTS à União (operações de crédito) para o pagamento de subvenções econômicas referentes ao Programa Minha Casa, Minha Vida (Lei 11.977/2009) , descritas nos itens 9.4.3 e 9.7.2 do Acórdão 825/2015-TCU-Plenário, devem ser acolhidas as razões de justificativa apresentadas pelo sr. Guido Mantega (em relação ao item 9.4.3) e pelos srs. Gilberto Magalhães Occhi, então Ministro das Cidades, Carlos Antonio Vieira Fernandes, então Secretário Executivo do Ministério das Cidades, e Laércio Roberto Lemos de Souza, então Subsecretário de Planejamento, Orçamento e Administração do Ministério das Cidades (em relação aos itens 9.4.3 e 9.7.2) .
As irregularidades em questão dizem respeito a falhas na elaboração da proposta orçamentária referente ao Programa Nacional de Habitação Urbana (PNHU) do Programa Minha Casa, Minha Vida (PMCMV) , bem como na execução orçamentária do referido programa, no que tange às subvenções econômicas de responsabilidade da União. Com efeito, como os recursos financeiros para o pagamento das subvenções provinham, ordinariamente, do FGTS, a título de adiantamento (com todas as características de operação de crédito de natureza orçamentária) , deveria constar no respectivo crédito orçamentário essa fonte de recursos, em respeito aos princípios da universalidade (art. 3º da Lei 4.320/1964 e art. 32, § 1º, inciso II, da LC 101/2000) e da transparência. Também deveria constar do orçamento a dotação própria para o ressarcimento ao FGTS dos valores adiantados à União, conforme prevê o art. 5º, § 1º, da LRF. 
	Todavia, desde 2010, as leis orçamentárias anuais não respeitaram essas exigências (peça 109, p. 54) , o que acarretou a inscrição indevida de despesas correntes de subvenções em restos a pagar (apesar de já terem sido pagas pela União com os recursos adiantados pelo FGTS) e o pagamento de despesas de capital (amortização de dívida junto ao FGTS) por meio dos referidos restos a pagar.
Apesar de tais irregularidades não terem sido descaracterizadas, a análise da conduta dos agentes chamados em audiência permite afastar sua culpabilidade neste processo.
Com efeito, o sr. Guido Mantega, na condição de Ministro da Fazenda, não participou da elaboração e aprovação das propostas orçamentárias do Ministério das Cidades, e não há evidências nos autos de que as operações de crédito junto ao FGTS lhe foram submetidas para a aprovação de que trata o caput do art. 32 da LRF.
Quanto aos srs. Gilberto Magalhães Occhi, Carlos Antônio Vieira Fernandes e Laércio Roberto Lemos de Souza, verifica-se, inicialmente, que exerceram seus cargos de Ministro das Cidades, Secretário Executivo e Subsecretário de Planejamento, Orçamento e Administração nos períodos de 17.3.2014 a 31.12.2014, de 8.11.2013 a 12.2.2015, e de 25.3.2014 a 27.1.2015, respectivamente (peça 224, p. 23, peça 226, p. 23, e peça 227, p. 23) . 
No exercício de 2014, não houve pagamentos relativos à dívida com o FGTS, conforme apurado no TC Processo 005.335/2015-9, de forma que os referidos gestores não participaram da irregularidade descrita no item 9.7.2 do Acórdão 825/2015-TCU-Plenário. 
Também não foram eles que elaboraram a proposta orçamentária do ministério referente ao exercício de 2014, de modo que não tiveram 'a oportunidade de indicar corretamente a fonte dos recursos para as despesas com os subsídios da União naquele período' (peça 406, p. 21) . 
Quanto ao exercício de 2015, as falhas na elaboração da proposta orçamentária podem ter decorrido de orientações equivocadas por parte do Ministério do Planejamento, Orçamento e Gestão, como a que consta, por exemplo, da Nota Técnica Conjunta 1/SPI/SOF/MP, de 17.10.2014 (peça 227, pp. 30/3) .
Diante dessas circunstâncias, entende-se que não deve haver aplicação de sanção aos gestores do Ministério das Cidades, sendo suficiente a atuação pedagógica desta Corte."
		Como atenuante adicional na conduta dos gestores do Ministério das Cidades arrolados neste processo, verifica-se que a existência de orientação equivocada por parte do Ministério do Planejamento também ocorreu no exercício de 2015. Conforme observado pela unidade técnica, a Exposição de Motivos da Medida Provisória 702/2015 foi assinada em 17/12/2015 pelo então Ministro do Planejamento, Nelson Barbosa. Nesse documento, fica claro que a União intentava pagar os passivos junto ao FGTS com rubrica orçamentária de despesas de subvenção, em vez de amortização de dívida, demonstrando que essa era a prática usual daquela Pasta.
		Esse entendimento equivocado do Ministério do Planejamento, que induziu o Ministério das Cidades a efetuar pagamento de operações de crédito com rubrica orçamentária inapropriada, parece ter sido fruto de uma incompreensão da sistemática proposta pelo TCU, e não de uma intenção de distorcer o orçamento. A propósito da boa-fé na conduta dos responsáveis, corrobora-se, na íntegra, a seguinte argumentação da unidade técnica (peça 379, pp. 37/8, grifou-se) :
"133.Apesar disso, analisando as considerações dos gestores do Ministério das Cidades, extrai-se que, ante o ineditismo da questão, deu-se interpretação equivocada à orientação, já que, em lugar de realizar a amortização da dívida na devida rubrica orçamentária, limitaram-se os órgãos a cancelar os restos a pagar de exercícios anteriores, o que constituía apenas uma das vertentes da irregularidade.
134. Sob essa vertente, considerou-se irregular a inscrição em restos a pagar de dívidas surgidas junto ao FGTS porque, tendo sido efetivamente transferidos os recursos aos beneficiários finais, não haveria mais que se falar em despesas com subvenção não pagas. Ao contrário, deveria se considerar que essas despesas cumpriram todo o seu ciclo, até o pagamento, surgindo, em contrapartida, operações de crédito da União junto àquele Fundo. E a irregularidade tratada nestes autos surgiria apenas quando do pagamento destas operações de crédito, no caso de utilização de rubricas de subvenção para pagar as dívidas decorrentes dos adiantamentos feitos pelo FGTS.
135.Ante a exposição, considera-se que, apesar de irregulares as condutas dos gestores do MPOG, estiveram elas permeadas de incertezas derivadas da prática adotada desde muito tempo naquele órgão, de sorte que, em razão da aparente boa-fé, não se mostra aconselhável sua responsabilização.
136.Ademais, não se extraem dos autos elementos que indiquem que os gestores tenham feito a classificação errada movidos pelo propósito de macular a execução orçamentária. Não que a simples culpa já não fosse suficiente para configurar a irregularidade, mas, por outro lado, tal lacuna, associada aos demais elementos aduzidos, leva a crer que não havia vícios de vontade. 
137.Outrossim, considerando o específico conteúdo das transcrições da referida Exposição de Motivos, conclui-se - corroborando a boa-fé do gestor - que não se escondeu do Congresso Nacional o que se pretendia fazer, que era efetivamente quitar débitos da União junto aos bancos públicos e ao FGTS. Dessa forma, tendo em vista a superveniente conversão da MP 702/2015 na Lei 13.276/2016, o Poder Legislativo poderia, se o quisesse, ter feito os devidos ajustes na norma. E, não tendo operado essa modificação, tem-se mais um elemento a indicar o caráter não usual dessa forma de autorização de amortização de operações de crédito.
138.Não bastasse isso, o aspecto mais grave de eventual falta de autorização orçamentária reside na ausência de pronunciamento do Poder ao qual compete falar sobre 'quanto' e 'como' serão arrecadados e gastos os recursos públicos em cada exercício. E, no presente caso, não se pode alegar que, ao autorizar os gastos, o Legislativo não tivesse todos os elementos para saber em que seriam aplicados os recursos em questão, sobretudo se se considerar a grande repercussão que o assunto 'pedaladas fiscais' teve no período."
	Por todas essas razões, anui-se à conclusão da unidade técnica de que não devem ser efetuadas audiências pelas irregularidades relativas ao pagamento de dívidas junto ao FGTS sem a adequada previsão orçamentária.
III
	Por todo o exposto, o Ministério Público de Contas manifesta-se de acordo com a proposta de encaminhamento elaborada pelo Auditor da SecexFazenda (peça 379, p. 41) . Deve-se, apenas, corrigir os nomes dos ministérios a serem cientificados da deliberação que vier a ser proferida, para que, em vez de Ministério da Fazenda, Ministério das Cidades e Ministério do Trabalho e Previdência Social, constem o Ministério da Economia e o Ministério do Desenvolvimento Regional (cf. MP 870/2019) ."
É o Relatório.

8.1. Aline Crivelari (OAB/SP 230.844), Mario Renato Balardim Borges (OAB/RS 50.627) e outros, representando Alexandre Corrêa Abreu; 
8.2. Daniel Pereira de Franco (772.719.633-91), Maurício Muriack de Fernandes e Peixoto (485.084.113-91) e outros, representando Banco Central do Brasil; 
8.3. Neila Maria Barreto Leal (OAB/DF 15.547), Ewerton Zeydir Gonzalez (OAB/SP 112.680) e outros, representando Banco do Brasil S.A.; 
8.4. Saulo Benigno Puttini (OAB/DF 42.154), Maria Joana Carneiro de Moraes (OAB/RJ 158.738), Márcia Aita Almeida (OAB/DF 13.539) e outros, representando Banco Nacional de Desenvolvimento Econômico e Social; 
8.5. Jailton Zanon da Silveira (OAB/RJ 77.366), Murilo Muraro Fracari (OAB/DF 22.934) e outros, representando Caixa Econômica Federal; 
8.6. Renata Arnaut Araújo Lepsch (OAB/DF 18.641), representando Esther Dweck; 
8.7. Ademar Borges de Sousa Filho (OAB/DF 29.178), Fernanda Lara Tórtima (OAB/DF 38.673) e outros, representando Joaquim Vieira Ferreira Levy e Marcelo Barbosa Saintive; 
8.8. Maria Joana Carneiro de Moraes (OAB/RJ 158.738), Danilo Messere Romancini (OAB/DF 25.054) e outros, representando Luciano Galvão Coutinho; 
8.9. Allan Lúcio Sathler (SIAPE 1569785), Vinicius Camargo Araújo (SIAPE 1551058) e outros, representando Secretaria do Tesouro Nacional;

Procurador Júlio Marcelo de Oliveira.

REPRESENTAÇÃO DO MPTCU. exercício de 2015. realização de operações de crédito entre a União e seus bancos controlados. POSSÍVEL afronta ao art. 36 da Lei de RESPONSABILIDADE FISCAL. pagamento de dívidas da União junto ao FGTS, rEFERENTES AO Programa Minha Casa Minha Vida, com inobservância do processo orçamentário próprio. inadequação dos registros das dívidas da União junto aos bancos públicos federais e ao FGTS nas estatísticas fiscais apuradas pelo Banco Central do Brasil. CONHECIMENTO. INSPEÇÃO. OITIVAS. REPRESENTAÇÃO PROCEDENTE. determinações. CIÊNCIA. ARQUIVAMENTO.

REPRESENTAÇÃO (REPR)

Secretaria de Controle Externo do Sistema Financeiro Nacional e dos Fundos de Pensão (SecexFinanças).

A Representação deve ser conhecida, uma vez preenchidos os requisitos de admissibilidade constantes dos arts. 235 e 237, inciso III, do Regimento Interno/TCU.
2.	Trata-se de Representação do MPTCU versando, em resumo, sobre diversas ocorrências referentes ao exercício de 2015, relacionadas a:
a) manutenção de atrasos em repasses devidos pela União ao BNDES e ao Banco do Brasil, a título de equalização de taxas de juros prevista nas Leis 12.096/2009 e 8.427/1992, atrasos já considerados ilegais pelo TCU no Acórdão 825/2015-TCU-Plenário, por configurarem operação de crédito vedada por lei;
b) não captação dessas dívidas da União junto ao BNDES e ao BB pelo Banco Central do Brasil para fins de apuração do resultado fiscal;
c) não captação pelo Banco Central de dívidas decorrentes da prestação de serviços bancários pela Caixa Econômica Federal à União para fins de apuração do resultado fiscal;
d) pagamento de dívidas da União perante o Fundo de Garantia do Tempo de Serviço à margem da lei orçamentária anual.
3.	Inicialmente, foi realizada ação de controle na modalidade de inspeção, pela zelosa equipe da então Secretaria de Controle Externo da Fazenda Nacional, a qual louvo pela qualidade do trabalho produzido e pela excelência na análise das questões trazidas ao descortino do Tribunal pelo ilustre Procurador Júlio Marcelo de Oliveira, a quem também parabenizo pelo incansável trabalho em prol da defesa da legalidade e da transparência nas contas públicas. 
4.	A inspeção contemplou diversos órgãos e entidades, com volume de recursos fiscalizados da ordem de R$ 58,6 bilhões, correspondentes aos passivos existentes em novembro de 2015, informados no Quadro XLIII da Nota para a Imprensa de Política Fiscal de janeiro de 2016 do Banco Central. 
5.	Para o adequado entendimento quanto ao contexto das diversas questões versadas nos autos, segue reproduzido a seguir excerto com a conclusão da unidade técnica, tendo sido proposta, ao final da inspeção, a promoção da audiência dos responsáveis.
"CONCLUSÃO
289. O presente trabalho tem por finalidade verificar se: ao longo de 2015, o BCB procedeu ou não à captação de dívidas da União junto ao BB, ao BNDES, ao FGTS e à Caixa para fins de apuração do resultado fiscal; houve atrasos em repasses devidos pela União ao BNDES e ao BB, a título de equalização de taxa de juros; esses atrasos ofendem as disposições legais vigentes; foi realizado o pagamento de dívidas da União perante o FGTS à margem da lei orçamentária anual.
290. No que tange à captação de dívidas da União pelo BCB para fins de apuração do resultado fiscal, identificou-se que, apenas a partir de dezembro de 2015, passaram a ser captadas as dívidas junto ao BB referentes às rubricas "Equalização Agrícola" e "Títulos e Créditos a Receber", as dívidas junto ao BNDES relativas às rubricas "PSI (Finame) " e "Demais Programas (Finame) ", as dívidas junto à Caixa relativas a "Tarifas", e as dívidas junto ao FGTS (Tópicos I.1.1 a I.1.4 deste relatório) .
291. Essa ausência de captação de dívidas da União na DLSP de janeiro a novembro de 2015 ocasionou impacto representativo no cálculo do resultado fiscal efetuado pelo BCB, de modo que afetou de forma materialmente relevante a avaliação das metas bimestrais de resultado primário de que trata o art. 9º da LRF, com consequente impacto relevante na programação orçamentária e financeira da União no mesmo período (Tópico I.2 deste relatório) .
292. Em decorrência dessa ausência de registro de dívidas nas estatísticas fiscais apuradas pelo BCB de janeiro a novembro de 2015, em afronta ao Manual de Estatísticas Fiscais do BCB, ao Regimento Interno do BCB e à Lei 13.080/2015, foi proposta a realização de audiência dos responsáveis (Tópico I.3 deste relatório) .
293. Com relação aos repasses da União ao BNDES e ao BB, a título de equalização de taxa de juros no âmbito do Programa de Sustentação do Investimento e das operações de crédito de que trata a Lei 8.427/1992, foram constatados atrasos tanto nos pagamentos dos saldos apurados no 2º semestre de 2014, em mais de onze meses, quanto nos pagamentos dos saldos apurados no 1º semestre de 2015, em mais de cinco meses. 
294. Esses atrasos evidenciam novas operações de crédito da União com o BNDES e com o BB, nos valores de R$ 8,04 bilhões e R$ 5,63 bilhões respectivamente. Por se tratar de operações de crédito entre uma instituição financeira estatal e seu ente controlador, na qualidade de beneficiário do empréstimo, ficou configurada afronta ao disposto no art. 36 da LRF, motivo pelo qual foi proposta a realização de audiência dos responsáveis (Tópicos II e III deste relatório) .
295. No que diz respeito às dívidas da União perante o FGTS decorrentes de adiantamentos concedidos no âmbito do Programa Minha Casa, Minha Vida, constatou-se a realização de pagamentos mediante a utilização indevida de rubrica de subvenção econômica, quando, na realidade, os fatos correspondiam a pagamentos de operações de crédito e de juros. Tal conduta já havia sido apontada como irregular por esta Corte de Contas no Acórdão 825/2015-TCU-Plenário, por contrariar a Constituição Federal, a LRF e a Lei 4.320/1964. Diante dessa constatação, a proposta de encaminhamento foi pela audiência dos gestores (tópico IV.3.1 deste Relatório) 
296. As irregularidades identificadas nesta fiscalização podem vir a ter efeitos sobre as contas das unidades jurisdicionadas envolvidas, motivo pelo qual será proposta a juntada de cópia deste relatório aos processos de prestação de contas correspondentes.
297. Cumpre observar que as análises efetuadas nesta fiscalização não contemplam todas as dívidas da União perante as instituições financeiras federais. Portanto, os achados ora discriminados não são exaustivos. Ademais, não faz parte do escopo da presente fiscalização a apuração da exatidão e da fidedignidade dos valores pagos pela União ao longo de 2015.
298. Com a adoção dos encaminhamentos propostos, espera-se, em continuidade aos trabalhos desenvolvidos por este Tribunal de Contas por meio do TC Processo 021.643/2014-8, contribuir para o aperfeiçoamento da gestão fiscal e o aumento da confiança da sociedade nas instituições públicas."
6.	A proposta da unidade técnica foi acolhida no parecer do MPTCU (peça 189) , com alguns acréscimos e ajustes. Ato contínuo, o então relator, Ministro Raimundo Carreiro, a quem sucedi no processo em razão de Sua Excelência ter assumido a Presidência do Tribunal no exercício de 2017, determinou à SecexFazenda, alternativamente, a promoção da oitiva prévia dos agentes destacados no relatório da inspeção, face às condutas específicas descritas em sequência, consoante a seguir: 
"Dessarte, com fulcro no art. 11 da Lei 8.443/1992, determino à SecexFazenda que:
I) promova a oitiva prévia dos agentes nominados no item 299 do relatório de inspeção à peça 163 e nas conclusões do parecer à peça 189, para que, se assim desejarem, apresentem a este Tribunal, no prazo de 15 (quinze) dias, a contar da ciência, as questões de fato e de direito que julgarem oportunas em face das conclusões preliminares da unidade técnica e do Parquet especializado, notadamente em relação às condutas descritas a seguir:
a)  Conduta: falta de coordenação adequada da publicação dos dados de política fiscal contidos na nota para a imprensa para o ano de 2015, permitindo que, em afronta ao Manual de Estatísticas Fiscais do BCB (peça 100, p. 2) , ao art. 18 do novo Regimento Interno do BCB, ao art. 20 do antigo Regimento Interno do BCB, e ao art. 11, inciso IV, da Lei 13.080/2015 c/c a mensagem presidencial que encaminhou a LOA 2015 ao Congresso Nacional, não constasse da referida publicação o registro das seguintes dívidas da União constantes do ativo das instituições financeiras estatais credoras e, portanto, elegíveis para constar da DLSP: 
- Passivos relativos às rubricas 'Tesouro Nacional - Equalização de Taxas - Safra Agrícola' e 'Título e Créditos a Receber - Tesouro Nacional', referentes ao Banco do Brasil (BB) ;
- Passivo referente à equalização de taxa de juros devido pela União ao Banco Nacional de Desenvolvimento Econômico e Social (BNDES) no âmbito do Programa de Sustentação do Investimento (PSI) ;
	- Passivo da União junto ao Fundo de Garantia do Tempo de Serviço (FGTS) , registrado em razão do que estabelece a Lei Complementar 110/2001, a Resolução CCFGTS 547/2008 e o Programa Minha Casa Minha Vida; e
- Passivo de tarifas bancárias por serviços prestados pela Caixa Econômica Federal. 
Responsáveis:
- Carlos Hamilton Vasconcelos Araújo, CPF: 223.794.793-72, titular do cargo de Diretor de Política Econômica do Banco Central do Brasil (BCB) de março/2010 a fevereiro/2015;
- Luiz Awazu Pereira da Silva, CPF: 667.367.307-91, titular do cargo de Diretor de Política Econômica do BCB, de fevereiro/2015 a setembro/2015;
- Alexandre Tombini, (...) , titular do cargo de Presidente do Banco Central do Brasil (...) ;
- Túlio José Lenti Maciel, (...) , titular do cargo de Chefe do Departamento Econômico do Bacen (Depec) , (...) .
b) Conduta: falta de coordenação adequada da publicação dos dados de política fiscal contidos na nota para a imprensa para o ano de 2015, permitindo que, em afronta ao Manual de Estatísticas Fiscais do BCB (peça 100, p. 2) , ao art. 18 do novo Regimento Interno do BCB, e ao art. 11, inciso IV, da Lei 13.080/2015 c/c a mensagem presidencial que encaminhou a LOA 2015 ao Congresso Nacional, não constasse da referida publicação o registro do passivo de tarifas por serviços bancários prestados pela Caixa Econômica Federal, constante do ativo da referida instituição financeira e, portanto, elegível para constar da DLSP;	
Responsável:
- Altamir Lopes, CPF: 087.053.211-15, titular do cargo de Diretor de Política Econômica do Banco Central do Brasil (BCB) de setembro/2015 a dezembro/2015.
c) Conduta: não adoção de providências no âmbito do Ministério da Fazenda para garantir a observância das restrições estabelecidas pelo art. 32 da Lei Complementar 101/2000, ato omissivo que resultou na realização das seguintes operações em desacordo com o art. 36 da Lei Complementar 101/2000: 
- entre o Banco Nacional de Desenvolvimento Econômico e Social (BNDES) e seu ente controlador, na qualidade de beneficiário do empréstimo em 2015, no âmbito do Programa de Sustentação do Investimento (PSI) ;
- entre o Banco do Brasil (BB) e seu ente controlador, na qualidade de beneficiário do empréstimo em 2015, no âmbito das operações de crédito de que trata a Lei 8.427/1992 (subvenções do Plano Safra) ;
Responsável:
- Joaquim Vieira Ferreira Levy, CPF: 727.920.007-91, titular do cargo de Ministro de Estado da Fazenda no período de 1º/1/2015 a 18/12/2015.
d)  Conduta: não implementação, no âmbito da Secretaria do Tesouro Nacional, nos termos do art. 1º, inciso VII, do Regimento Interno da STN, das ações necessárias à regularização de obrigações financeiras da União de forma a impedir a realização de operações de crédito, em desacordo com o art. 36 da Lei Complementar 101/2000, entre: 
- o Banco Nacional de Desenvolvimento Econômico e Social (BNDES) e seu ente controlador, na qualidade de beneficiário do empréstimo, em 2015, no âmbito do Programa de Sustentação do Investimento (PSI) ;
- o Banco do Brasil (BB) e seu ente controlador, na qualidade de beneficiário do empréstimo, em 2015, no âmbito das operações de crédito de que trata a Lei 8.427/1992 (subvenções do Plano Safra) ;
Responsável:
- Marcelo Barbosa Saintive, CPF: 961.073.327-15, titular do cargo de Secretário do Tesouro Nacional no período de 9/1/2015 a 22/12/2015.
e) Conduta: manutenção do estoque de operações de crédito vencidas até 31/12/2014 durante praticamente todo o exercício de 2015, relativamente a atrasos nos seguintes repasses, em desacordo com o art. 36, caput, da Lei Complementar 101/2000:
- ao Banco do Brasil (BB) respeitantes à equalização de juros do Plano Safra, tendo iniciado aquele ano com valor aproximado de R$ 8,3 bilhões;
- ao Banco Nacional de Desenvolvimento Econômico e Social (BNDES) respeitantes à equalização de juros do Programa de Sustentação do Investimento, tendo iniciado aquele ano com valor aproximado de R$ 20 bilhões;
Responsáveis:
- Joaquim Vieira Ferreira Levy, CPF: 727.920.007-91, titular do cargo de Ministro de Estado da Fazenda no período de 1º/1/2015 a 18/12/2015;	
- Marcelo Barbosa Saintive, CPF: 961.073.327-15, titular do cargo de Secretário do Tesouro Nacional no período de 9/1/2015 a 22/12/2015.
f) Conduta: realização, no curso do exercício de 2015, de pagamentos de operações de crédito da União junto ao Fundo de Garantia do Tempo de Serviço (FGTS) , no âmbito da Lei 11.977/2009, sem a devida autorização em Lei Orçamentária Anual ou em Lei de Créditos Adicionais, contrariando o que estabelecem o art. 167, inciso II, da Constituição da República, o art. 5º, § 1º, da Lei Complementar 101/2000 e os artigos 12, § 3º, inciso II,  13 e 18 da Lei 4.320/1964, além de desconsiderar alerta neste sentido emitido por este Tribunal no item 9.7.1 do Acórdão 825/2015-TCU-Plenário.	
Responsáveis: 
- Nelson Henrique Barbosa Filho, CPF: 009.073.727-08, Ministro de Estado do Planejamento Orçamento e Gestão, no período de 1º/1/2015 a 17/12/2015 e Ministro de Estado da Fazenda a partir de 18/12/2015; 
- Valdir Moysés Simão, CPF: 001.728.738-70, Ministro de Estado do Planejamento Orçamento e Gestão, a partir de 18/12/2015; 
- Esther Dweck, CPF: 074.525.507-93, Secretaria de Orçamento Federal do MPOG, no período de 16/1/2015 a 3/3/2016; 
- Joaquim Vieira Ferreira Levy, CPF: 727.920.007-91, Ministro de Estado da Fazenda, no período de 1º/1/2015 a 17/12/2015; 
- Marcelo Barbosa Saintive, CPF: 961.073.327-15, Secretário do Tesouro Nacional do MF, no período de 9/1/2015 a 22/12/2015; 
- Otávio Ladeira de Medeiros, CPF: 065.675.548-27, Secretário do Tesouro Nacional do MF, a partir de 24/12/2015;  
- Octavio Luiz Leite Bitencourt, CPF 151.358.701-30, Subsecretário Substituto de Planejamento, Orçamento e Administração da Secretaria-Executiva do Ministério das Cidades, no período de 26/1/2015 a 12/3/2015; 
- Alfonso Orlandi Neto, CPF 043.960.318-82, Subsecretário de Planejamento, Orçamento e Administração da Secretaria-Executiva do Ministério das Cidades, a partir de 13/3/2015;
- Gilberto Kassab, (...) , ex-Ministro das Cidades, (...) .
 - ocupantes do cargo de Secretário-Executivo do Ministério das Cidades no período de fevereiro a dezembro/2015  (...) ;
g) Conduta: realização de operações de crédito entre o Banco do Brasil e seu ente controlador, em 2015, caracterizadas pelo financiamento de despesas e pelo refinanciamento (rolagem) de dívidas da União vencidas até 31/12/2014 (no valor aproximado de R$ 8,3 bilhões) , referentes à subvenção econômica prevista na Lei 8.427/1992 (subvenções do Plano Safra) , em desacordo com os arts. 33 e 36 da Lei Complementar 101/2000.
Responsável: 
 - Alexandre Abreu, (...) , titular do cargo de Presidente do Banco do Brasil, (...) .
h) Conduta: realização de operações de crédito entre o Banco Nacional de Desenvolvimento Econômico e Social e seu ente controlador, em 2015, caracterizadas pelo financiamento de despesas (no valor aproximado de R$ 20 bilhões) e pelo refinanciamento (rolagem) de dívidas da União vencidas até 31/12/2014, referentes à subvenção econômica prevista na Lei 12.096/2009, em desacordo com os arts. 33 e 36 da Lei Complementar 101/2000.
Responsável: 
- Luciano Coutinho, (...) , titular do cargo de Presidente do Banco Nacional de Desenvolvimento Econômico e Social, (...) .
II) informe nos respectivos ofícios de notificação que os interessados poderão ter acesso às peças processuais (vista e cópia) para subsidiar a elaboração das respostas às oitivas;
III) analise os novos documentos juntados pelo Bacen à peça 182 juntamente com as respostas às oitivas prévias ora determinadas, sopesando, ainda, os reflexos jurisprudenciais do Acórdão 2575/2016-TCU-Plenário;"
7.	Promovidas as oitivas, todos os responsáveis compareceram aos autos para apresentar manifestação quanto às ocorrências anotadas na inspeção.
8.	A instrução final de mérito do auditor responsável pelo exame do feito no âmbito da SecexFazenda (peça 379) cuidou de examinar, com bastante propriedade e fundamentação pertinente, todas as manifestações dos responsáveis, consoante registrado no relatório precedente, pugnando, ao final, pelo conhecimento e pela procedência da Representação, tendo em vista que não restaram afastadas todas as irregularidades apuradas, com muitas se repetindo de exercícios anteriores, bem assim sugerindo o endereçamento de determinação à Secretaria Executiva do Conselho Curador do FGTS e à Caixa Econômica Federal, in verbis:
"CONCLUSÃO
150. Em decorrência dos exames realizados, conclui-se que, apesar de as alegações dos responsáveis não afastarem, no campo material, as irregularidades identificadas na inspeção, foram trazidos elementos aos autos que desaconselham a sua responsabilização, sobretudo em razão de o ano de 2015 envolver a necessidade de retificação de procedimentos irregulares que eram adotados há anos no âmbito federal, exigindo, portanto, atuação não trivial dos responsáveis. (destaquei) 
151. No que tange às distorções nas estatísticas fiscais, considerou-se adequada a postura dos gestores do BCB em aguardar o deslinde do TC Processo 021.643/2014-8 para só então passar a incluir de forma definitiva os passivos da União em face dos bancos federais e do FGTS, dada a indefinição do modelo final a ser adotado pelo TCU (itens 18-60 desta instrução) .
152. Na análise das operações de crédito vedadas pela LRF, julgou-se que não seria exigível conduta diversa dos gestores do Ministério da Fazenda e da STN, dado que, ao assumirem os seus cargos em 2015, herdaram uma situação consolidada que efetivamente dificultava o pronto adimplemento das obrigações, além da possibilidade de apresentarem cronograma de pagamentos ao TCU. Além disso, considerou-se que as medidas adotas no âmbito daqueles órgãos estavam alinhadas com o posicionamento da Corte de Contas (itens 66-90 desta instrução) .
153. Por consequência, considerou-se que também não deveriam ser responsabilizados os ex-dirigentes dos bancos públicos, já que, não sendo exigível dos gestores do Ministério da Fazenda o pronto pagamento das dívidas, não restaria outra ação aos bancos que não esperar o pronunciamento final do TCU no TC Processo 021.643/2014-8 (itens 93-102 desta instrução) .
154. Quanto à realização de despesas em desacordo com a autorização orçamentária, concluiu-se que não se poderia atribuir responsabilidade aos gestores do Ministério da Fazenda e do Ministério das Cidades porque os pagamentos foram realizados em conformidade com a prática do MPOG (itens 109-122 e 141-146 desta instrução) . 
155. Em relação ao MPOG, considerou-se que, apesar da responsabilidade de seus gestores pelos pagamentos irregulares ao FGTS, eles agiram de boa-fé, já que, além de apenas reproduzir praxe administrativa vigente há anos no órgão, não subtraíram ao exame do Congresso Nacional a natureza dos pagamentos que pretendiam realizar com a edição da MP 702/2015 (itens 123-140 desta instrução) . (destaquei) 
156. Por conseguinte, a proposta de encaminhamento apresentada nesta instrução, apesar de propugnar pela procedência da representação do MPTCU, já que não restaram afastadas as irregularidades, não mais contempla a audiência dos responsáveis. 
157. Considerando que ainda não foi apreciada, replica-se proposta de encaminhamento da instrução anterior relacionada à determinação para conferir maior publicidade a determinados aspectos do PMCMV [Programa Minha Casa Minha Vida].
158. Em razão de terem sido juntados novos elementos processuais após a última comunicação dirigida ao Sr. Procurador da República Ivan Cláudio Marx, propõe-se que sejam remetidas as novas peças para atender à solicitação referente ao Inquérito Civil 1.16.000.000992/2015-44 (peça 1 do TC Processo 009.555/2016-1, em apenso) .	
PROPOSTA DE ENCAMINHAMENTO
159. Ante o exposto, submetemos os autos à consideração superior, propondo:
a) conhecer da presente representação, satisfeitos os requisitos de admissibilidade previstos nos arts. 235 e 237, inciso III, do Regimento Interno deste Tribunal, e no art. 103, § 1º, da Resolução - TCU 259/2014, para, no mérito, considerá-la procedente;
b) determinar à Secretaria Executiva do Conselho Curador do FGTS e à Caixa Econômica Federal, com fulcro no art. 250, inciso II do Regimento Interno do TCU, que publiquem mensalmente, em sítio oficial da internet, o número de financiamentos habitacionais concedidos no âmbito do Programa Minha Casa, Minha Vida, acompanhado do montante despendido em subvenções econômicas de responsabilidade do Tesouro Nacional. A publicação das informações deverá atender, no que for cabível, ao disposto no art. 8, §§ 1º, 2º e 3º da Lei 12.527/2011;
c) juntar cópia desta instrução aos processos de contas de 2015 dos seguintes órgãos e entidades: Ministério da Fazenda, Ministério das Cidades, Ministério do Planejamento, Desenvolvimento e Gestão, Ministério do Trabalho, Fundo de Garantia do Tempo de Serviço, Banco Nacional de Desenvolvimento Econômico e Social, Banco do Brasil S.A., Caixa Econômica Federal e Banco Central do Brasil;
d) encaminhar os autos para manifestação do Ministério Público junto ao TCU, em conformidade com a solicitação daquele Parquet posta à peça 1, p. 7 deste processo;
e) encaminhar ao Procurador da República Ivan Cláudio Marx, em face da solicitação referente ao Inquérito Civil 1.16.000.000992/2015-44 (peça 1 do TC Processo 009.555/2016-1, em apenso) , cópias das peças processuais juntadas posteriormente à expedição do Ofício 380/2016 - TCU/SecexFazenda, de 10/11/2016 (peça 209) ;
f) encaminhar cópia da deliberação a ser adotada, bem como do relatório e do voto que a fundamentarem, aos responsáveis que apresentaram as oitivas e aos seguintes órgãos e entidades: Ministério da Fazenda, Ministério das Cidades, Banco do Brasil S.A., Fundo de Garantia do Tempo de Serviço, Banco Nacional de Desenvolvimento Econômico e Social, Caixa Econômica Federal, Ministério do Trabalho e Previdência Social e Banco Central do Brasil; e
g) encerrar o presente processo, com fundamento no art. 169, inciso V, do Regimento Interno do Tribunal."
9.	O Secretário-Substituto da SecexFazenda, em pronunciamento bastante esclarecedor quanto a deliberações pretéritas do Tribunal versando sobre entendimentos, determinações, responsabilizações e sancionamentos relacionados às questões irregulares e recorrentes em exercícios anteriores, analisadas nos presentes autos, mas não necessariamente com os mesmos gestores, divergiu da proposta do auditor apenas e tão somente quanto a item bastante específico, entendendo ser necessária a promoção da audiência do Sr. Luciano Coutinho, então Presidente do BNDES, considerando que o responsável não teria apresentado documentação comprobatória confirmando a alteração de sua postura omissiva quanto à cobrança de valores devidos pela União àquele Banco no ano de 2015.
10.	O MPTCU, no parecer final de peça 391, manifestou-se em concordância com a proposta de encaminhamento do auditor e destacou não ser necessária a adoção de medidas adicionais para a punição dos responsáveis nestes autos (exercício de 2015) , considerando diversas circunstâncias subjetivas que foram anotadas no percuciente parecer apresentado, o qual acolho, na íntegra, desde já, como minhas próprias razões de decidir, dados os lídimos fundamentos apresentados, acompanhando também a instrução final de mérito do auditor da SecexFazenda em suas análises e conclusões.
11.	Em seu parecer, o Parquet destaca o fato de que as irregularidades, transcritas a seguir, que remanesceram após as oitivas, serviram de fundamento para o TCU recomendar ao Congresso Nacional a rejeição das Contas Presidenciais referentes ao exercício de 2015.
"a) realização de operações de crédito entre o BNDES e a União, na qualidade de beneficiária do empréstimo, em desacordo com o art. 36 da Lei Complementar 101/2000 (...) , caracterizadas pelo financiamento de despesas e pelo refinanciamento (rolagem) de dívidas da União vencidas até 31/12/2014, referentes à subvenção econômica prevista na Lei 12.096/2009, no âmbito do Programa de Sustentação do Investimento (PSI) ;
b) realização de operações de crédito entre o Banco do Brasil e a União, na qualidade de beneficiária do empréstimo, em desacordo com o art. 36 da Lei Complementar 101/2000, caracterizadas pelo financiamento de despesas e pelo refinanciamento (rolagem) de dívidas da União vencidas até 31/12/2014, referentes à subvenção econômica prevista na Lei 8.427/1992, no âmbito do Plano Safra;
c) omissão do Banco Central do Brasil em registrar, nas estatísticas fiscais, os seguintes passivos da União, elegíveis para constar da Dívida Líquida do Setor Público (DLSP) , nos termos do Manual de Estatísticas Fiscais do Banco Central do Brasil: 
- passivos relativos às rubricas "Tesouro Nacional - Equalização de Taxas - Safra Agrícola" e "Título e Créditos a Receber - Tesouro Nacional", constantes do ativo do Banco do Brasil;
- passivo referente à equalização de taxa de juros devido pela União ao BNDES no âmbito do Programa de Sustentação do Investimento;
- passivo junto ao FGTS, registrado em razão do que estabelece a Lei Complementar 110/2001, a Resolução CCFGTS 547/2008 e o Programa Minha Casa, Minha Vida; e
- passivo de tarifas bancárias por serviços prestados pela Caixa Econômica Federal; 
d) realização de pagamentos de operações de crédito da União junto ao FGTS, no âmbito da Lei 11.977/2009, sem a devida autorização em Lei Orçamentária Anual ou em Lei de Créditos Adicionais, contrariando o que estabelecem o art. 167, inciso II, da Constituição da República, o art. 5º, § 1º, da Lei Complementar 101/2000 e os artigos 12, § 3º, inciso II, 13 e 18 da Lei 4.320/1964, além de desconsiderar alerta neste sentido emitido pelo TCU no item 9.7.1 do Acórdão 825/2015-TCU-Plenário."
12.	Com referência às diversas circunstâncias subjetivas que mitigam a responsabilidade dos Srs. Joaquim Vieira Ferreira Levy, Marcelo Barbosa Saintive e Alexandre Abreu, consoante anotado no parecer do MPTCU, entendo pertinente o seguinte destaque, por seu conteúdo esclarecedor: 
"a) os Srs. Joaquim Vieira Ferreira Levy e Marcelo Barbosa Saintive assumiram seus cargos em janeiro/2015, quando os passivos da União junto ao BNDES e ao Banco do Brasil, que vinham se acumulando desde 2009, já tinham atingido valores bilionários. O Sr. Alexandre Abreu assumiu a Presidência do Banco do Brasil em fevereiro de 2015. Alega-se que não seria razoável que, em curto espaço de tempo, pudessem quitar todo o passivo acumulado até 2014, mais os novos passivos surgidos em 1º/1/2015 (referentes à equalização de taxa de juros do 2º semestre de 2014) , principalmente quando se levam em conta as severas restrições fiscais existentes à época;
b) ao longo do exercício de 2015, e antes da prolação do Acórdão 3297/2015-TCU-Plenário (de 9/12/2015) , a União efetuou pagamentos ao BNDES e ao Banco do Brasil, referentes a dívidas de equalização contraídas em exercícios anteriores, os quais totalizaram, respectivamente, R$ 7,1 bilhões e R$ 5,3 bilhões (cf. tabela à peça 379, p. 22) . Tais pagamentos, em que pese não terem impedido o surgimento de novas operações de crédito ilegais, demonstram que esses integrantes da equipe econômica que assumiram em 2015 adotaram medidas na direção de regularizar os passivos junto aos bancos federais;
c) a edição, pelo Ministério da Fazenda, das Portarias 414, de 25/6/2015, e 419, de 26/6/2015, que dispuseram que a STN deveria verificar a conformidade das equalizações até o último dia do mês do envio das respectivas informações pelo BNDES e pelo Banco do Brasil, também evidencia uma nova postura da equipe econômica que assumiu em 2015;
d) no final de dezembro de 2015, após a prolação do Acórdão 3297/2015-TCU-Plenário (de 9/12/2015) , e com a abertura de espaço fiscal promovida pela Lei 13.199/2015 (de 3/12/2015) , que alterou a LDO/2015, foi quitado o restante do passivo decorrente das equalizações devidas ao BNDES (R$ 22,8 bilhões) e ao Banco do Brasil (R$ 9,7 bilhões) , incluindo os montantes das novas operações de crédito surgidas em 2015 (peça 163, pp. 21 e 29) ;
e) ao contrário das operações de crédito realizadas até 2014, que resultaram na inabilitação dos Srs. Guido Mantega (ex-Ministro da Fazenda) e Arno Augustin (ex-Secretário do Tesouro Nacional) , nos termos do Acórdão 2575/2016-TCU-Plenário (alterado pelo Acórdão 1824/2018-TCU-Plenário) , as operações de crédito surgidas em 2015 não tiveram por objetivo ampliar artificialmente a capacidade de gasto da União e maquiar seu resultado fiscal, mas se deram como desdobramento lógico-factual das operações ilegais anteriormente cometidas, sendo, portanto, de responsabilidade predominante dos gestores anteriores que lhes deram causa e não dos sucessores que atuaram para sua regularização, ainda que se pudesse esperar maior velocidade nesse processo de correção". [destaquei]
13.	Especificamente quanto ao afastamento da proposta do dirigente da SecexFazenda, de promoção de audiência do Sr. Luciano Coutinho, ex-Presidente do BNDES, o MPTCU esclareceu que, embora não tenham sido trazidos aos autos documentos comprobatórios da alegada mudança de postura daquele agente após a prolação do Acórdão 825/2015-TCU-Plenário - Rel. Min. José Múcio Monteiro, o responsável já foi sancionado com multa de R$ 50.000,00 e inabilitação para o exercício de cargo em comissão ou função de confiança pelo período de 6 anos, no âmbito no TC Processo 021.643/2014-8 (Acórdão 2575/2016-TCU-Plenário - Rel. Min. José Múcio Monteiro, com as modificações efetuadas pelos Acórdão 1824/2018-TCU-Plenário - Rel. Min. Walton Alencar Rodrigues, de 8/8/2018, e 938/2019 - Plenário - Rel. Min. Raimundo Carreiro, de 24/4/2019) , pela irregularidade consistente na "realização de operação de crédito, consubstanciada na concessão e utilização de recursos próprios do BNDES para o pagamento de benefícios de responsabilidade da União no âmbito do Programa de Sustentação do Investimento (PSI) ".
14.	Conforme ressaltado pelo MPTCU, a conduta em análise nos presentes autos "corresponde à continuidade da conduta pela qual [o Sr. Luciano Coutinho] já foi punido por esta Corte", sendo razoável considerar desnecessária nova punição. 
15.	Quanto à irregularidade consistente na omissão no registro de passivos da União nas estatísticas fiscais, dentre os quais destaco os referentes à equalização de taxa de juros devida ao BNDES no âmbito do Programa de Sustentação do Investimento, bem assim o passivo da União junto ao FGTS, cuja responsabilidade foi atribuída a diversos dirigentes do Bacen, a exemplo dos Srs. Alexandre Tombini (Presidente) e Luiz Awazu Pereira da Silva (Diretor de Política Econômica) , dentre outros, embora as respostas às oitivas não tenham descaracterizado a distorção existente nas estatísticas fiscais divulgadas, o MPTCU concordou com a proposta da unidade técnica de não se efetuar a audiência dos gestores daquela autarquia.
16.	Como fundamento, o MPTCU trouxe a lume o fato de que, "ao examinar as condutas dos responsáveis por idêntica falha no âmbito do TC Processo 021.643/2014-8, inclusive com maior duração no tempo, apesar do pedido de punição feito pelo MP de Contas, houve por bem [o Tribunal em] não aplicar nenhuma punição aos gestores do BC lá arrolados", e que não seria coerente, na presente oportunidade, apenar os gestores do Banco Central.
17.	Com referência aos pagamentos de dívidas junto ao FGTS sem a devida previsão orçamentária, ocorrência que motivou a oitiva dos Srs. Joaquim Vieira Ferreira Levy, Marcelo Barbosa Saintive, Nelson Henrique Barbosa Filho, Valdir Moysés Simão, Esther Dweck, Gilberto Kassab e outros, restou confirmado que "houve o pagamento indevido de operações de crédito da União junto ao FGTS com a utilização de dotações orçamentárias específicas para despesas correntes de subvenção econômica", irregularidade que motivara o alerta contido no item 9.7 do Acórdão 825/2015-TCU-Plenário (Rel. Min José Múcio Monteiro) .
18.	Nesse ínterim, o parecer do MPTCU informou que, em 2015, foi paga ao FGTS a quantia de R$ 6,076 bilhões, a título de ressarcimento, com dotações orçamentárias de despesas correntes de subvenções econômicas, oriundas de crédito extraordinário aberto pela Medida Provisória 702/2015, mas que esse ressarcimento seria, na verdade, a amortização de operações de crédito (adiantamentos) concedidas pelo FGTS à União ao amparo do art. 82-A da Lei 11.977/2009, e que, por sua natureza, o ressarcimento ao FGTS não poderia ser efetuado com dotações orçamentárias de despesas correntes de subvenção econômica, mas com dotações de despesas de capital de amortização de dívida.
19.	No entanto, esclareceu o MPTCU que, ao apreciar em definitivo o tema em sede do Acórdão 3297/2015-TCU-Plenário (relator Min. Vital do Rego) , o TCU endereçou determinação aos órgãos e entidades envolvidos, a ser observada a partir da proposta orçamentária a ser encaminhada no ano de 2016, para que, "quando da elaboração das propostas orçamentárias, façam consignar no orçamento fiscal e da seguridade social montante correspondente aos adiantamentos concedidos pelo Fundo de Garantia do Tempo de Serviço (FGTS) ao Ministério das Cidades ao amparo do que dispõe o art. 82-A da Lei 11.977/2009, de modo a evidenciar que se trata de operações de crédito, em virtude do que determinam os arts. 3º da Lei 4.320/1964 e 32, § 1º, incisos I a V, da Lei Complementar 101/2000".
20.	Conforme bem concluiu o MPTCU, "como o TCU não exigiu que, em 2015, os adiantamentos do FGTS à União fossem previstos no orçamento como receitas de capital de operações de crédito, é congruente não exigir que, nesse exercício [subsequente], os ressarcimentos ao FGTS fossem previstos no orçamento como despesas de capital de amortização de operações de crédito", razão pela qual restou afastada a proposta de audiência dos responsáveis. 
21.	Por fim, ainda com referência ao indevido pagamento de passivos junto ao FGTS, bem laborou o Parquet ao destacar os atenuantes na conduta dos gestores do então Ministério da Cidades, uma vez que foi verificado entendimento equivocado por parte do então Ministério do Planejamento, ao dar encaminhamento à proposta orçamentária do outro Ministério, no meu sentir de forma inadvertida, possibilitando efetuar o pagamento de operações de crédito com rubrica orçamentária inapropriada, de modo que a prática inquinada poderia ter sido derivada de certa incompreensão da sistemática proposta pelo TCU, e não de uma intenção de distorcer o orçamento.
	Ante o exposto, acolhendo, in totum, o parecer do MPTCU, VOTO por que seja adotada a deliberação que ora submeto a este Colegiado.
TCU, Sala das Sessões Ministro Luciano Brandão Alves de Souza, em 30 de setembro de 2020.
AROLDO CEDRAZ 
Relator